ACORDAO-COMPLETO-2524274

ACÓRDÃO 1667/2022 ATA 28/2022 - PLENÁRIO

VISTOS, relatados e discutidos estes autos de auditoria operacional acerca do processo de devolução de trechos ferroviários concedidos, com enfoque na qualidade regulatória e na identificação de eventuais falhas e proposição de melhorias, 
ACORDAM os Ministros do Tribunal de Contas da União, reunidos em Sessão do Plenário, diante das razões expostas pelo Relator, em:
9.1. recomendar, com fundamento no art. 43, inciso I, da Lei 8.443/1992, c/c art. 250, inciso III, do Regimento Interno/TCU, e o art. 11 da Resolução-TCU 315/2020, ao Ministério da Infraestrutura, à Agência Nacional de Transportes Terrestres e ao Departamento Nacional de Infraestrutura de Transportes, em coordenação e conforme suas respectivas competências, que avaliem a conveniência e oportunidade de definir, em normativo adequado, as etapas do processo de devolução de trechos ferroviários, estabelecendo os procedimentos e as atribuições de cada ator envolvido, a fim de conferir maior transparência e segurança jurídica ao processo, que estabeleça:
9.1.1. prazos adequados para as etapas críticas do processo, de forma a conferir previsibilidade quanto à sua conclusão;
9.1.2. a participação do Ministério da Infraestrutura, órgão formulador, coordenador e supervisor das políticas nacionais setoriais, de maneira a assegurar que as decisões tomadas estejam alinhadas ao planejamento da infraestrutura do país;
9.1.3. oportunidade de participação e controle social no processo, tendo em vista tratar-se de tema relevante que afeta direitos de agentes econômicos e de usuários de serviços de transportes, conforme disposto na Resolução-ANTT 5.624/2017;
9.1.4. destinação definitiva de trechos ferroviários previamente à efetiva devolução desses, a fim de conferir adequado e tempestivo aproveitamento dos segmentos devolvidos;
9.1.5. rotinas a serem realizadas antes da formalização da devolução do trecho, para que, no caso de indenização pela sua devolução, o valor esteja definido a partir de metodologia previamente estabelecida, nos termos da Lei 14.273/2021, art. 15, § 2º, inc. I;
9.1.6. cláusula no termo aditivo que tratar da devolução de trechos que contemple:
9.1.6.1. em caso de parcelamento da indenização a partir da data da devolução do trecho sem apresentação de garantia real, previsão de que a inadimplência dos pagamentos implica a resolução contratual;
9.1.6.2. em caso de postergação do início do pagamento da indenização, indicação das garantias reais apresentadas pela concessionária para assegurar o ressarcimento ao erário;
9.1.6.3. em caso de aplicação da indenização em investimento na malha remanescente ou em outros projetos, previsão de que a inadimplência dos pagamentos implica a resolução contratual, com exceção dos casos de inexecução dos investimentos por razões que fogem ao controle da concessionária;
9.1.7. no caso de se optar pela realização de estimativa do valor de indenização ao Poder Concedente em razão da devolução de trechos ferroviários, conjugada com conclusão de inventário detalhado posteriormente à assinatura do instrumento, inclua, no termo aditivo, cláusula inibitória de atrasos na conclusão do levantamento detalhado da indenização decorrente de trechos ferroviários objeto de devolução, a exemplo da glosa integral da base de ativos, em observância aos arts. 29, inc. VI, 31, incs. II, IV, V, e 36, da Lei 8.987/1995, e em linha com o entendimento do Acórdão 2876/2019-TCU-Plenário;
9.1.8. em futuras prorrogações antecipadas que incluam a devolução de trechos ferroviários, que eventual valor indenizatório ao Poder Concedente já esteja definido antes de os estudos serem encaminhados a este Tribunal;
9.2. nos termos do art. 9º da Resolução-TCU 315/2020, dar ciência à Agência Nacional de Transportes Terrestres, quanto aos dois primeiros subitens abaixo, e ao Departamento Nacional de Infraestrutura de Transportes, quanto aos dois últimos subitens, que:
9.2.1. a ausência de regulamentação do disposto no art. 15 e incisos da Lei 14.273/2021 pode implicar riscos aos próximos processos de devolução de trechos ferroviários;
9.2.2. no pedido de devolução do trecho ferroviário compreendido entre Jorge Lins e Salgueiro, denominado Linha Tronco Centro Recife, feito pela Ferrovia Transnordestina Logística S/A em 2009, o qual ainda não foi concluído, não está sendo observado o princípio da razoável duração do processo;
9.2.3. na etapa de avaliação dos danos e cálculo da indenização devida pela concessionária referente ao pedido de devolução do ramal de Piracicaba da Malha Paulista, no qual esse Departamento levou quatro anos para chegar ao valor final, não foi observado o princípio da razoável duração do processo.

Auditoria sobre o processo de devolução de trechos ferroviários concedidos.

Agência Nacional de Transportes Terrestres; Departamento Nacional de Infraestrutura de Transportes; Ministério da Infraestrutura.

3. Interessados/Responsáveis: não há.

13.1. Ministros presentes: Ana Arraes (Presidente), Walton Alencar Rodrigues, Augusto Nardes, Aroldo Cedraz, Bruno Dantas (Relator), Vital do Rêgo e Jorge Oliveira.
13.2. Ministro-Substituto convocado: Augusto Sherman Cavalcanti.
13.3. Ministros-Substitutos presentes: Marcos Bemquerer Costa e André Luís de Carvalho.

BRUNO DANTAS

Adoto como relatório, com os ajustes necessários, a instrução da Secretaria de Fiscalização de Infraestrutura Portuária e Ferroviária (SeinfraPortoFerrovia) deste Tribunal, que contou com a anuência de seu corpo diretivo (peças 101-103) :
"I - INTRODUÇÃO
1.	No Brasil, o modal ferroviário apresenta uma participação na matriz de transporte que pode ser considerada tímida para um país de dimensões continentais. Além disso, parte significativa da malha ferroviária é subutilizada: há trechos inoperantes e outros ociosos.
2.	Esses trechos concedidos à iniciativa privada e pouco explorados acabam não recebendo a manutenção adequada para mantê-los em condições operacionais. Uma das razões pode estar associada a não atratividade dos trechos para a concessionária, o que a leva a investir em ramais que considera mais rentáveis e estratégicos para seus negócios. Assim, o patrimônio público vai sendo deteriorado e a finalidade principal de prestação do serviço de transporte ferroviário não é alcançada.
3.	Nesse contexto, a devolução de trechos ferroviários se apresenta como uma ferramenta capaz de dar início a um processo de melhor aproveitamento da malha ferroviária federal.
4.	Nos últimos dez anos ocorreu apenas um processo relevante de devolução de trechos ferroviários. Todavia, a perspectiva para os próximos anos é de solicitações de devolução de quantidade significativa.
5.	As Ferrovias Centro-Atlântica e Malha Sul, cujas concessionárias têm interesse em celebrar prorrogações antecipada de seus contratos, apresentam percentuais elevados de suas respectivas malhas inoperantes ou ociosas (75,8% para a primeira e 77,1% para a segunda) . 
6.	O percentual expressivo de vias ociosas em relação ao total da rede concedida e os consideráveis valores de patrimônio público envolvidos justificam a presente fiscalização, bem como requerem medidas urgentes com vistas a conferir melhor aproveitamento da malha ferroviária concedida. A definição de um processo bem estruturado é fator crucial para esse desiderato. Diante desses fatos, a presente fiscalização foi autorizada por meio de Despacho do Exmo. Ministro Bruno Dantas (peça 5 do TC Processo 012.635/2021-9) .
7.	Esta auditoria operacional teve por objetivo aperfeiçoar a qualidade regulatória do setor ferroviário no tocante ao processo de devolução de trechos ferroviários concedidos, a partir da identificação de eventuais falhas e da proposição de melhorias nesse processo. 
8.	No início dos trabalhos, foi realizado levantamento da legislação e da jurisprudência aplicada ao assunto objeto da auditoria, assim como pesquisa bibliográfica, oportunidade em que se verificou a escassez de literatura sobre o tema. Ainda na fase de planejamento, foram solicitadas informações à ANTT, ao DNIT e ao MInfra, bem como foi realizada uma rodada de entrevistas com os atores envolvidos e especialistas, com vistas a subsidiar a definição do escopo a ser trabalhado e das questões de auditoria.
9.	Alicerçado no objetivo de auditoria, o escopo do trabalho foi limitado ao processo de devolução de trechos ferroviários em si, assim como à gestão da ANTT, do DNIT e do MInfra sobre o processo. Ressalte-se que a fiscalização de casos concretos não integrou o escopo do trabalho. Todavia, algumas situações reais foram utilizadas para evidenciar falhas ou fragilidades constatadas. 
10. Duas questões de auditoria foram definidas para nortear os trabalhos de fiscalização:
10.1. Há definição de competências e procedimentos para orientar a devolução de trechos ferroviários, com previsão e todas as etapas necessárias à sua realização?
10.2. Há fragilidades relevantes no processo de devolução de trechos ferroviários?
11.	 Especificamente em relação à segunda questão, foram definidos alguns aspectos do processo para direcionar a investigação de eventuais fragilidades: o tempo do processo; a análise de antieconomicidade dos trechos; a transparência e a participação social; e o levantamento indicativo de outros usos dos trechos após a devolução.
12.	 Inicialmente também havia sido selecionado o cálculo do valor de indenização devida pela concessionária como aspecto norteador da perquirição por eventuais falhas ou fragilidades, tendo em vista que, durante o planejamento da auditoria, foram levantadas reclamações sobre possível contradição entre as metodologias utilizadas pelo DNIT e pela ANTT.
13.	 Entretanto, no decorrer dos trabalhos, verificou-se que ambas as autarquias consentiram que a metodologia deve ser definida pelo DNIT, eliminando a contradição inicialmente considerada. Ressalte-se que este trabalho não se propôs a validar a metodologia de cálculo definida pelo DNIT para apurar a indenização de responsabilidade da concessionária, ação que demandaria uma fiscalização própria e exclusiva. 
14.	 Com a finalidade de validar a matriz de planejamento com suas questões de auditoria, um painel de referência foi conduzido, em 5/8/2021, com representantes da SeinfraPortoFerrovia, MInfra, ANTT, DNIT, especialista, representantes da Associação Nacional dos Usuários do Transporte de Carga (Anut) e da Associação Nacional dos Transportadores Ferroviários (ANTF) , assim como representantes de concessionárias (peça 100) .
15.	 Para responder às questões de auditoria foram realizadas novas reuniões e entrevistas com os gestores do MInfra, da ANTT, do DNIT, assim como foram implementados os seguintes procedimentos de coleta e análise de dados: pesquisa da legislação, solicitação de informações por meio de ofícios de requisição, reuniões e entrevistas, análise de dados e documentos e análise qualitativa das respostas apresentadas pelos diversos atores.
16.	 Os principais critérios aplicáveis a esta auditoria são:
a)	Constituição da República Federativa do Brasil de 1988;
b)	Lei Federal 8.987/1995: Dispõe sobre o regime de concessão e permissão da prestação de serviços públicos previsto no art. 175 da Constituição Federal, e dá outras providências;
c)	Lei Federal 10.233/2001: Dispõe sobre a reestruturação dos transportes aquaviário e terrestre, cria a Agência Nacional de Transportes Terrestres, dentre outras providências;
d)	Decreto Federal 1.832/1996: aprova o Regulamento dos Transportes Ferroviários;
e)	Decreto Federal 4.130/2002: Aprova o Regulamento da ANTT e dá outras providências;
f) Decreto Federal 8.489/2015: Aprova a Estrutura Regimental do DNIT, dentre outras providências;
g) Decreto Federal 10.788/2021: Aprova a Estrutura Regimental do MInfra e dá outras providências;
h)	Resolução-ANTT 5.945/2021: Estabelece procedimentos relativos às solicitações de suspensão e supressão de serviços de transporte ferroviário e de desativação de trechos no âmbito das concessões ferroviárias;
i) Acordo de Cooperação Técnica celebrado entre ANTT e DNIT: estabelece ações para as partes, além de rotinas para desincorporação, incorporação e substituição de bens arrendados;
j)	Contratos de concessão e de arrendamento vigentes.
17. Como resultado da análise das informações, dos dados colhidos e dos documentos examinados, a equipe de auditoria elaborou a matriz de achados, com as constatações relativas ao processo de devolução de trechos ferroviários atualmente existente e as fragilidades identificadas.
18.	 Posteriormente, em 8/10/2021, os achados de auditoria, suas causas, efeitos e as propostas de encaminhamento foram apresentados em um painel de referência externo no intuito de validar o trabalho realizado. O painel contou com a presença de gestores e representantes do MInfra, da ANTT, do DNIT, de concessionárias, de especialista, da Anut, da ANTF, além de representantes de duas unidades deste Tribunal: SeinfraPortoFerrovia e Gabinete do Ministro Relator Bruno Dantas (peça 100) . Os participantes tiveram a oportunidade de apresentar suas impressões e sugerir alterações para aprimorar as conclusões e os encaminhamentos propostos.
19.	 Na sequência, foi elaborado o relatório preliminar de auditoria, o qual foi encaminhado aos gestores do MInfra, da ANTT e do DNIT para que, por meio de considerações e comentários, contribuíssem com a exatidão das informações contidas no relatório e apresentassem as perspectivas dos dirigentes e as consequências práticas da implementação dos encaminhamentos propostos, assim como sugestões de eventuais alternativas. 
20.	 Esta Auditoria foi realizada em conformidade com as Normas de Auditoria do Tribunal de Contas da União e com observância ao Manual de Auditoria Operacional que está alinhado às Normas Internacionais das Entidades Fiscalizadoras Superiores (Issai) , emitidas pela Organização Internacional de Entidades Fiscalizadoras Superiores (Intosai) . Nenhuma restrição significativa foi imposta aos exames.
II - VISÃO GERAL
21.	 Dados de 2017 indicam que o modal ferroviário brasileiro representa cerca de 18% da matriz de transporte do país levando-se em consideração o volume de carga transportado. Por outro lado, a representação do modal cai para 4,2% ao se considerar o valor das mercadorias transportadas:
Tabela 1 - Distribuição dos modais na matriz de transporte brasileira
	Modal
	Distribuição por peso da carga
	Distribuição por valor da carga

		 (bilhões de TKU) 
	%
	 (R$ trilhões - VKU) 
	%

	Cabotagem costeira
	215,5
	9,2
	478,0
	5,8

	Ferroviário
	414,1
	17,7
	352,0
	4,2

	Hidroviário
	130,6
	5,6
	459,0
	5,5

	Rodoviário
	1.549,8
	66,2
	6.914,0
	83,2

	Aeroviário
	1,3
	0,1
	46,0
	0,6

	Dutoviário
	29,6
	1,3
	57,0
	0,7

	Total
	2.341
	100
	8.306
	100

Fonte: Relatório Executivo do Plano Nacional de Logística 2.035 (adaptado) 
22.	 Essa menor representatividade do modal ferroviário na matriz de transporte construída com base no valor da mercadoria transportada está diretamente ligada ao fato de que as ferrovias no país transportam, basicamente, produtos de baixo valor agregado e em grandes quantidades, como minério, soja, açúcar, celulose e produtos siderúrgicos.
23.	 A tabela acima demonstra a dependência da matriz de transporte brasileira em relação ao modal rodoviário e provoca reflexão quanto à necessidade de sua diversificação, com maior participação dos demais modais. Ações para aumentar a participação do modal ferroviário podem ser justificadas pelas dimensões continentais do Brasil e sua característica de importante exportador de commodities aliadas à capacidade da ferrovia de transportar grande volume de carga com elevada eficiência energética em longas distâncias e com maior segurança do que a rodovia. 
24.	 As Declarações de Rede (DR) de 2020 apresentadas à ANTT pelas concessionárias informam a existência de 29.878 km de ferrovias. A figura abaixo apresenta a localização das ferrovias no Brasil.
Figura 1 - Malha Ferroviária Federal
Fonte: Associação Nacional dos Transportadores Ferroviários (Disponível em: , acesso em: 5/10/2021) .
25. Já a tabela a seguir apresenta a densidade das malhas ferroviárias de outros países para comparação com a existente no Brasil. Verifica-se que a extensão das ferrovias no Brasil é modesta quando comparada com as de outros países de grandes dimensões.
Tabela 2 - Densidade das malhas ferroviárias
		Área
	Ferrovias
	Ferrovias/Área

		 (milhões km2) 
	 (mil km) 
	 (km/1.000 km2) 

	Estado Unidos
	9,8
	293,6
	29,9

	Índia
	3,3
	68,5
	20,8

	África do Sul
	1,2
	21,0
	17,2

	Argentina
	2,8
	36,9
	13,3

	China
	9,6
	124,0
	12,9

	México
	2,0
	15,4
	7,9

	Canadá
	10,0
	77,9
	7,8

	Rússia
	17,1
	87,2
	5,1

	Austrália
	7,7
	37,0
	4,8

	Brasil
	8,5
	29,2
	3,4

Fonte: Cia World Factbook e ANTF (2018) . Disponível em: , acesso em: 7/10/2021.
26.	 No entanto, o problema assume maior relevância ao se analisar o percentual da malha ferroviária que se encontra sem operação ou com ociosidade elevada. Conforme pode ser observado nas tabelas abaixo, cerca de 24% da malha, ou 7,1 mil km, não possuem qualquer operação. Agregando esses trechos àqueles que tem 70% ou mais de sua capacidade instalada não utilizada, chega-se a 64% da malha ou 18,5 mil km de ferrovia ociosos.
Tabela 3 - Ociosidade das ferrovias brasileiras (em km) 
	Ferrovia
	Extensão (km) 
	Sem transporte (km) 
	Ociosidade > 90% (km) 
	Ociosidade >80% (km) 
	Ociosidade > 70% (km) 

	Malha Norte
	752
	-
	-
	-
	266

	Vitória Minas
	881
	16
	58
	138
	175

	Ferroeste
	248
	-
	-
	8
	8

	Carajás
	978
	-
	-
	-
	-

	Centro-Atlântica
	7.860
	57
	3.828
	5.320
	5.960

	Transnordestina
	4.295
	3.020
	3.066
	3.125
	3.178

	FNS - Tramo Norte
	745
	-
	-
	22
	93

	MRS
	1.821
	17
	217
	267
	477

	Tereza Cristina
	127
	-
	19
	22
	26

	Malha Paulista
	2.117
	1.041
	1.065
	1.117
	1.208

	Malha Sul
	7.223
	2.609
	3.304
	4.341
	5.570

	Malha Oeste
	1.973
	316
	1.180
	1.389
	1.593

	TOTAL
	29.022
	7.076
	12.738
	15.748
	18.554

Fonte: ANTT - Declaração de Rede 2020 (desconsiderado FNS-Tramo Central) 
Tabela 4 - Ociosidade das ferrovias brasileiras (em %) 
	Ferrovia
	Extensão (km) 
	Sem transporte (%) 
	Ociosidade > 90% (%) 
	Ociosidade >80% (%) 
	Ociosidade > 70% (%) 

	Malha Norte
	752
	0,0
	0,0
	0,0
	35,4

	Vitória Minas
	881
	1,8
	6,6
	15,7
	19,8

	Ferroeste
	248
	0,0
	0,0
	3,0
	3,0

	Carajás
	978
	0,0
	0,0
	0,0
	0,0

	Centro-Atlântica
	7.860
	0,7
	48,7
	67,7
	75,8

	Transnordestina
	4.295
	70,3
	71,4
	72,8
	74,0

	FNS - Tramo Norte
	745
	0,0
	0,0
	3,0
	12,5

	MRS
	1.821
	0,9
	11,9
	14,6
	26,2

	Tereza Cristina
	127
	0,0
	15,0
	17,0
	20,7

	Malha Paulista
	2.117
	49,1
	50,3
	52,8
	57,1

	Malha Sul
	7.223
	36,1
	45,7
	60,1
	77,1

	Malha Oeste
	1.973
	16,0
	59,8
	70,4
	80,7

	TOTAL
	29.022
	24
	44
	54
	64

Fonte: ANTT - Declaração de Rede 2020 (desconsiderado FNS-Tramo Central) 
27.	 É certo que o elevado percentual de ociosidade deve ser analisado com cautela. Há situações em que a ociosidade de alguns trechos é decorrência de gargalos apresentados em outros trechos do mesmo ramal, que não permitem a utilização de maior capacidade instalada no primeiro trecho, como ocorre, por exemplo, na Malha Norte. 
28.	 Esse fato demonstra que a intervenção em pontos críticos de determinadas malhas pode afetar o melhor aproveitamento de todo o ramal. Contudo, parte significativa da ociosidade presente na malha ferroviária brasileira decorre da falta ou baixa exploração de determinados trechos pelas concessionárias por consequência da concentração da exploração da ferrovia nos trechos mais rentáveis associada a falhas de regulação que não impingem a exploração de toda a malha outorgada (Julio, 2018, p. 98-118) . A título de exemplo, pode-se citar a Malha Paulista que teve, até sua renovação, a exploração da atividade ferroviária concentrada em seu ramal principal em detrimento dos ramais de Panorama, Colômbia, Cajati, Piracicaba e Varginha.
29.	 Assim, uma das formas de se ter um melhor aproveitamento da malha existente no país envolve processos de devolução de trechos ferroviários, objeto tema desta auditoria. A possibilidade de a concessionária devolver parte da via permanente que integra sua malha revelase um importante instrumento para a sustentabilidade do contrato de concessão e, ao mesmo tempo, uma oportunidade para o poder público conferir maior e melhor serventia às ferrovias federais.
30.	 A possibilidade de cisão da malha concedida é uma medida prevista no Decreto 1.832/1996, que permite aos concessionários ferroviários requerer a desativação de um determinado segmento da rede sob sua responsabilidade que, por suas características, não é viável ao contrato de concessão, retornando todos os ativos afetados ao Poder Concedente.
31.	 Sendo o transporte ferroviário de carga considerado um serviço público, para a desativação da atividade ferroviária e a devolução de determinado trecho ao Poder Concedente, requer-se a definição de um processo administrativo formal disciplinando todas as etapas necessárias a este fim, de modo a preservar o interesse público e, em especial, os direitos dos usuários.
32.	 O baixo aproveitamento da malha concedida é um problema que vem se acumulando há muito tempo e decorre diretamente do modelo de privatização adotado na década de 1990. 
33.	 O processo de desestatização da malha ferroviária federal iniciou-se com a edição do Decreto 473/1992, por meio do qual a Rede Ferroviária Federal S.A. (RFFSA) foi incluída no Plano Nacional de Desestatização (PND) . 
34.	 Ainda que amparada no texto constitucional (art. 175 da CF) , a transferência da prestação dos serviços públicos à iniciativa privada, naquele momento, carecia da elaboração de lei disciplinando, entre outros aspectos, os direitos dos usuários e a manutenção da prestação adequada dos serviços públicos (art. 175, §1°, da CF) .
35.	 Em 1995, foi promulgada a Lei das Concessões (Lei 8.987/1995) disciplinando o regime de concessão e permissão da prestação de serviços públicos e definindo os requisitos necessários a assegurar a qualidade dos serviços prestados pelas concessionárias. Assim, estava preparado o arcabouço jurídico necessário à privatização do setor.
36.	 Para viabilizar a licitação, a malha ferroviária federal foi dividida em seis lotes, de acordo com critérios geográficos e seguindo a lógica das estruturas administrativas das Superintendências Regionais da RFFSA, originando as seguintes malhas: Oeste, Centro-Leste, Sudeste, Tereza Cristina, Sul e Nordeste. 
37. Em um ambiente de esgotamento da capacidade de investimento do Estado, o transporte ferroviário de cargas e a exploração da infraestrutura ferroviária federal foram transferidos à iniciativa privada que, sem a possibilidade de influir e/ou selecionar os trechos que a interessavam economicamente, assumiu a responsabilidade da prestação do serviço em toda a malha pertencente a cada lote licitado.
38.	 Os leilões foram realizados entre março de 1996 e julho de 1997, e os vencedores iniciaram a exploração das suas malhas entre junho de 1996 e janeiro de 1998. 
39.	 As primeiras concessões, com prazos de trinta anos, foram elaboradas com objetivo de aumentar a segurança e o volume de carga transportada pelas ferrovias. Assim, os instrumentos contratuais previam apenas metas de produção e segurança, além de obrigações de a concessionária zelar pela integridade dos bens arrendados vinculados à concessão, mantendo-os em boas condições de funcionamento e conservação. 
40. Nessa realidade, os contratos foram econômicos na definição de instrumentos de acompanhamento e controle da execução dos serviços de transporte de cargas, o que, associado a falhas de regulação e fiscalização pelo poder público, possibilitou às concessionárias uma gestão plena de suas malhas.
41.	 Em 2001, portanto na primeira década da vigência do contrato de concessão, por meio da Lei 10.233/2001, foi criada a ANTT com o propósito de exercer a regulação e fiscalização dos serviços ferroviários, bem como lhe foi atribuída a gestão dos contratos de concessão em vigência, nos termos dos artigos 24 e 25 da Lei 10.233/2001:
'Art. 24. Cabe à ANTT, em sua esfera de atuação, como atribuições gerais:
 (...) 
III - propor ao Ministério dos Transportes, nos casos de concessão e permissão, os planos de outorgas, instruídos por estudos específicos de viabilidade técnica e econômica, para exploração da infraestrutura e a prestação de serviços de transporte terrestre;
 (...) 
V - editar atos de outorga e de extinção de direito de exploração de infra-estrutura e de prestação de serviços de transporte terrestre, celebrando e gerindo os respectivos contratos e demais instrumentos administrativos;
VI - reunir, sob sua administração, os instrumentos de outorga para exploração de infra-estrutura e prestação de serviços de transporte terrestre já celebrados antes da vigência desta Lei, resguardando os direitos das partes e o equilíbrio econômico-financeiro dos respectivos contratos;
 (...) 
VIII - fiscalizar a prestação dos serviços e a manutenção dos bens arrendados, cumprindo e fazendo cumprir as cláusulas e condições avençadas nas outorgas e aplicando penalidades pelo seu descumprimento;
 (...) 
X - adotar procedimentos para a incorporação ou desincorporação de bens, no âmbito dos arrendamentos contratados;
 (...) 
XVIII - dispor sobre as infrações, sanções e medidas administrativas aplicáveis aos serviços de transportes.
 (...) 
Art. 25. Cabe à ANTT, como atribuições específicas pertinentes ao Transporte Ferroviário:
I - publicar os editais, julgar as licitações, celebrar os contratos para prestação de serviços de transporte ferroviário, permitida sua vinculação a contratos de arrendamento de ativos ou concessão de uso;
II - administrar os contratos de concessão e arrendamento de ferrovias celebrados até a vigência desta Lei, em consonância com o inciso VI do art. 24;
III - publicar editais, julgar as licitações e celebrar contratos de concessão e de permissão para construção e exploração de novas ferrovias, com cláusulas de reversão à União dos ativos operacionais edificados e instalados; 
 (...) 
IV - fiscalizar diretamente, com o apoio de suas unidades regionais, ou por meio de convênios de cooperação, o cumprimento das cláusulas contratuais de prestação de serviços ferroviários e de manutenção e reposição dos ativos arrendados;'
42. Contudo, mesmo após a transferência da gestão dos contratos das concessões existentes à ANTT, não foram observadas melhorias significativas no que diz respeito à utilização das malhas. As operadoras ferroviárias, de forma geral, concentraram suas atividades em trechos economicamente mais atrativos, deixando considerável parte de suas vias abandonadas ou subutilizadas, e consequentemente sem realizar a adequada manutenção dos ativos, sobretudo das vias permanentes (Julio, 2018, p. 98; Pompermayer et al., 2012, p. 8) .
43.	 Com a edição da Lei 13.448/2017, dispondo sobre a possibilidade de prorrogação das concessões ferroviárias, e os primeiros contratos com seus prazos próximos ao término, revela-se de grande importância a estruturação de um processo administrativo para conduzir a devolução de trechos ferroviários ao Poder Concedente, uma vez que a falta de manutenção dos trechos ociosos ou completamente inutilizados representa flagrante descumprimento contratual, o que é  um empecilho à renovação/prorrogação do contrato com o operador ferroviário em mora com suas obrigações de manter a continuidade dos serviços públicos que lhe foram confiados.
44.	 Atualmente, o processo de devolução de trechos é regulado apenas em normativos infralegais, conferindo certa insegurança jurídica em relação às etapas previstas, além da existência de fragilidades e lacunas que o tornam pouco atrativo às concessionárias.
45.	 O processo demanda ações tempestivas e assertivas, caso contrário o serviço público de transporte ferroviário pode sofrer consideráveis perdas de suas vias. Para possibilitar a avaliação e compreensão da complexidade e do encadeamento das medidas necessárias, alguns conceitos merecem destaques, como segue:
a) desativação definitiva: consiste na interrupção, de caráter permanente, da prestação do serviço de transporte e carga no trecho ferroviário (art. 2°, VI, da Resolução-ANTT 5.945/2021) ; 
b) desvinculação: "é ato administrativo discricionário de competência exclusiva da ANTT, por meio do qual um bem arrendado, móvel ou imóvel, de propriedade do DNIT, deixa de prestar serviço público de transporte ferroviário de cargas." (1° Termo Aditivo do Acordo de Cooperação Técnica ANTT/DNIT; anexo 1 - peça 72, p. 12) ;
c) desincorporação: "é ato administrativo por meio do qual um bem arrendado, móvel ou imóvel, é excluído do contrato de arrendamento, tornando-o disponível para nova destinação por parte do DNIT" (1° Termo Aditivo do Acordo de Cooperação Técnica ANTT/DNIT; anexo 1 - peça 72, p. 12) ; e
d) erradicação: ocorre quando um trecho que não possui mais interesse para o setor de transporte é eliminado do Subsistema Ferroviário Federal (art. 24 da Lei 12.379/2011) .
46.	 Em relação aos normativos que tratam da matéria, cita-se o Decreto 1.832/1996, que estabelece os pré-requisitos para solicitação de desativação de trecho; o Acordo de Cooperação Técnica (ACT) ANTT/DNIT/2009 (alterado por termo aditivo de 2014) , que apesar de não se tratar de um normativo específico para a devolução de trecho, aborda diversas etapas do processo; a Instrução Normativa-DNIT 31/2020, que trata da avaliação das condições gerais do trecho e da elaboração do cálculo indenizatório pelo DNIT; e a Resolução-ANTT 5.945/2021, que disciplina as etapas iniciais da solicitação e a documentação que deve acompanhar o pedido de devolução.
47.	 As principais etapas do processo de devolução de trechos ferroviário organizadas de forma sequencial de acordo com os normativos que tratam da matéria, sem esgotar, por óbvio, todo o detalhamento do processo, podem ser apresentadas no esquema simplificado abaixo:
Figura 2 - Esquema simplificado do processo de devolução de trechos ferroviários
Fonte: formulado pela equipe de auditoria
48.	 Por fim, resta ainda ressaltar que desde 2018 tramitava no Congresso Nacional o Projeto de Lei do Senado (PLS) 261/2018, que, ao ser remetido à Câmara dos Deputados para apreciação recebeu nova numeração (PL 3.754/2021) ,  alterando o marco legal para o setor com a previsão da exploração ferroviária por meio do regime de autorização, o que pode viabilizar a entrada de empresas de pequeno ou médio porte para atender áreas com menores densidades de carga ou de passageiros, e com modificações no processo de devolução de trechos ferroviários.
49.	 Ainda no curso dos trabalhos de fiscalização, foi editada a Medida Provisória (MP)  1.065/2021 que, na mesma linha do citado projeto de lei, apresenta profundas modificações na regulação do setor, mas também com ênfase na possibilidade de autorizar a construção e operação de trechos ferroviários.
50. Entre os dias 13 e 14/12/2021 o PL 3.754/2021 foi aprovado na Câmara dos Deputados e seguiu para sanção presidencial. É fato que a MP ainda se encontra em vigor e que o projeto de lei ainda não foi sancionado e publicado. Contudo, ambos os textos apresentam mudanças relevantes para o setor, assim como alcançam e alteram o processo de devolução de trechos ferroviários.
III - AUSÊNCIA DE PROCESSO ESTRUTURADO E COMPLETO PARA A DEVOLUÇÃO DE TRECHOS FERROVIÁRIOS 
51. Ao ser questionada sobre as normas que regem o processo de devolução de trechos ferroviários, a ANTT indicou o Decreto 1.832/1996, a Resolução-ANTT 5.945/2021, o 1º Termo Aditivo ao Acordo de Cooperação Técnica firmado entre a ANTT e o DNIT e a Instrução Normativa-DNIT 31/2020 (peça 69, p. 6) . Além das normas acima citadas, a Lei 12.379/2011, que dispõe sobre o Sistema Nacional de Viação, impõe, em seu art. 24, cujo caput teve redação alterada pela MP 1.065/2021, algumas exigências para a desativação ou erradicação de trechos ferroviários:
'Art. 24.  Fica a União autorizada a desativar ou erradicar trechos ferroviários de tráfego inexpressivo, não passíveis de arrendamento, concessão ou alienação.
Parágrafo único. A União poderá alienar os bens decorrentes da desativação ou erradicação dos trechos ferroviários previstos no caput deste artigo.'
52.	 Ocorre que essas normas não definem adequadamente os procedimentos e as competências necessárias para orientar o processo de devolução de trechos ferroviários. Como se verá a seguir, não há previsão de todas as etapas do processo, tampouco definição das atribuições de cada ator envolvido.
53.	 O Decreto 1.832/1996 determina, em seu art. 3º, que a desativação ou erradicação de trechos ferroviários integrantes do Subsistema Ferroviário Federal dependerá de prévia e expressa autorização do Poder Executivo Federal e estabelece como requisitos para tais medidas a antieconomicidade dos trechos ferroviários e o atendimento da demanda por outra modalidade de transporte. Como será demonstrado mais à frente neste relatório, não há critérios ou padrões para avaliar um trecho como antieconômico ou não, o que já aponta uma fragilidade relevante do processo.
54.	 A Resolução-ANTT 5.945/2021, por sua vez, estabelece procedimentos para solicitações de suspensão, supressão e desativação de trechos ferroviários. Um desses procedimentos trata da desativação definitiva de trechos, com a consequente devolução dos bens operacionais a ele vinculados (art. 2º, inciso VI) , situação objeto desta auditoria (peça 71) . 
55.	 Pode-se considerar que essa recente Resolução é uma reedição do Título VI da Resolução-ANTT 44/2002, com pequenas alterações, em especial quanto à competência para decisão dos pedidos no âmbito da Agência. Os assuntos objeto do Título VI da Resolução-ANTT 44/2002 passaram a ser tratados em uma norma exclusiva, porém não se pode considerar que houve inovação relevante nas disposições definidas anteriormente. 
56.	 A citada Resolução-ANTT 5.945/2021 estabelece que a concessionária deve estar em dia com suas obrigações contratuais para pleitear qualquer das solicitações de suspensão ou supressão de transporte ferroviário, assim como solicitações de desativação de trecho ferroviário e destaca a obrigação de a concessionária comunicar sua intenção a usuários, concessionárias afetadas, proprietários dos bens arrendados e municípios (para este último, quando o pedido envolver transporte ferroviário de passageiros) .
57.	 Além disso, a Resolução estabelece a necessidade de ser entregue um diagnóstico detalhado juntamente com algumas das solicitações de que trata a norma, dentre elas a desativação de trechos ferroviários com a devolução dos bens arrendados. Na mesma norma estão previstas duas possibilidades de recursos, além da obrigatoriedade de a concessionária proceder, no caso de deferimento do pedido, à comunicação aos usuários, às concessionárias atingidas; bem como à publicação de edital de notificação no Diário Oficial da União e em jornais de grande circulação nos estados e municípios envolvidos.
58.	 O anexo à Resolução detalha o diagnóstico que deve ser apresentado com o pedido de devolução. Esse relatório abrange informações gerais sobre a malha ferroviária; detalhamento do trecho objeto da solicitação; descrição dos fluxos de transportes; características dos trens formados; características do transporte alternativo; avaliação da infraestrutura de transporte do trecho envolvido, incluindo transporte ferroviário, rodoviário alternativo e outra modalidade complementar ou alternativa existente; comparativo entre o transporte ferroviário e outros modos existentes; além de uma avaliação econômico-financeira com informações sobre receitas atuais e futuras, custos atuais e futuros, projeção de demanda, investimentos e fluxo de caixa (peça 71) .
59.	 Já o Acordo de Cooperação Técnica (ACT) celebrado entre a ANTT e o DNIT, por meio de seu primeiro termo aditivo, apresenta quatro rotinas de procedimentos para desincorporação, incorporação e substituição de bens arrendados, sendo que a primeira rotina trata de desincorporação de bens imóveis arrendados. Essa rotina, muito embora construída para a desincorporação de bens imóveis isolados, se aplica, no que couber, à desativação definitiva de trechos ferroviários, conforme redação do próprio anexo do documento (peça 72, p. 16) . 
60.	 Essa rotina apresentada no anexo ao primeiro termo aditivo do ACT define uma sequência de etapas relevantes do processo, como a avaliação de viabilidade técnica por parte da ANTT e os procedimentos a serem adotados pelo DNIT para se manifestar favoravelmente ou não à desincorporação, prevendo, inclusive, a possibilidade de realização de inspeção/vistoria física. A rotina ainda esclarece que o DNIT pode estabelecer condições para a desincorporação, como a recuperação do trecho, assim como pode definir a necessidade de a arrendatária efetuar o pagamento de indenização/ressarcimento ao erário pelos danos causados aos bens arrendados previamente à desincorporação (peça 72, p. 12-17) .
61.	 Além disso, a rotina definida no ACT estabelece momentos em que a concessionária pode encaminhar pedido de reconsideração de decisões da ANTT e do DNIT. Igualmente, estão previstas a celebração de termo aditivo ao contrato de arrendamento de bens e a atualização dos sistemas antes do encerramento do processo.  
62.	 A IN-DNIT 31/2020, por sua parte, define os procedimentos a serem adotados pelo DNIT para avaliação técnica de bens que compõem seu patrimônio. A IN abrange tanto a avaliação de bens isolados como de trechos ferroviários em si e prevê procedimento para a identificação dos bens, realização de inspeção técnica e relatório fotográfico, definição de comissão especial para avaliação do bem, elaboração de relatório de avaliação técnica e sua validação e controle pela Diretoria de Infraestrutura Ferroviária (DIF) do DNIT (peça 75) .
63.	 A IN-DNIT 31/2020 apresenta 49 anexos com metodologias para valoração de diferentes tipos de bens, modelos de relatório fotográfico, fichas de inspeção, formulários de valoração de bens e relatórios de avaliação. Para o processo de devolução de trechos ferroviários, merecem destaque os anexos IX, X e XI, que tratam de metodologias para valoração de edificações e benfeitorias, infraestrutura e superestrutura de via e materiais de superestrutura ferroviária; anexos XVIII e XIX, que se referem à ficha de inspeção de via permanente e edificações; e anexo XXXVII, que trata de relatório de inspeção técnica de trecho e cálculo indenizatório, respectivamente.
64.	 Muito embora quatro documentos (decreto, resolução, instrução normativa e acordo de cooperação técnica) tratem da devolução de trechos ferroviários, o processo não está definido adequadamente, com todas as suas etapas necessárias e as atribuições de todos os atores envolvidos.
65.	 O Decreto 1.832/1996 estabelece pré-requisitos para solicitação de desativação de trecho ferroviário. A Resolução-ANTT 5.945/2021 dá ênfase, principalmente, às etapas iniciais, para solicitação do pedido de devolução, e à documentação que deve acompanhar esse pedido. Já a IN-DNIT 31/2020 trata de duas etapas específicas do processo devolução de trechos ferroviários: avaliação do trecho e cálculo indenizatório pelo DNIT.
66.	 O Acordo de Cooperação Técnica é o documento que aborda mais etapas do processo. No entanto, ele não pode ser considerado como documento adequado para definir os procedimentos para o processo de devolução de trechos ferroviários por duas razões a seguir apresentadas.
67.	 A uma porque um acordo de cooperação técnica é um documento bilateral, por regra sem autoexecutoriedade e nem imperatividade sobre os administrados, utilizado apenas para formalizar o interesse dos signatários na mútua cooperação técnica. No entanto, no caso em questão, ele define, inclusive, prazos para recurso a ser apresentado pela concessionária, que sequer é signatária do ajuste.
68.	 Tais regras e mesmo aquelas afetas a procedimentos a serem realizados pela ANTT e pelo DNIT devem ser claras e acessíveis a todos os interessados no processo de devolução de trechos, assim como à sociedade, sob pena de não surtir efeito em vista de sua precariedade. Dessa forma, não deveriam estar definidas em um documento bilateral a fim de conferir transparência ao processo de devolução de trechos ferroviários, princípio basilar da administração pública. Convém ressaltar que um dos doze objetivos da Política Nacional de Transportes (PNT) , editada em 2018 pelo então Ministério dos Transportes, Portos e Aviação Civil, é "dar transparência à sociedade, ao mercado e aos agentes públicos quanto às ações governamentais do Setor de Transportes" (peça 81, p. 47) .
69.	 Ademais, este Acordo de Cooperação Técnica específico apresenta relevante fragilidade, tendo em vista o acordado em sua cláusula quinta:
'Cláusula Quinta - Da alteração
 (...) 
5.2 as rotinas de procedimentos anexadas ao presente Acordo poderão ser atualizadas em decorrência de decisão conjunta dos partícipes, com registro em ata, ou por simples troca de correspondências formais, tendo em vista a constante necessidade de otimização dos procedimentos acordados.' (grifos acrescidos, peça 72, p. 9) 
70.	 Observa-se, portanto, que os procedimentos estabelecidos no ACT não possuem a solidez/estabilidade necessária para um processo de trabalho que envolve a retirada de oferta de um serviço público prestado por meio de concessionária, o qual deve ser conhecido, compreendido e observado por todos os atores envolvidos e pela sociedade. Note-se que eventuais alterações por meio de "simples troca de correspondências" não ensejam a segurança jurídica necessária ao processo, tampouco permitem a transparência desejada.
71.	 Ao apresentar considerações ao relatório preliminar desta auditoria encaminhado aos gestores, a ANTT, sem se opor à análise empreendida nos parágrafos acima, buscou destacar que o ACT é entendido por aquela Agência como um instrumento subsidiário e acessório da matéria que é tratada no âmbito da Resolução-ANTT 5.945/2021 e é consequência de uma imposição legal, contida no art. 82, §4º da Lei 10.233/2001, que assim estabelece:
'Art. 82. São atribuições do DNIT, em sua esfera de atuação: 
 (...) 
XVII - exercer o controle patrimonial e contábil dos bens operacionais na atividade ferroviária, sobre os quais será exercida a fiscalização pela Agência Nacional de Transportes Terrestres - ANTT, conforme disposto no inciso IV do art. 25 desta Lei, bem como dos bens não-operacionais que lhe forem transferidos;   
 (...) 
§ 4º  O DNIT e a ANTT celebrarão, obrigatoriamente, instrumento para execução das atribuições de que trata o inciso XVII do caput deste artigo, cabendo à ANTT a responsabilidade concorrente pela execução do controle patrimonial e contábil dos bens operacionais recebidos pelo DNIT vinculados aos contratos de arrendamento referidos nos incisos II e IV do caput do art. 25 desta Lei.'
72. A equipe de auditoria concorda com a Agência reguladora no sentido de que o ACT-DNIT/ANTT é um instrumento acessório para o processo de devolução de trechos ferroviários, haja vista sua natureza jurídica e tendo em conta que o texto do documento deixa claro que ele deve ser aplicado no que couber aos casos de devolução de trechos. Contudo, apesar de a Agência indicar a Resolução-ANTT 5.945/2021 como principal normativo sobre a matéria, não se pode perder de vista que, conforme já apontado, esta Resolução não aborda todas as etapas do processo, atendo-se, primordialmente, à sua fase inicial, relacionada ao pedido de devolução a ser apresentado pela concessionária, e às fases decisórias no âmbito da ANTT.
73.	 Além das fragilidades constantes dos procedimentos estabelecidos no ACT apontadas acima e nada obstante quatro documentos tratarem do tema, há etapas do processo de devolução de trechos ferroviários que não foram definidas ou não estão devidamente esclarecidas. Como será visto com maior detalhe mais à frente neste relatório, não há previsão de atuação do Ministério da Infraestrutura no processo.
74.	 A Política Nacional de Transporte também apresenta como um de seus objetivos "disciplinar os papéis dos atores do Setor de Transportes do Governo Federal" (peça 81, p. 46) . No caso específico do processo de devolução de trechos ferroviários, eles não estão completamente definidos nas normas que regram o processo. 
75.	 Importa destacar, todavia, que a Política Nacional de Transportes apresenta dezenove estratégias governamentais para o setor ferroviário. Dentre elas, três se destacam como de interesse do tema objeto desta auditoria: "identificar, avaliar e dar uso a trechos ferroviários subutilizados/abandonados para o transporte de passageiros e ou cargas"; "definir políticas para os desinvestimentos dos trechos ferroviários inservíveis/inviáveis"; e "definir políticas para a viabilização de operações em trechos não utilizados/subutilizados pelas concessionárias e/ou devolvidos à União" (peça 81, p. 132) . Ao incluir estratégias governamentais tratando da questão dos trechos abandonados, não utilizados e subutilizados, o Ministério sinaliza que considera o problema relevante e prioritária a sua solução. 
76.	 Assim como as atribuições do Ministério da Infraestrutura não estão estabelecidas no processo de devolução de trechos ferroviários desenhado a partir dos normativos citados, a etapa de avaliação técnica da agência reguladora acerca do pedido de devolução apresentado pela concessionária também não está claramente definida. Não há previsibilidade sobre quais análises a ANTT realizará, tampouco os parâmetros e diretrizes que adotará, especialmente no que diz respeito à análise da antieconomicidade do trecho. 
77.	 A falta de clareza e transparência sobre a análise da Agência pode trazer insegurança e fragiliza a expectativa de imparcialidade que deve nortear todas as decisões dos órgãos e entidades públicas. Sobre o assunto, importa destacar que um dos temas considerados fundamentais para construção do Caderno das Estratégias Governamentais, instrumento integrante da Política Nacional de Transportes, foi a instituição de "marcos regulatórios claros e perenes para o setor ferroviário, a fim de diminuir as incertezas e desconfianças do Mercado e da Sociedade quanto aos modelos de concessão e regulação postos" (peça 81, p. 182) .
78.	 Além dos pontos já apresentados, é importante destacar que o processo como estabelecido nos normativos vigentes representa casos em que o pedido de devolução é feito de forma isolada, no decorrer do contrato de concessão. Ocorre que o caso da Malha Paulista, que será mencionado com mais detalhes em capítulo específico deste relatório, em que a indenização de trechos a serem devolvidos foi computada na modelagem econômico-financeira da renovação antecipada da concessão, não seguiu as etapas previstas no processo de devolução de trechos como atualmente estruturado. Esse fato toma maior relevância ao se considerar que há perspectiva de que quantidade significativa de trechos a serem devolvidos sejam considerados em futuras renovações antecipadas.
79.	 Isso porque, conforme já mencionado na visão geral deste relatório, há algumas ferrovias que possuem expectativa de prorrogação antecipada e que apresentam parte significativa de suas malhas subutilizadas ou inoperantes, como a Ferrovia Centro-Atlântica (FCA) e a Malha Sul. Note-se que, no caso da FCA, o pedido de prorrogação antecipada já está sendo analisado pela Agência e a concessionária tem interesse em devolver 1.751 km de ferrovia de um total de 7.215 km, conforme Caderno de Passivos integrante da proposta apresentada pela concessionária à ANTT (https://participantt.antt.gov.br/Site/AudienciaPublica/VisualizarAvisoAudienciaPublica.aspx?CodigoAudiencia=441, acesso em 28/10/2021) .
80.	 Ainda deve ser ponderado que a edição de vários normativos esparsos tratando, cada um, de etapas específicas do processo, dificulta a sua visão sistêmica e a adequada definição dos procedimentos e atribuições de cada ator participante do processo de devolução de trechos ferroviários.
81. Conclui-se, assim, que além de o processo definido atualmente apresentar vulnerabilidades, seja pela falta de definição de atribuição ao MInfra, pela falta de detalhamento de etapa importante do processo ou pela edição de diversos normativos tratando de etapas específicas sem considerá-lo como um todo, ele não foi seguido no caso da prorrogação antecipada da Malha Paulista, com risco de replicação nas próximas renovações antecipadas. 
82.	 Em manifestação à equipe de auditoria, o DNIT apontou, como uma das principais fragilidades do processo, a inexistência de procedimentos específicos para devolução de trechos, determinando as etapas e seus respectivos responsáveis (peça 22, p. 5) . 
83.	 As deficiências aqui apontadas implicam falta de clareza e transparência, indefinição quanto ao momento e aos procedimentos a serem adotados por cada um dos atores, o que causa insegurança jurídica ao processo de devolução de trechos ferroviários, assim como risco de decisão desconectada da política pública e das diretrizes definidas pelo Poder Concedente para o setor.
84.	 Verifica-se, então, a necessidade de definição adequada de procedimentos e atribuições para todas as etapas e todos os atores atuantes no processo. Cumpre destacar que a ANTT é ciente dessa necessidade, tendo em vista ter incluído na Agenda Regulatória do biênio 2011-2012 e, especialmente, do biênio 2013-2014, projeto para elaboração de norma regulatória sobre a devolução de trechos ferroviários (peça 74) . 
85.	 Entretanto, o projeto foi retirado de pauta nos anos posteriores, mesmo sem sua execução. Ao ser questionada, a ANTT informou que, em razão da quantidade de projetos sob responsabilidade da Superintendência de Transportes Ferroviários (Sufer) , o tema foi incluído no Banco de Temas da Agenda Regulatória. Como não consta projeto sobre o assunto na atual Agenda, não há previsão de que o tema seja tratado neste biênio 2021-2022 (peça 69, p. 12-13) .
86.	 A recém editada Medida Provisória 1.065/2021, além de instituir o regime de autorização ferroviária e introduzir outras inovações, provoca alterações significativas no processo de devolução de trechos ferroviários. Entre as mudanças, a MP atribui à ANTT, com o apoio do DNIT, a apuração do valor da indenização devida pela concessionária (art. 20, §2º, inciso I) e estabelece a necessidade de o pedido de devolução vir acompanhado de estudo técnico com indicação de alternativas de destinação dos bens móveis e imóveis vinculados ao trecho a ser devolvido ou desativado (§3°) , cabendo à União a definição da destinação final dos bens (§4°) .
87.	 Ainda, a MP prevê a possibilidade de o Ministério da Infraestrutura realizar chamamento público para selecionar interessados em obter autorização para a exploração indireta de serviços de transporte ferroviário federal em ferrovias não implantadas, sem operação, em processo de devolução ou desativação, outorgadas a empresas estatais e ociosas. Ocorrendo interessados e na hipótese de o segmento ocioso ou inoperante integrar malha que seja objeto de algum contrato de concessão ou permissão, poderá ser realizada a cisão do trecho desse contrato para que ele seja autorizado ao interessado selecionado.
88.	 Em que pese o caráter precário das medidas provisórias, que perdem a eficácia quando não convertidas em Lei no prazo previsto na Constituição Federal, o assunto foi aqui apresentado, ainda que de forma breve, a fim de evidenciar a necessidade de revisitar, corrigir e atualizar o processo de devolução de trechos ferroviários.
89.	 Outrossim, importante lembrar que, além da MP 1.065/2021, o PL 3.754/2021 (antigo PLS 261/2018) , recém aprovado no Congresso Nacional e que aguarda sanção presidencial, aborda assunto semelhante e, igualmente impacta o processo de devolução de trechos ferroviários atualmente estabelecido.
90.	 Assim, resta comprovada a necessidade de revisão e definição do processo de devolução de trechos ferroviários. Desta forma, propõe-se recomendar ao MInfra, que, juntamente com a ANTT e o DNIT, estabeleçam, em normativo apropriado, as etapas do processo de devolução de trechos ferroviários, definindo os procedimentos e as atribuições de cada ator envolvido, haja vista as deficiências do processo atualmente existente e as fragilidades que serão apresentadas no próximo capítulo deste relatório.
91. Essa recomendação, caso adotada, poderá contribuir para a tomada de decisão em linha com a política pública e as diretrizes definidas para o setor ferroviário, assim como trará transparência e segurança jurídica ao processo. Além disso, com o processo adequadamente definido, haverá menos espaço para eventuais decisões imparciais e casuísticas. 
92.	 Ao apresentarem suas considerações ao relatório preliminar desta auditoria, o MInfra e a ANTT, após tomarem ciência desta proposta de recomendação, sugeriram alteração na redação para que fosse recomendada a definição de normativo com as etapas do processo de devolução de trechos ferroviários e as atribuições dos atores envolvidos somente após a aprovação do marco legal de ferrovias. Justificaram a alteração em razão das incertezas quanto à redação final da lei que pode impactar no processo (peças 94, p. 9, e peça 95, p. 10) .
93.	 Ocorre que no dia 13/12/2021, o PL 3.754/2021 (antigo PLS 261/2018) foi aprovado na Câmara dos Deputados e os destaques do projeto de lei foram apreciados em 14/12/2021. O próximo passo da tramitação legislativa é o encaminhamento para sanção presidencial. Dessa forma, o texto final da lei está praticamente definido, podendo apenas sofrer supressões em caso de veto de algum dispositivo pelo Presidente da República. 
94.	 Assim, a sugestão apresentada pela ANTT e MInfra não se mostra necessária, uma vez que até a apreciação deste processo pelo Tribunal, o marco legal já deverá estar sancionado e publicado. Ademais, importante ressaltar que se trata de proposta de recomendação, que não possui caráter coercitivo e para qual não foi definido prazo para sua implementação.
IV - FRAGILIDADES DO PROCESSO DE DEVOLUÇÃO DE TRECHOS QUE PODEM COMPROMETER SEU ANDAMENTO E RESULTADO
95.	 O presente capítulo se propõe a apresentar fragilidades identificadas pela equipe de auditoria no processo de devolução de trechos ferroviários estabelecido a partir do Decreto 1.832/1996, da Resolução-ANTT 5.945/2021, do ACT-ANTT/DNIT e da IN-DNIT 31/2020. Como se verá a seguir, parte significativa dos problemas são decorrentes justamente da falta de um processo estruturado que contemple todas as etapas e defina as atribuições de cada ator envolvido.
96.	 Dessa forma, torna-se essencial a implementação da recomendação feita no capítulo anterior. Para as ocorrências tratadas neste capítulo, são encaminhadas recomendações acerca de pontos específicos que devem ser considerados quando da definição do processo de devolução de trechos ferroviários recomendada no tópico anterior. 
Previsão do início do processo de devolução de trechos somente a partir do pedido da concessionária
97.	 A Resolução-ANTT 5.945/2021 prevê o início do processo de devolução de trechos ferroviários por meio de uma solicitação da concessionária, acompanhada de um amplo diagnóstico das condições atuais e futuras do trecho ferroviário (art. 3º e 4, inciso II, e anexo à Resolução-ANTT 5.945/2021) . Assim, pode-se considerar que o pedido de devolução de trechos é uma faculdade da concessionária. 
98.	 Sendo assim, a empresa vale-se dessa faculdade para sopesar os prós e contras sobre o pedido de devolução do trecho durante a concessão e, caso entenda mais conveniente para seus negócios, deixa para entregá-lo no final do contrato de concessão. Essa análise envolve, sem nenhuma dúvida, a consideração do comprometimento de montante a ser pago como indenização pela falta de manutenção dos trechos a serem devolvidos. 
99. Parte-se, aqui, da premissa que o trecho a ser devolvido não apresenta interesse para a concessionária, que opta por investir seus recursos em trechos mais rentáveis ao seu negócio, o que implica degradação e falta de manutenção do trecho não utilizado ou subutilizado, que, ao final, demandará o pagamento de indenização para recuperação do trecho às condições operacionais.
100. É cediço que os contratos de concessão firmados na segunda metade da década de 90 estabelecem como obrigação da concessionária manter em perfeitas condições de funcionamento e conservação os bens vinculados à concessão, aí incluídos a ferrovia em si, assim como manter a continuidade do serviço concedido. Por outro lado, os mesmos contratos estabelecem como obrigação do Poder Concedente a regulamentação e fiscalização dos serviços, a intervenção para garantir a prestação de serviço adequado, a aplicação de penalidades e até a extinção da concessão.
101. Não é demais lembrar que a ANTT foi criada em 2001, após a celebração desses contratos, por meio da Lei 10.233/2001, tornando-se a entidade responsável pela regulação das rodovias e ferrovias no Brasil, conforme art. 20, incisos I e II, da citada Lei.
102. Ocorre que os instrumentos de que dispõe a agência reguladora não são suficientemente efetivos para garantir a prestação de serviço adequado e a manutenção das condições operacionais das vias. Esse tema já foi objeto de fiscalização por parte deste Tribunal em sede de auditoria operacional (TC Processo 026.116/2020-0, Acórdão 1422/2021-TCU-Plenário, Min. Rel. Raimundo Carreiro - ainda não transitado em julgado, com efeito suspensivo em alguns de seus dispositivos em razão de recursos impetrados aguardando apreciação desta Corte) .
103. Nos casos de falta de manutenção e deterioração das condições operacionais da via, cabe à ANTT aplicar sanções à concessionária e, se for o caso, abrir processo administrativo para verificação da inadimplência contratual, podendo, inclusive, levar à declaração de caducidade da concessão. Porém, não há previsão de que apenas um ou alguns trechos sejam devolvidos mediante a requisição da agência reguladora ou do Poder Concedente.
104. No caso de devolução de trechos, há grande possibilidade de ser necessário que a concessionária indenize o Poder Concedente pelos danos causados ao patrimônio público durante os anos em que o trecho ficou sob concessão sem adequada manutenção. Assim, nem sempre é vantajoso para a concessionária devolver o trecho no decorrer da vigência contratual, ainda que não esteja utilizando-o ou mantendo-o nas condições previstas em contrato. 
105.	As multas podem ser significativamente menores do que o valor da indenização e o processo administrativo para verificação da inadimplência é utilizado apenas em situações extremas pela ANTT, como no caso da Malha Oeste, que se encontrava praticamente abandonada, quando o processo administrativo foi iniciado, com apenas três usuários que só permaneciam utilizando a malha por serem usuários dependentes (TC Processo 026.116/2020-0) . 
106.	Como o pedido de devolução, no atual regramento, é uma faculdade da concessionária, ela pode optar por não submeter o pleito, permanecendo com o trecho subutilizado e/ou sendo deteriorado até o fim da concessão. A sociedade permanece sem a prestação do serviço de transporte ferroviário de carga naquele trecho, nos casos de trecho inoperante, ou com serviço sendo prestado de forma inadequada ou deficiente de acordo com os parâmetros definidores da qualidade do serviço, no caso de trechos ociosos. Em ambos os casos, o patrimônio público arrendado permanece sendo deteriorado e sem aproveitamento. 
107.	Se um trecho concedido não está sendo adequadamente explorado pela concessionária, seja pelo dinamismo da economia que pode ter deslocado a demanda por transporte ferroviário de cargas para outra região fora da área de abrangência daquele trecho, seja por não ter viabilidade econômica dentro do negócio da concessionária, é interesse público que seja dada nova utilização ao trecho o mais breve possível. 
108.	Essa nova utilização pode ser a exploração indireta da atividade de transporte ferroviário por outra empresa, como no caso das shortlines, por exemplo, que podem ser adotadas para trechos que apresentam alguma demanda, mas com pouco interesse comercial para as atuais concessionárias, ou mesmo uma destinação não ferroviária, como exploração comercial de imóveis, utilização da faixa de domínio para construção de ciclovias ou outras soluções para melhorar a mobilidade urbana, criação de faixas de áreas verdes etc.
109.	Vale relembrar que, à época da desestatização, a Rede Ferroviária Federal foi dividida em seis lotes, de acordo com critérios geográficos, originando as malhas Oeste, Centro-Leste, Sudeste, Tereza Cristina, Sul e Nordeste. Assim, as licitantes não puderam escolher de forma individualizada os trechos e ramais que lhe interessavam, mas optaram pelos grupos já formados de trechos e ramais que compunham cada lote.
110.	Por outro lado, ao celebrar os contratos de concessão, as empresas assumiram o compromisso de prestar serviço adequado e manter toda a malha em condições operacionais. Os projetos concessórios são licitados em caráter uno, logo os trechos mais rentáveis deveriam subsidiar aqueles com menor rentabilidade. Não há dúvidas que os custos envolvidos para cumprir com essas obrigações, inclusive quanto à operação de trechos menos rentáveis do que os ramais principais de cada malha e quanto à recuperação de trechos que já estavam degradados à época da celebração do contrato de concessão, foram considerados pelas empresas licitantes ao calcular o valor de outorga ofertado. 
111.	Nada obstante, passados mais de metade do período de concessão sem a exploração adequada de muitos trechos e sem que a agência reguladora alcançasse induzir as concessionárias a manter os trechos menos atrativos para seu negócio em condições operacionais e com movimentação de carga, torna-se imperioso que tais trechos recebam atenção do Poder Concedente com vistas a seu melhor aproveitamento. 
112.	Assim, o fato de o pedido de devolução de trecho ferroviário ser uma faculdade da concessionária apresenta-se como um obstáculo à agilidade que o processo de devolução necessita. Isso porque o Poder Concedente fica impossibilitado de agir no intuito de oportunizar uma adequada destinação a trecho ferroviário que está subutilizado ou inoperante e em degradação caso a concessionária opte em permanecer com ele até o final da concessão. Além disso, permanece a deterioração do trecho e depreciação do patrimônio público, assim como ocorre a diminuição da oferta de serviço de transporte ferroviário de carga. 
113.	Isso fere os princípios da razoabilidade e da eficiência, pois não é aceitável que o patrimônio público de considerável valor econômico permaneça nas mãos das concessionárias por tantos anos sem ser explorado adequadamente e perdendo seu valor financeiro.
114.	Da mesma forma, o princípio da continuidade dos serviços públicos também é desrespeitado, pois é direito de todo cidadão receber serviços públicos rápidos, de qualidade e que atendam às suas necessidades. No caso, deixa-se de ofertar a prestação de serviço de transporte ferroviário de cargas (conforme previsto em contrato) e ainda se deteriora o patrimônio público. Igualmente, ocorre a ofensa ao princípio da finalidade, uma vez que o contrato de concessão com trechos ociosos ou inoperantes não entrega os resultados pactuados.
115.	Vale ressaltar que a faculdade da concessionária em solicitar a devolução de trecho ferroviário foi apontada como importante fragilidade do processo pela ANTT, DNIT e especialistas em entrevistas realizadas durante a execução da fiscalização.
116.	Conforme já mencionado, a MP 1.065/2021, em sua redação atual, prevê a possibilidade de o MInfra fazer chamamento público para selecionar interessados em explorar de forma indireta, mediante autorização, o transporte federal inclusive em ferrovias ociosas, sem operação e em processo de devolução, dentre outras situações. Nesses casos, os trechos são cindidos do contrato de concessão original para serem transferidos e operados pela autorizatária.
117.	Essa medida mitiga a fragilidade acima apontada. Nesse contexto, o MInfra manifestou-se, após tomar conhecimento do relatório preliminar desta auditoria, no sentido de ser dispensável a indicação desta fragilidade na proposta de encaminhamento.
118.	No relatório preliminar, a equipe de auditoria havia mantido o destaque da fragilidade nos encaminhamentos propostos, considerando que a medida provisória, em que pese ter força de lei, tem caráter precário, pois pode perder sua eficácia caso não seja aprovada no prazo estabelecido na Constituição Federal, bem como sua redação pode sofrer alterações durante a sua apreciação pelo Poder Legislativo.
119.	Entretanto, tendo em vista que o PL 3.754/2021 (antigo PLS 261/2018) foi recentemente aprovado no Congresso Nacional e aguarda sanção presidencial nos próximos dias e que esse projeto de lei também prevê a possibilidade de autorização da exploração de trechos ferroviários que estejam em regime de concessão, com a consequente cisão do trecho do contrato original em favor da nova autorização, a partir de ações do Poder Concedente, não se mostra necessário apontar essa fragilidade nos encaminhamentos propostos, conforme sugerido pelo MInfra. 
Processo de devolução de trechos ferroviários não garante sua razoável duração
120.	Como exposto anteriormente neste relatório, o processo de devolução de trechos não está adequadamente estruturado, sem a definição de todas as etapas e das atribuições dos atores envolvidos, o que gera diversas fragilidades ao processo. Uma delas diz respeito à duração do processo em si.
121.	Uma vez iniciado o processo, não há expectativa de que todas as suas etapas sejam realizadas de forma célere e tempestiva. As já citadas normas que tratam do tema, Resolução-ANTT 5.945/2021, ACT-DNIT/ANTT e IN-DNIT 31/2021 não definem prazos máximos para conclusão das etapas críticas do processo. 
122.	O ACT-DNIT/ANTT prevê o prazo de 60 dias para a ANTT proceder à avaliação da viabilidade técnica do pedido de desincorporação de bem imóvel arrendado, porém esse prazo não é aplicável aos casos de devolução de trechos ferroviários. Conforme já mencionado, o procedimento não é específico para devolução de trechos, que engloba um conjunto de bens imóveis, sendo aplicável apenas no que couber a esse tipo de processo.
123.	Em resposta ao Ofício de Requisição 7-85/2021-TCU/SeinfraPortoFerrovia, a ANTT esclareceu que o referido prazo não é razoável para os pedidos de devolução e desativação de trechos ferroviários. Acrescentou, ainda, que a Resolução-ANTT 5.945/2021 não estabeleceu prazo para a Agência manifestar-se tecnicamente sobre o pedido de devolução em razão de o assunto ser complexo e com impactos relevantes aos usuários de transporte (peça 79, p. 5) .
124.	Da mesma forma, o ACT-DNIT/ANTT estabelece o prazo de 90 dias para o DNIT adotar os procedimentos necessários à correta avaliação dos danos, incluindo possível realização de inspeção ou vistoria no objeto do pleito, nos casos de desincorporação de bem imóvel arrendado. Em entrevista realizada com o DNIT, os gestores daquela autarquia também confirmaram que o prazo não é aplicável para os casos de pedidos de devolução de trechos por ser insuficiente para realizar as análises demandadas nesse procedimento, manifestação ratificada por meio de resposta ao Ofício de Requisição 8-85/2021-TCU/SeinfraPortoFerrovia (peça 80, p. 6) .
125.	Vale destacar que os pedidos de devolução podem tratar de trechos de tamanhos variados. Ao ser questionada acerca dos trechos devolvidos nos últimos dez anos, a ANTT apresentou planilha com trechos que variavam de 2 a 160 km (peça 69, p. 15-18) . Já no pedido de renovação antecipada da FCA, a concessionária manifestou interesse em devolver 1.751 km em nove trechos que variam de 16 a 565 km, conforme Caderno de Passivos disponibilizado no Portal da ANTT.
126.	Não há dúvidas de que a análise acerca da devolução de um trecho com mais 500 km demandará tempo maior do que um trecho de 10 km, por exemplo, o que dificulta a definição de um prazo fixo para essas etapas a cargo do DNIT e da ANTT. Todavia, é fundamental que o processo tenha uma duração adequada, em respeito ao princípio da razoável duração do processo e da celeridade processual, conforme previsto no art. 5º, inciso LXXVIII, da Constituição Federal. 
127.	Durante a execução da auditoria, a despeito da inexistência de critérios normativos que estabeleçam a razoabilidade, foram identificados dois pedidos de devolução cujos processos não tiveram uma duração razoável: os pedidos de devolução do ramal de Piracicaba da Malha Paulista e do trecho Jorge Lins - Salgueiro, da Transnordestina Logística S.A. (TLSA) .
128.	No primeiro caso, a antiga América Latina Logística Malha Paulista S.A. solicitou, em 30 de agosto de 2010, a "desvinculação do trecho ferroviário entre Rodovia do Açúcar e Pátio Piracicaba", de 9,5 km de extensão (Processo-ANTT/SEI Processo 066869/2010-34, p. 2-3) . Na sequência, a Gerência de Transporte Ferroviário de Cargas (Gefer) emitiu a Nota Técnica 21, de 14/9/2010, com parecer favorável à desativação do trecho, ressaltando a necessidade de pagamento de indenização aos danos causados à via antes da desvinculação dos bens (Processo-ANTT/SEI Processo 066869/2010-34, p. 17-21) .
129.	Após ouvir a Procuradoria Federal especializada, em 18/11/2010, a ANTT editou a Resolução-ANTT 3.062/2010 autorizando a devolução do trecho e estabelecendo que sua desvinculação ficaria condicionada ao pagamento pela concessionária de indenização pelos danos causados ao trecho ferroviário no período em que esteve sob sua guarda (Processo-ANTT/SEI Processo 066869/2010-34, p. 52-53) .
130.	Em 22/3/2011, o processo foi encaminhado ao DNIT e, em 31/5/2013, esse Departamento comunicou à ANTT o valor da indenização a ser paga pela concessionária: R$ 9.374.926,06 (Processo-ANTT/SEI Processo 066869/2010-34, p. 57 e 64) . Note-se que o DNIT levou cerca de dois anos para calcular o valor da indenização de um trecho de 9,5 km.
131.	Pouco antes de o valor da indenização ser informado à ANTT, em 16/5/2013, a ALL Malha Paulista protocolou novo pedido, de devolução de todo o ramal de Piracicaba, com 45 km de extensão (Processo-ANTT/SEI Processo 066869/2010-34, p. 81-82) . Assim, em 23/8/2013, nova comunicação da ANTT dirigida ao DNIT solicitou o cálculo do valor da indenização para todo o ramal de Piracicaba (Processo-ANTT/SEI Processo 066869/2010-34, p. 91-92) . 
132.	O DNIT apresentou o valor da indenização para todo o ramal de Piracicaba em 19/12/2014, quinze meses após a solicitação da ANTT. O cálculo elaborado pelo DNIT foi contestado pela ANTT, que entendeu que alguns danos relevantes não haviam sido considerados no valor indenizatório. Por fim, a ANTT pôde dar seguimento ao processo com o cálculo final apresentado pelo DNIT em 24/8/2017, ou seja, quatro anos após o pedido de cálculo da indenização (Processo-ANTT/SEI Processo 066869/2010-34, p. 113-114, 265 e 332) .
133.	Curiosamente, após quase sete anos desde o pedido, o valor final da indenização não foi pago pela concessionária e a devolução do trecho passou a ser tratada no âmbito da renovação antecipada da Malha Paulista (Processo-ANTT/SEI Processo 066869/2010-34, p. 388-389) . 
134.	No segundo caso, a concessionaria Transnordestina Logística S.A. solicitou, em 8/9/2009, a desativação definitiva e devolução do trecho compreendido entre Jorge Lins e Salgueiro, assim como solicitou a utilização do material de superestrutura da via permanente remanescente entre Salgueiro e Suape. 
135.	 De acordo com informações apresentadas pela ANTT, a Gefer manifestou-se favoravelmente à desincorporação do trecho em 9/10/2009 e a Deliberação-ANTT 226, de 14/12/2011, ratificou o entendimento de acatar a solicitação da TLSA para devolução do trecho, condicionado à aprovação do DNIT. Ainda de acordo com a agência reguladora, o DNIT autorizou, em março de 2014, a concessionária a efetivar a retirada do material de superestrutura reaproveitável, mas não há informações sobre cálculo de indenização, pagamento e efetiva devolução com assinatura de termo de recebimento (peça 78, p. 10-11) .
136.	O DNIT, por sua vez, informou que, após solicitação da DIF/DNIT realizada em 15/2/2013, a concessionária apresentou, tempestivamente, a documentação solicitada em 9/4/2013. A próxima ação do DNIT ocorreu mais de cinco anos após o recebimento da documentação, em 3/10/2018, com um pedido interno entre unidades daquele Departamento para levantamento aerofotogramétrico da ferrovia, que foi finalizado em dezembro de 2020, dois anos após o pleito interno (peça 80, p. 5-6) . 
137.	De acordo com o próprio DNIT, ainda se encontra pendente a finalização da análise do levantamento aerofotogramétrico para o estabelecimento dos próximos passos para avaliação do trecho e cálculo indenizatório (peça 80, p. 6) .
138.	Neste caso, observa-se que, muito embora se reconheça a tempestividade das instâncias inferiores da ANTT, entre o pedido da concessionária e a deliberação da Agência acatando a manifestação técnica se passaram mais de dois anos. No âmbito do DNIT, verificou-se inação daquele Departamento por mais de cinco anos e, posteriormente, morosidade relevante no seu andamento, de forma que o processo, após mais de doze anos da solicitação da concessionária, ainda não está concluído. 
139.	Não há dúvidas que esses dois exemplos não observaram os princípios da celeridade processual e da razoável duração do processo. Vale ressaltar que não foram identificados pedidos de devolução cujos processos tiveram atuação tempestiva de todos os atores envolvidos, o que torna ainda mais relevante as ocorrências aqui apontadas. Isso porque os demais casos apresentados pela ANTT dizem respeito a devoluções feitas em 2013 pela FCA e que não seguiram as etapas lógicas do processo de devolução de trechos ferroviários, como será visto mais adiante.
140.	Note-se que, além da falta de um processo estruturado contendo as etapas e atribuições dos atores envolvidos e estabelecendo prazos limites para as etapas críticas, observa-se, nos casos citados, falta de priorização na condução das ações necessárias para finalização do processo.
141.	A demora na conclusão de um pedido de devolução de trechos ferroviários vai de encontro ao princípio da eficiência e não atende ao interesse público de melhor aproveitamento da malha ferroviária federal. Além disso, posterga solução para os trechos abandonados ou subutilizados, tema de interesse da Política Nacional de Transporte, tratado, inclusive nas estratégias governamentais para o setor ferroviário, conforme já mencionado, causando prejuízo às concessionárias, aos usuários e ao sistema de transporte ferroviário como um todo.
142.	Igualmente, o alongamento do processo de devolução de trechos ferroviários acarreta insegurança jurídica e pode, inclusive, provocar desincentivo a novos pleitos de devolução de trechos.  
143.	Observa-se, ainda, que a MP 1.065/2021 e o PL 3.754/2021 (antigo PLS 261/2018) não aplacam essa fragilidade. Tal fato é razoável, considerando que o regramento e o detalhamento do processo devem ser adequadamente estabelecidos em normas infralegais, porém devem estar conformados aos princípios constitucionais já mencionados.
144.	Desse modo, convém recomendar que o normativo proposto no capítulo anterior, definindo as etapas e atribuições de cada ator envolvido no processo de devolução de trechos ferroviários, estabeleça prazos adequados para as etapas críticas do processo, de forma a conferir previsibilidade quanto à sua conclusão. Com essa medida, espera-se atuação tempestiva da ANTT e do DNIT em relação aos processos de devolução de trechos ferroviários.
145.	Especificamente quanto aos casos narrados nesta seção, necessário dar ciência ao DNIT em relação ao primeiro e àquele Departamento e à ANTT quanto ao segundo caso, de que os processos não observaram os princípios da celeridade processual e de sua razoável duração.
146.	 Ao apresentar os comentários sobre o relatório preliminar de auditoria, o DNIT reconhece que os casos tratados levaram tempo demasiado para sua conclusão e procura justificar parte da morosidade nas tratativas de conciliação e entendimento sobre a metodologia de cálculo a ser utilizada, a qual ainda estava em construção. Adicionalmente, apresenta como justificativa complementar o elevado volume de demandas e processos administrativos a cargo da Diretoria de Infraestrutura do DNIT associada ao quadro reduzido de servidores daquela unidade (peça 96, p. 7) .
147.	Em que pese as justificativas apresentadas pelo DNIT, a morosidade na realização de inspeção técnica e do cálculo indenizatório nos dois casos citados ultrapassaram a razoabilidade. Ademais, conforme já observado, o atraso na definição do valor indenizatório acarreta atraso de todo o processo de devolução de trecho ferroviário impactando o aproveitamento da malha ferroviária.
Não há previsão da participação do Ministério da Infraestrutura no processo de devolução de trechos ferroviários
148.	O processo de devolução de trechos ferroviários, como estabelecido pela Resolução-ANTT 5945/2021, pela IN-DNIT 31/2020 e pelo ACT-DNIT/ANTT, não apresenta previsão de participação do Ministério da Infraestrutura. Em resposta aos ofícios de requisição, a Agência respondeu entender que até a formalização da devolução do trecho não há necessidade de participação do MInfra, que poderia participar após o recebimento dos bens pelo DNIT, apresentando diretrizes para a destinação do bem já devolvido (peça 69, p. 7) .
149.	Igualmente, o próprio Ministério da Infraestrutura afirmou que não se manifesta acerca das alternativas de destinação dos trechos antes do recebimento dos bens pelo DNIT (peça 61, p. 2) . Já o DNIT informou que, considerando os valores significativos das indenizações, o MInfra deve participar da decisão relativa às condições de pagamento a ser realizado pela concessionária (peça 76, p. 7) . 
150.	O mapa de processo elaborado pela equipe de auditoria e validado pela ANTT e DNIT (peça 84) demonstra a ausência de participação do MInfra no processo de devolução de trechos ferroviários.
151.	Entretanto, de acordo com o parágrafo único do art. 1º do Anexo ao Decreto 10.788/2021, estão inseridas nas competências do Ministério da Infraestrutura a formulação, a coordenação e a supervisão das políticas nacionais, dentre elas, a política nacional de transportes (ferroviário, rodoviário, aquaviário, aeroportuário e aeroviário - art. 1º, inciso I) .
152.	Nesse sentido, cabe ao MInfra sopesar todas as variáveis relacionadas à infraestrutura, considerando os diversos modais, nas análises de supressão de trechos do subsistema ferroviário e de suas destinações, seja para utilização ferroviária ou não. Dessa forma, torna-se fundamental a participação do Ministério no processo, especialmente para avaliar as possibilidades de destinação dos trechos devolvidos.
153.	A Lei 10.233/2001 estabelece algumas competências para a ANTT que refletem na sua atuação no processo de devolução de trechos ferroviários, conforme arts. 24 e 25 já transcritos no item 41 deste Relatório.
154.	A partir das competências estabelecidas para a ANTT, juntamente com o art. 4º, inciso IX, do Decreto 4.130/2002, é possível observar que a agência reguladora tem atribuição para analisar e decidir sobre a desvinculação do trecho do contrato de concessão e a desincorporação dos bens do contrato de arrendamento. 
155.	Com base no pedido da concessionária, demonstrando a antieconomicidade do trecho e solução alternativa de transporte de eventuais cargas existentes por outra modalidade de transporte, não há óbice que a ANTT analise e aprove, mesmo sem ouvir o MInfra, a desvinculação do trecho do contrato de concessão específico. Já a desincorporação dos bens do contrato de arrendamento, etapa posterior, precisa de atuação não só da ANTT, mas do DNIT também, o qual é o proprietário dos bens.
156.	Contudo, a decisão sobre a destinação do trecho ferroviário deveria ser previamente analisada pelo Ministério da Infraestrutura como formulador e coordenador das políticas públicas de transporte. É o MInfra que tem a visão sistêmica de integração dos diversos modais, que conhece com profundidade o planejamento de médio e longo prazos para a matriz de transporte brasileira.
157.	Assim, o MInfra poderia avaliar se aquele trecho ferroviário, ainda que não tenha transporte no momento atual, é necessário para a matriz de transportes do país no curto, médio e longo prazos. O Ministério é o detentor dos planos de transporte do país nos diversos modais. Assim, ele tem o conhecimento, por exemplo, se há previsão de implantação de uma hidrovia, de construção de uma rodovia ou porto seco próximo ao segmento ferroviário que a concessionária deseja devolver, assim como precisa atentar para os planejamentos estaduais para o setor de transporte.  
158.	Portanto, o MInfra não pode ser substituído pela ANTT ou pelo DNIT no processo de devolução de trechos por ter papel crucial que impactará, sobretudo, na destinação a ser dada ao trecho, como será visto mais à frente neste relatório.
159.	Note-se, igualmente, que o MInfra também tem como competência a participação no planejamento estratégico, no estabelecimento de diretrizes para sua implementação e na definição de prioridades dos programas de investimentos em transportes, assim como a elaboração ou aprovação de planos de outorgas (art. 1º, inciso VI e VII, do anexo I ao Decreto 10.788/2021) . Essas competências estão intimamente ligadas à análise que deve ser realizada pelo MInfra para decidir sobre a futura utilização de um trecho ferroviário com pedido de devolução.
160.	Nas entrevistas realizadas pela equipe de auditoria com especialistas, associação de usuários e concessionárias, ficou claro o entendimento unânime da importância de participação do MInfra nesse processo de devolução de trechos ferroviários. Vale destacar que foi ressaltada a necessidade de um conhecimento pleno por parte do MInfra sobre a malha ferroviária e um planejamento do que se deseja para o Subsistema Ferroviário Federal. Trata-se de um trabalho prévio e essencial a cargo do MInfra que subsidia a análise de caso específico de devolução de trecho ferroviário.
161.	Ao ser questionado pela equipe de auditoria sobre a realização de algum levantamento de trechos considerados antieconômicos, o MInfra confirmou que não desenvolve ações sistemáticas nesse sentido (peça 61, p. 2) .
162.	Em complemento ao levantamento de informações para subsidiar a auditoria, a ANTT foi questionada sobre os critérios para classificação de trechos como subutilizados ou inoperantes (em completo desuso) . A agência reguladora respondeu não ter critério definido para esse tipo de classificação (peça 78, p. 5) . 
163.	A partir das respostas do MInfra e da ANTT, verifica-se que não há um conhecimento detalhado, por parte do poder público, sobre a atual situação da malha ferroviária federal, requisito essencial para a elaboração de um planejamento adequado visando o melhor aproveitamento da rede ferroviária.
164.	Essa lacuna de conhecimento e planejamento sobre a malha existente no país, ainda que seja tarefa não incluída no processo de devolução de trechos ferroviários, pode impactar as decisões tomadas neste processo. Além disso, ainda que não exista um estudo formal, a participação do MInfra é essencial para abrandar o risco de decisões desassociadas do planejamento de infraestrutura nacional.
165.	Verifica-se, conforme já comentado anteriormente, que essa é mais uma fragilidade que decorre, em grande parte, da falta de um processo estruturado para a devolução de trechos ferroviários prevendo todas as etapas e atribuições dos atores envolvidos. Além disso, pode-se considerar como mais uma causa dessa fragilidade a própria omissão do MInfra como órgão responsável pela formulação, coordenação e supervisão da política pública de transporte, assim como pelo planejamento estratégico do setor de transportes.
166.	Ademais, além da participação do MInfra na análise sobre a destinação de um trecho ferroviário, aquele Ministério também deve participar da definição das condições de pagamento da indenização pelos danos causados ao trecho durante o período da concessão, assim como da aplicação da indenização, seja na malha remanescente da concessionária, seja em investimentos cruzados. Essas decisões dependerão do conhecimento do órgão que é responsável pela definição de prioridades dos programas de investimento em transportes e dos planos de outorga (art. 1º, inciso VI e VII, do anexo I ao Decreto 10.788/2021) .
167.	 Importa ainda destacar que as redações da MP 1.065/2021 e do PL 3.754/2021 (PLS 261/2018) , que preveem a possibilidade de o MInfra fazer chamamento público para selecionar interessados em explorar mediante autorização ferrovias ociosas, sem operação e em processo de devolução, reforçam a argumentação aqui apresentada da necessidade de participação do MInfra nos procedimentos relacionados à destinação dos trechos. 
168.	Ainda que essas redações não tratem diretamente da análise do MInfra sobre a desativação definitiva de um trecho ferroviário, a ação prevista para aquele Ministério, de realizar chamamento público para buscar interessados em operar o trecho, pressupõe análise prévia sobre a possibilidade de utilização daquele ramal ferroviário, análise esta necessária para decidir sobre a destinação do trecho quando a concessionária apresenta seu pleito.
169.	Vale ressaltar que o próprio MInfra, em sua resposta a ofício de requisição, reconheceu a necessidade de sua participação no processo:
'De maneira a robustecer a participação do MInfra no processo de devolução de trechos, está em desenvolvimento, em conjunto com o Banco Interamericano de Desenvolvimento - BID, um estudo para desenvolver metodologias para: verificação da antieconomicidade de um trecho ferroviário subutilizado, realizar cálculo para avaliar indenização necessária por sua não utilização, identificar novas possibilidades de reutilização desses trechos considerando o fomento institucional e financeiro necessário para tal e, por fim, estruturar uma planilha parametrizada que possibilite antever e testar o encaminhamento de todas estas questões para cada trechos com baixa ou nenhuma densidade de tráfego. 
O projeto prevê, ainda, a aplicação da metodologia desenvolvida em um trecho, na atualidade com baixa ou nenhuma densidade de tráfego, com a finalidade de demonstrar a aplicabilidade das propostas formuladas. 
O objetivo desse estudo, iniciado em junho desse ano com conclusão prevista para janeiro de 2022, é contribuir para a complementação, aprimoramento e consolidação da metodologia concernente à estruturação do processo devolutivo e do eventual reaproveitamento dos trechos e ramais ditos antieconômicos, privilegiando-se, sempre que possível, o modo ferroviário. 
Espera-se, com esse projeto, auxiliar as ações e políticas a cargo do MInfra e suas entidades vinculadas no tratamento da questão que envolve a devolução de trechos considerados antieconômicos, com foco no interesse público no uso das infraestruturas ferroviárias.' (peça 61, p. 2; grifos acrescidos) 
170.	Portanto, torna-se essencial recomendar que, no normativo proposto no capítulo anterior, definindo as etapas e atribuições de cada ator envolvido no processo de devolução de trechos ferroviários, sejam definidas as atribuições do MInfra, a fim de assegurar que as decisões tomadas estejam alinhadas com o planejamento de infraestrutura nacional, que ocorra melhor aproveitamento da malha ferroviária e, também, que haja melhor integração multimodal.
171.	Em seus comentários ao relatório preliminar de auditoria, o MInfra manifestou-se favorável à proposta acima apresentada por considerar fundamental sua participação nas próximas regulamentações relacionadas à matéria (peça 95, p. 11) .
Falta de definição de critérios para análise da viabilidade de devolução de um trecho ferroviário por parte do Poder Concedente
172.	De acordo com o Decreto 1.832/1996, há a possibilidade de desativação ou erradicação de trechos ferroviários quando atendidos alguns requisitos específicos:
'Art. 3° A desativação ou erradicação de trechos Ferroviários integrantes do Subsistema Ferroviário Federal, comprovadamente antieconômicos e verificado o atendimento da demanda por outra modalidade de transporte, dependerá de prévia e expressa autorização do Poder Executivo Federal.'
173.	As normas que tratam do processo de devolução de trechos ferroviários não definem o critério de antieconomicidade estabelecido no Decreto 1.832/1996. Note-se que o art. 24 da Lei 12.379/2011, transcrito no item 51 deste Relatório, ao tratar da erradicação e desativação de trechos ferroviários, faz menção a trechos "de tráfego inexpressivo, não passíveis de arrendamento ou concessão".
174.	Nesse contexto, a equipe de auditoria buscou identificar, junto ao MInfra, ANTT, DNIT, concessionárias, usuários e especialistas, o que pode ser considerado um trecho antieconômico. Verificou-se que o critério a ser usado para tal avaliação não está claramente definido e varia para cada ator, de acordo com o próprio interesse, muitas vezes, conflitante com os interesses dos demais atores e com o interesse público. 
175.	Ao ser questionada sobre o assunto, a ANTT respondeu que a regulamentação vigente não define medida específica de avaliação de antieconomicidade, dada a "heterogeneidade das concessionárias de transporte ferroviário, considerando a geografia das regiões que cobrem e o tipo de mercadoria transportada" (peça 78, p. 13) . Em linha com a argumentação da ANTT, o MInfra afirmou que é a concessionária interessada na devolução de um trecho quem alega e comprova a sua antieconomicidade (peça 61, p. 2) .
176.	Ressalte-se que a redação do Decreto 1.832/1996 é clara quanto à necessidade de o trecho ser comprovadamente antieconômico. Assim, não basta a concessionária simplesmente alegar sua antieconomicidade, como manifestado pelo próprio MInfra, é necessária a demonstração da situação fática, e para isso devem estar previamente definidos os requisitos a serem analisados para a configuração, pelos órgãos competentes, da antieconomicidade daquele segmento, considerando o regramento dos contratos de concessão.
177.	Nesse sentido, para que a ANTT possa concordar com a análise apresentada juntamente como o pedido de devolução, a Agência precisa ter parâmetros previamente definidos sobre o que considera um trecho antieconômico, sob pena de apenas acatar o que é apresentado pela concessionária. Não há informações, nos normativos que tratam do processo, dos parâmetros e critérios que devem nortear a decisão da ANTT.
178.	A falta de definição prévia de parâmetros para amparar a análise da Agência pode estar relacionada à complexidade da matéria, haja vista as diversas variáveis que devem ser consideradas. Nada obstante, verifica-se, também, falta de priorização do tema, conforme já tratado nos itens 84-85 deste relatório. 
179.	Além disso, não se pode perder de vista que a MP 1.065/2021 e o PL 3.754/2021 (PLS 261/2018) trazem novas situações para o processo de devolução de trechos ferroviários. No caso de o processo iniciar por meio de um pedido da concessionária, o trecho deve não apresentar tráfego comercial nos cinco (MP) ou quatro (PL) anos anteriores ao pedido ou serem comprovadamente antieconômicos no âmbito do respectivo contrato, independente do período sem tráfego comercial, em decorrência da extinção ou do exaurimento das fontes de carga.
180.	No entanto, o processo também pode iniciar a partir de ação do MInfra, ao determinar à ANTT abertura de processo de chamamento público para identificar e selecionar interessados na obtenção de autorização para a exploração indireta do serviço de transporte ferroviário federal de carga ou de passageiros em trecho integrante de contrato de concessão que esteja sem operação ou ocioso (redação da MP, ou apenas ociosas, conforme redação do PL 3.754/2021) . Nesse caso, conforme já comentado, existindo interessado, poderá ser realizada a cisão do trecho da atual concessão em favor da autorizatária.
181.	Portanto, verifica-se que, no caso de inciativa do Poder Concedente, outros critérios devem ser considerados para requerer a devolução, notadamente amparados no baixo aproveitamento da capacidade instalada, ou seja, os trechos devem estar inoperantes ou ociosos. Não há dúvidas que esses conceitos estão relacionados à antieconomicidade do trecho, mas não são sinônimos. Enquanto a antieconomicidade deve ser comprovada pela concessionária, a falta de operação e a ociosidade dos trechos são indicadores mais facilmente auferidos, e tão relevantes quanto, para motivar atuação do Poder Concedente com vistas a melhorar a eficiência do setor.
182.	Entretanto, ainda assim, são necessários parâmetros previamente definidos nos dois casos, de início do processo pela concessionária ou pelo MInfra, em atenção aos princípios da transparência e da impessoalidade, que devem nortear todos os atos administrativos. A exemplo, devem restar previamente fixados os indicadores para configurar a ociosidade do trecho ferroviário.
183.	Quanto ao assunto, vale observar, segundo já mencionado no item 162 deste relatório, que, atualmente, a ANTT não possui parâmetros definidos para classificar um trecho como subutilizado, o que estaria relacionado à ociosidade do trecho. 
184.	Importante destacar, mais uma vez, que um dos temas conjunturais levados em consideração para construção do Caderno de Estratégias Governamentais do Modo Ferroviário da Política Nacional de Transportes foi a necessidade de o Ministério "instituir marcos regulatórios claros e perenes para ao setor (...) a fim de diminuir incertezas e desconfianças do Mercado e da Sociedade quanto aos modelos de concessão e regulação postos" (peça 81, p. 182) . 
185.	Esse tema está alinhado à perspectiva desta equipe de auditoria acerca da necessidade de parâmetros previamente definidos para orientar as análises e decisões do Poder Concedente, a fim de conferir transparência e impessoalidade ao processo. A definição desses parâmetros também reduzirá o risco de tratamento diferenciado entre concessionárias, assim como o risco de decisões equivocadas, uma vez que estarão amparadas por parâmetros técnicos previamente definidos. 
186.	Assim sendo, é importante recomendar que o normativo proposto no capítulo anterior, definindo as etapas e atribuições de cada ator envolvido no processo de devolução de trechos ferroviários, também estabeleça parâmetros e critérios para avaliar a viabilidade de devolução do trecho por parte da concessionária e para configuração da ociosidade para o requerimento por parte do Poder Concedente, de forma a diminuir subjetividades, conferir transparência ao processo e minimizar os riscos de tratamento diferenciado para cada caso concreto.
187.	Por ocasião dos comentários dos gestores, o MInfra destacou, no que concerne à recomendação proposta, a importância da definição do marco legal antes de ser dado tratamento às questões relacionadas aos parâmetros e aos critérios para viabilidade de devolução de trechos ferroviários. Com a aprovação do PL 3.754/2021 (antigo PLS 261/2018) , que aguarda sanção presidencial nos próximos dias, essa preocupação da pasta ministerial perde força.
188.	De forma complementar, também foi destacado pelo MInfra as iniciativas daquela pasta com vistas a contribuir com o aprimoramento do processo de devolução de trechos ferroviários e seu reaproveitamento, com destaque para um projeto desenvolvido em conjunto com o Banco Interamericano de Desenvolvimento (BID) que compreende um conjunto de atividades, dentre elas a delimitação de diretrizes e metodologia para o reconhecimento da antieconomicidade de trechos (peça 95, p. 10-11) .
Falta de participação e controle social no processo de devolução de trechos ferroviários
189.	Em decorrência da ausência de um processo estruturado especificamente para a devolução de trechos ferroviários, as atividades prenunciadas pelas normas atuais não incluem a participação e controle social como etapa obrigatória. Ou seja, não há previsão, no atual processo, de etapa voltada à realização de audiência ou consulta pública.
190.	A Resolução-ANTT 5.624//2017 aponta objetivos importantes da participação e controle social:
'Art. 6º O Processo de Participação e Controle Social tem por objetivos:
I - fomentar ou provocar a efetiva participação das partes interessadas e da sociedade em geral;
II - recolher subsídios para o processo decisório da ANTT;
III - oferecer aos agentes econômicos, sociedade e usuários dos serviços e das infraestruturas de transportes terrestres administrados pela ANTT um ambiente propício ao encaminhamento de seus pleitos e sugestões relacionados à matéria objeto do processo;
IV - identificar, de forma ampla, todos os aspectos relevantes à matéria objeto do processo; e
V - dar publicidade à ação regulatória da ANTT.'
191.	Note-se que todos os objetivos elencados no art. 6º da citada Resolução devem ser perquiridos no âmbito de um processo de devolução de trechos ferroviários, com destaque para a identificação de aspectos relevantes da matéria e de subsídios para o processo decisório da Agência.
192.	A mesma Resolução-ANTT 5.624/2017 estabelece, em seu art. 8º, que as audiências públicas devem ser realizadas quando a matéria afetar direitos de agentes econômicos ou de usuários de serviços de transportes por ocasião de elaboração de minutas de atos normativos, de editais de licitação de outorgas, de contratos de concessão ou permissão ou de iniciativas de anteprojetos de lei. A norma ainda prevê a realização de audiências em relação a outras matérias relevantes, a critério da ANTT.
193.	Não há dúvidas que a devolução de trechos ferroviários afeta direitos de agentes econômicos e de usuários de transportes e que trata de matéria relevante. Assim, é possível a realização de audiência, porém ela não é obrigatória e está facultada à ANTT decidir sobre sua realização ou não, nos termos da Resolução.
194.	Considerando que grande parte da documentação analisada pela ANTT ao receber o pleito de devolução de um trecho ferroviário foi produzida pela própria concessionária, maior interessada na devolução, a audiência pública se apresenta como instrumento relevante para abrandar a assimetria de informações entre a Agência e a concessionária, propiciando decisão mais equilibrada. Dessa forma, a audiência deve ser vista como etapa essencial do processo de devolução de trechos ferroviários. 
195.	Em resposta a ofício de requisição, o MInfra e a ANTT confirmaram não haver obrigatoriedade de realização de participação e controle social nos processos de devolução de trechos ferroviários e a Agência registrou que "os principais pleitos de devolução têm sido encaminhados no contexto dos processos de prorrogação antecipada dos contratos do setor ferroviários", os quais devem ser submetidos à audiência pública por força do art. 10 da Lei 13.448/2017 (peça 61, p. 2 e peça 78, p. 8) . 
196.	Com efeito, as prorrogações antecipadas são submetidas, obrigatoriamente, à audiência pública. Contudo, o processo de devolução de trechos ferroviários deve ser definido em normativo sem considerar uma situação específica, não podendo depender das renovações antecipadas para garantir a participação e controle social.
197.	Eventual processo de devolução de trecho ferroviário sem a realização de audiência pública confrontaria o princípio da transparência e aumentaria o risco de tomada de decisão sem informações relevantes, como, por exemplo, o conhecimento da existência de potenciais cargas a serem transportadas naquele ramal. Igualmente, aumentaria o risco de decisão contrária ao interesse público por assimetria de informações.
198.	Nesse contexto, mostra-se salutar recomendar que o normativo proposto no capítulo anterior, definindo as etapas e atribuições de cada ator envolvido no processo de devolução de trechos ferroviários, também inclua previsão de participação e controle social no processo, tendo em vista tratar-se de tema relevante que afeta direitos de agentes econômicos e de usuários de serviços de transportes, conforme disposto na Resolução-ANTT 5.624/2017. Com essa medida deseja-se colaborar para que o processo de devolução de trechos ferroviários apresente maior transparência e resulte em decisões em acordo com o interesse público.
199.	O MInfra manifestou-se contrário à recomendação acima tanto em relação à devolução do trecho quanto em relação à análise de utilização do trecho férreo devolvido. Foi argumentado que a devolução do trecho está relacionada a patrimônio não operacional, sem utilização pela concessionária, e que, no caso de utilização dos trechos, o Chamamento Público, previsto no PL 3.754/2021 e na MP 1.065/2021, já confere publicidade ao processo.
200.	Não há dúvidas de que o Chamamento Público previsto nas normas acima mencionadas imprime publicidade ao processo. Contudo, esse instituto não é obrigatório, podendo ocorrer casos em que seja conduzido o processo de devolução de trechos sem a realização de Chamamento Público. 
201.	Além disso, o Chamamento Público não consegue mitigar a assimetria de informações existente entre a concessionária e a ANTT da mesma forma que a audiência ou consulta pública, pois ele apenas busca interessados na exploração de um trecho ferroviário. Já com a participação e controle social é possível identificar, por exemplo, eventuais usuários não atendidos e que não tenham condições ou interesse em explorar o trecho. Note-se que a identificação de demanda não atendida, a depender do volume de carga envolvido, pode, inclusive, alterar as conclusões acerca da antieconomicidade do trecho, no caso de o processo de devolução ter iniciado a partir de pedido da concessionária.
202.	 Vale ressaltar que, no caso de devoluções de trechos ferroviários inseridas em tratativas de prorrogações antecipadas, a participação social prevista na Lei 13.448/2017 atende aos dois processos, reduzindo os custos envolvidos, outra preocupação do MInfra.
203.	Dessa forma, considerando que há processos de devolução de trechos que ocorrem desassociados de prorrogações antecipadas e que a realização do Chamamento Público previsto na MP 1.065/2021 e no PL 3.754/2021 não é obrigatória e esse instrumento não logra mitigar a assimetria de informações entre agência reguladora e concessionária como a audiência e a consulta públicas, mantem-se a proposta de recomendação, em que pesem os argumentos apresentados pelo MInfra.
Análise da destinação de trechos a serem devolvidos ocorre desassociada do processo de devolução
204.	O processo de devolução definido a partir da Resolução-ANTT 5.945/2021, da IN-DNIT 31/2020 e do ACT-DNIT/ANTT, não prevê o estudo da destinação a ser dada ao trecho. Atualmente, a destinação de trechos ferroviários segue um rito isolado da devolução e é iniciado posteriormente ao recebimento dos ativos pelo DNIT. 
205.	A Lei 10.233/2001 atribui ao DNIT a responsabilidade de dar destinação aos ativos operacionais devolvidos pelas concessionárias, seja durante ou ao final do período de concessão:
'Art. 82. São atribuições do DNIT, em sua esfera de atuação:
 (...) 
XVII - exercer o controle patrimonial e contábil dos bens operacionais na atividade ferroviária, sobre os quais será exercida a fiscalização pela Agência Nacional de Transportes Terrestres - ANTT, conforme disposto no inciso IV do art. 25 desta Lei, bem como dos bens não-operacionais que lhe forem transferidos;
XVIII - implementar medidas necessárias à destinação dos ativos operacionais devolvidos pelas concessionárias, na forma prevista nos contratos de arrendamento; e
XIX - propor ao Ministério dos Transportes, em conjunto com a ANTT, a destinação dos ativos operacionais ao término dos contratos de arrendamento.'
206.	Questionado sobre as possibilidades de destinação dos trechos e bens devolvidos pelas concessionárias, o DNIT informou que aquele Departamento, após consulta à área jurídica, tem buscado realizar cessões de uso não oneroso para entes públicos (prefeituras, principalmente) e entidades privadas sem fins lucrativos para a implantação de projetos sociais, geralmente relacionados à preservação ferroviária e atividades históricas, artísticas e culturais (peça 76, p. 89) .
207.	De acordo com o DNIT, a opção de cessão de uso visa promover a manutenção e preservação dos bens em face da escassez de recursos daquele Departamento. Trata-se de medida temporária até ser definida a destinação dos trechos a partir de diretrizes e políticas do MInfra (peça 76, p. 8-9) .
208.	Nas entrevistas realizadas e em resposta a ofício de requisição, o DNIT destacou a limitação de pessoal e de recursos orçamentários para gerir os bens devolvidos, assim como dificuldades para implantação de projetos de reutilização dos trechos devolvidos, sobretudo pela falta de capacidade financeira de entidades interessadas. A autarquia destacou a necessidade de realização de estudo de viabilidade e indicação de alternativas de utilização dos trechos para projetos estruturantes, regionais ou municipais (peça 22, p. 5) .
209.	Atualmente, o processo de destinação de trechos ferroviários inicia após a devolução do trecho pela concessionária ao DNIT, com a assinatura do termo de devolução. Em entrevista realizada durante a auditoria, os gestores do DNIT foram categóricos ao afirmar que, ao ser devolvido àquele Departamento, o trecho ferroviário perde valor econômico e dificilmente volta a ter utilização ferroviária.
210.	De fato, além de equipamentos caros como trilhos e AMVs, os trechos ferroviários têm alto valor agregado dado o potencial de negócios que a ferrovia pode proporcionar. Os trechos ferroviários, quando devolvidos, perdem valor comercial, pois se tornam faixas estreitas de terreno que, em boa parte, sequer têm acesso rodoviário. Além disso, face à incapacidade do DNIT de manter e preservar os trechos, foi relatado por gestores daquele Departamento que frequentemente ocorrem furtos de trilhos, equipamentos, invasão de imóveis e de faixas de domínio. 
211.	Enquanto o trecho está inserido no contrato de concessão, cabe à concessionária a manutenção e preservação desse patrimônio público. Dessa forma, quanto mais cedo iniciarem os estudos para dar nova destinação ao trecho ferroviário cuja devolução está sendo pleiteada, menor o risco do trecho devolvido ao DNIT perder sua utilidade para a atividade de transporte. Outrossim, tal medida minimiza o atraso na efetivação de uma nova destinação do trecho e reduz o tempo em que o patrimônio público fica exposto a deterioração e invasões.
212.	Nesse contexto, a equipe de auditoria entende ser essencial que o processo de destinação de trechos ferroviários tenha seu trâmite associado ao processo de devolução de trechos. 
213.	É importante destacar a necessidade de participação do MInfra nas decisões sobre a destinação do trecho, pois, como já mencionado, elas precisam estar alinhadas ao planejamento de infraestrutura do país, considerando as diversas modalidades de transporte, seja para erradicar o trecho, seja para dar nova destinação ferroviária, ou mesmo não ferroviária. Assim, ainda que o DNIT tenha a atribuição de propor ao MInfra novas destinações para o trecho (art. 82, inciso XVIII, da Lei 10.233/2001) , é o Ministério quem deve avaliar a sua utilidade estratégica e decidir se deve ser erradicado ou não do Subsistema Ferroviário Federal, de acordo com sua visão sistêmica para o setor. 
214.	Ademais, a análise da destinação do trecho ferroviário é fundamental para determinar as medidas necessárias para concluir o processo de devolução, seja para elaborar o cálculo de indenização ou para definir as condições de sua recuperação. Uma vez definido que o trecho não tem previsão de aproveitamento ferroviário, cabe ao DNIT, como proprietário do bem, apresentar o valor da indenização devida pela concessionária, que deve ser calculado a partir de metodologia previamente definida. 
215.	É relevante que simultaneamente ao cálculo da indenização, seja dado andamento ao processo de destinação do trecho, com o estudo e análise das possibilidades de aproveitamento alternativo. Quanto a este assunto, vale destacar que, a pedido da Associação Nacional dos Transportadores Ferroviários, a Sysfer, empresa de consultoria logística para o setor de transporte, elaborou um relatório com levantamento de possibilidades de usos alternativos de trechos ferroviários que podem ser objeto de devolução pelas concessionárias. 
216.	O referido relatório apresenta uma amostra de alternativas de usos não ferroviários para as vias em si, bem como para bens imóveis ligados aos trechos: as estações e os pátios ferroviários. A título de exemplo, são citadas opções de espaços comerciais, comunitários ou culturais no lugar de estações ferroviárias, espaços abertos para lazer, prática de esportes ou área verde no lugar de pátios ferroviários, e ciclovias, ciclofaixas, servidão administrativa, incorporação ao viário urbano e corredor verde, dentre outras opções, para utilização do espaço da via (peça 82) .
217.	No caso de trecho com aproveitamento ferroviário, ele pode ser considerado não viável para o contrato de concessão em que está inserido, porém com possibilidade de exploração ferroviária por outro interessado. Além da decisão de manter o trecho ferroviário no Subsistema Ferroviário Federal, decisão que necessita de participação do MInfra, é importante analisar se haverá interessado em investir para recuperar o trecho antes de explorá-lo ou se ele se torna atrativo à exploração apenas se já estiver recuperado pela concessionária.
218.	Não se pode perder de vista que os contratos de concessão estabelecem a obrigação de as concessionárias manterem as condições de segurança operacional da ferrovia concedida e manter os bens vinculados à concessão em perfeitas condições de funcionamento e conservação. Dessa forma, a concessionária, quando solicita a devolução de um trecho ferroviário que não está com condições operacionais adequadas, encontra-se em situação de inadimplência contratual.
219.	É notório que alguns trechos foram licitados, no final da década de 90, em condições precárias que não atendiam aos requisitos mínimos de segurança e operação. Contudo, mais uma vez registra-se que, ao participar da licitação, a empresa ponderou todos os investimentos necessários para cumprir as regras contratuais e editalícias, sendo que os valores para recuperar os trechos que estavam em más condições foram considerados ao formular o valor da outorga proposta. Portanto, isso não afasta a situação de inadimplência contratual da concessionária.
220.	Tanto é assim que esse fato justifica o cálculo da indenização: o dano causado pela concessionária por não manter a ferrovia em perfeitas condições de funcionamento e conservação, conforme previsto em contrato. Assim, caso a ferrovia não seja mais conveniente para o Subsistema Ferroviário Federal ou caso seja verificada a existência de interessados em investir no trecho para, então, explorá-lo, é possível calcular a indenização e cobrá-la da concessionária.
221.	Porém, podem ocorrer casos em que o trecho somente se torna atrativo para exploração se estiver recuperado. Isso porque, outras formas de exploração, como as shortlines, operam volumes menores de cargas (ou mesmo passageiros) , auferindo, consequentemente, receitas menores. Assim, essas alternativas não suportam investimentos tão vultosos como os previstos nas malhas ferroviárias concedidas, com vias troncais e estruturantes do sistema logístico nacional.
222.	É notório que a devolução de trechos é ferramenta essencial para o melhor aproveitamento da malha ferroviária federal. Porém, para os casos exemplificados acima, é necessário que se condicione a devolução do trecho à sua prévia recuperação para não inviabilizar sua utilização em menor intensidade, pois ainda apresenta serventia ao Subsistema Ferroviário. 
223.	A concessionária não pode se negar a recuperar o trecho, tendo em vista que a falta de manutenção dos ativos implica situação de inadimplência contratual. A recusa da concessionária ou mesmo a procrastinação na execução dessa medida pode colocar em risco todo o contrato de concessão, pois, nos termos do art. 38 da Lei 8.987/1995, referenciado nos contratos, a inexecução total ou parcial do contrato pode acarretar a caducidade da concessão.  
224.	Nesse contexto, resta imprescindível a participação do MInfra no processo para decidir se o trecho deve ou não permanecer no Subsistema Ferroviário Federal, bem como se a concessionária pode compensar o dano de não manter o trecho em condições operacionais por meio de pagamento de indenização ou se necessita recuperar o trecho para, então, devolvê-lo.
225.	Note-se que para tomar a decisão sobre aceitar a indenização ou exigir a recuperação do trecho é fundamental que o processo de destinação do trecho esteja caminhando de forma associada ao processo de devolução. Por essa razão e em atenção ao princípio da eficiência e do interesse público, será proposta recomendação para que o andamento do processo de destinação de trechos seja compatibilizado com o de devolução de trechos ferroviários.
226.	Essa proposta objetiva melhorar o aproveitamento da malha ferroviária federal e a integração intermodal, uma vez que contará com a participação do MInfra nos dois processos. Ademais, também é objetivo alcançar uma maior preservação do patrimônio público ao conferir maior tempestividade na destinação de trechos ferroviários.
227.	Ainda, deve ser observado que o atual processo de devolução de trechos ferroviários condiciona a efetiva restituição do trecho ao pagamento da indenização ou ao cumprimento de condicionante de recuperação da via pela concessionária. Já a MP 1.065/2021 e o PL 3.754/2021 (antigo PLS 261/2018) apresentam redação que permite o pagamento da indenização em momento posterior à devolução, ao final do contrato de concessão, além de prever a aplicação do valor da indenização em investimento na malha remanescente ou na forma de investimento cruzado. 
228.	Considerando as alterações propostas e sem perder de vista que a MP já tem força de lei, é importante que o Poder Concedente tome algumas precauções para garantir o recebimento da indenização, seja em pecúnia, seja por meio de investimentos. 
229.	Destarte, mostra-se necessário, primeiramente, que o valor da indenização já esteja definido entre o Poder Concedente e a concessionária, para evitar que eventual desacordo ou discussão postergue os investimentos ou pagamentos. 
230.	Um segundo cuidado a ser tomado diz respeito ao pagamento feito após a celebração do termo aditivo que formalizar a devolução do trecho. No caso de parcelamento da indenização sem apresentação de garantia, é oportuno, a fim de assegurar os pagamentos, prever que a inadimplência implicará a resolução contratual. Essa medida motivará a regularidade e a pontualidade da concessionária em relação às parcelas assumidas.
231.	Já no caso de postergação do início do pagamento da indenização, hipótese prevista tanto na MP 1.065/2021, quanto no PL 3.754/2021, ou seja, caso o pagamento não inicie por ocasião da devolução em parcelas periódicas e sucessivas, torna-se essencial a apresentação de garantias reais pela concessionária para afiançar o ressarcimento ao erário, pois o pagamento será efetivado em data futura, importando numa postergação da obrigação da concessionária.  
232.	Por fim, no caso de se optar pela aplicação da indenização em investimentos, seja na própria malha, seja em outros projetos, mostra-se necessário prever a resolução contratual em caso de inadimplência caracterizada pelo atraso injustificado e inexecução dos projetos pela concessionária, tal como proposto para os pagamentos parcelados.
233.	Isto posto, importa recomendar que o normativo proposto no capítulo anterior, definindo as etapas e atribuições de cada ator envolvido no processo de devolução de trechos ferroviários, preveja mecanismos sancionatórios como os acima apontados para assegurar a efetiva indenização pelos trechos devolvidos.
234.	Em relação a esta proposta de encaminhamento, o MInfra manifestou-se, nos comentários sobre o relatório preliminar, contrário à utilização desses mecanismos sancionatórios. Segundo aquela pasta ministerial, "quanto maior o nível de sanções previstas e maior fardo regulatório, menor o interesse da concessionária em devolver trechos ferroviários" (peça 95, p. 11) .
235.	Aquele Ministério argumenta que a devolução de trechos não interessa à concessionária, que é incentivada a realizá-la no âmbito de uma prorrogação antecipada do contrato de concessão ante os ganhos proporcionados pela própria prorrogação.
236.	Acrescenta que a MP 1.065/2021 inovou apresentando instrumentos que incentivam a devolução de trechos abandonados, instrumentos que podem ser neutralizados caso sejam aplicadas amarras. Além disso, é registrado pelo MInfra que a ANTT possui mecanismos regulatórios para assegurar o ressarcimento ao erário, sem que fossem indicados quais são os mecanismos que o MInfra se refere (peça 95, p. 12) .
237.	Com efeito, as concessionárias, por sua natureza de empresas privadas, buscam as opções com melhores rentabilidades e menores custos ou obrigações. Notadamente a MP 1.065/2021 e o PL 3.754/2021 inovaram apresentando alternativas para incentivar a devolução de trechos ferroviários, como a possibilidade de aplicação do valor da indenização na própria malha remanescente e de pagamento do valor da indenização após a efetiva devolução do trecho. 
238.	As propostas apresentadas nesta seção do relatório têm o objetivo de garantir o efetivo pagamento da indenização. Com exceção da proposta que sugere a apresentação de garantia real, as demais propostas não podem ser consideradas como amarras ou fardo à concessionária que pretende honrar com os compromissos assumidos em decorrência da devolução de trechos ferroviários. 
239.	No caso do pagamento parcelado da indenização sem apresentação de garantia real, está sendo proposta previsão de resolução contratual no caso de inadimplência. Trata-se de medida comum utilizada, inclusive, em parcelamentos feitos por pessoas físicas. 
240.	É claro que não se espera que ocorra a rescisão contratual logo em eventual primeiro pagamento não realizado. O termo aditivo que trata da devolução poderá modular esse encaminhamento, prevendo o número de parcelas não pagas que provocam a resolução contratual. 
241.	Note-se que o ACT DNIT-ANTT prevê a assinatura do termo aditivo e do termo de devolução somente após o efetivo pagamento da indenização. Trata-se de uma enorme evolução, sendo que nenhum fardo é imposto à concessionária que pagar tempestivamente as parcelas acordadas no termo aditivo que trata da devolução de trechos ferroviários.
242.	O mesmo ocorre com a proposta de aplicação da indenização em investimentos, seja na malha remanescente como em outros projetos. Não há qualquer fardo à empresa que realizar os investimentos acordados nos prazos definidos em contrato. Porém, pode-se aprimorar a redação da proposta para deixar patente que a inexecução dos investimentos por razões que fogem ao controle da concessionária não implicaria a resolução contratual. 
243.	Busca-se com a proposta apenas garantir que os pagamentos ou os investimentos na malha, em decorrência da indenização devida, sejam tempestivamente honrados pelas concessionárias. Assim, as empresas cumpridoras de suas obrigações não arcarão com fardos adicionais e a medida punirá apenas empresas que sistematicamente descumprem seus contratos, notadamente no que diz respeito às obrigações de operarem todos os trechos que lhes foram concedidos.   
244.	Já a apresentação de garantia real está sendo alvitrada apenas no caso de postergação do início do pagamento da indenização, ou seja, quando o pagamento ocorrer após a devolução do trecho, como o caso previsto na MP 1.065/2021 e no PL 3.754/2021 de pagamento ao final do contrato de concessão. Por certo, essa alternativa apresenta um maior fardo para a concessionária, porém, essa deve ser considerada a última alternativa. 
245.	Conforme já registrado, não se pode perder de vista que a concessionária estava em condição de inadimplência contratual, pois não manteve as condições operacionais da malha, e que, portanto, não investiu adequadamente na manutenção e conservação da via durante o período em que ficou responsável pelo trecho que pretende devolver. Mais uma vez, parte-se da premissa que o trecho a ser devolvido não interessa à concessionária, que opta por investir seus recursos em ramais mais rentáveis em detrimento desse trecho que não recebe manutenção adequada e acaba deteriorado.
246.	É razoável exigir garantia da empresa que não honrou o contrato inicialmente celebrado para assegurar o pagamento da indenização que poderá ser feito após a devolução do trecho e até mesmo ao final do contrato.
247.	Por essas razões, a equipe de auditoria entende ser plausível a manutenção da recomendação. Vale, ainda, ressaltar que a proposta de recomendação ora apresentada é resultado de uma flexibilização da proposta inicialmente elaborada pela equipe de auditoria decorrente de considerações apresentadas no painel de referência do qual participaram diversos atores, dentre eles representantes do MInfra, ANTT e DNIT, representantes de usuários e concessionárias e especialistas.
248.	Importa destacar, por fim, que a versão preliminar deste relatório apresentava proposta de encaminhamento deste relatório ao Congresso Nacional com vistas a ressaltar a visão ora apresentada quanto à relevância de serem previstos mecanismos para assegurar o ressarcimento da indenização do trecho devolvido. Entretanto, considerando a aprovação do PL 3.754/2021 (antigo PLS 261/2018) , a referida proposta perdeu seu objeto, razão pela qual foi retirada desta versão final. 
V - DIFICULDADES ENFRENTADAS COM O ATUAL ARCABOUÇO NORMATIVO SOBRE DEVOLUÇÃO DE TRECHOS FERROVIÁRIOS
249.	Os capítulos anteriores versaram sobre a ausência de um processo adequadamente estruturado para a devolução de trechos ferroviários e as principais fragilidades identificadas no processo definido pelas atuais normas que tratam da matéria. 	
250.	O presente capítulo se propõe, sem fugir do escopo da auditoria, a relatar dificuldades enfrentadas em casos concretos em decorrência da ausência desse processo estruturado ou por inobservância das etapas do processo já normatizadas, em que pese as incompletudes e fragilidades existentes. O propósito é levantar subsídios para reforçar as recomendações apresentadas nos capítulos anteriores e propor novos encaminhamentos ainda visando o aprimoramento do processo de devolução de trechos ferroviários.
As devoluções de trechos da Ferrovia Centro-Atlântica (FCA) realizadas em 2013
251.	Por meio da Resolução-ANTT 4.131/2013, alterada pelas Resoluções-ANTT 4.160/2013, 4.750/2015 e 5.101/2016, a agência reguladora autorizou a concessionária FCA a desativar e devolver cerca de 740 km de ferrovias que foram consideradas antieconômicas (peça 69, p. 15-18, e peças 15, p. 117, e 76, p. 9, do TC Processo 021.814/2013-9) . Pelos danos causados aos trechos devolvidos durante o período de concessão, foi calculada indenização no valor de R$ 761.757.731,91, data-base de março de 2012, que foi atualizado pelo Índice de Preços ao Consumidor Amplo (IPCA) e acrescido de 15% a título de vantajosidade para o setor público. 
252.	O montante devido foi, inicialmente, convertido em investimentos, de acordo com os projetos priorizados pelo então Ministério dos Transportes no anexo I à Resolução-ANTT 4.131/2013. 
253.	À época da devolução dos trechos da FCA, tratavam do processo de devolução o Título VI da Resolução-ANTT 44/2002, que veio a ser substituído pela Resolução-ANTT 5.945/2021, com conteúdo muito semelhante, e o ACT-DNIT/ANTT, ainda sem seu primeiro Termo Aditivo, o qual contém a rotina de procedimentos para desincorporação de bem imóvel arrendado e se aplica no que couber aos pedidos de devolução de trechos.
254.	Das informações obtidas em consulta ao processo TC Processo 021.184/2013-9, que trata de denúncia em face da Resolução-ANTT 4.131/2013, depreende-se que a FCA apresentou o diagnóstico previsto na então Resolução-ANTT 44/2002 e mantido na atual Resolução-ANTT 5.945/2021. O diagnóstico foi analisado pela ANTT, que autorizou a desativação e devolução dos trechos. 
255.	Os itens 148-171 deste relatório já trataram da necessidade de participação do MInfra no processo de devolução.  Em que pese não haver informações detalhadas sobre essa participação no caso da devolução solicitada pela FCA, verificou-se que a ANTT teve o cuidado de buscar a manifestação do então Ministério dos Transportes, em especial para decidir sobre os investimentos indenizatórios pela degradação da ferrovia a serem realizados (peça 83, p. 70) , o que corrobora a argumentação apresentada neste relatório. 
256.	No caso do cálculo do valor indenizatório, verifica-se que não foi observado o regramento existente para essa etapa do processo. O ACT-DNIT/ANTT estabelece como um dos deveres do DNIT a avaliação do bem arrendado para fins de indenização ou ressarcimento:
'CLÁUSULA SEGUNDA - DAS OBRIGAÇÕES DO DNIT
São obrigações do DNIT
 (...) 
2.7 receber, procedendo à avaliação para efeito de indenização ou ressarcimento, qualquer bem que venha a ser desvinculado da Concessão com autorização da ANTT, providenciando sua destinação, guarda e vigilância. A eficácia da autorização está condicionada ao pagamento de indenização pela Concessionária, referente ao valor dos danos causados ao bem no período em que esteve sob sua guarda, cabendo a cobrança do valor de indenização à ANTT.' (grifo acrescido) 
257.	Na ocasião, foi aproveitada estimativa realizada por consórcio contratado por meio do Contrato 26/2011, cujo objeto englobava:
' (...) o levantamento da situação das vias férreas e a identificação das obras e serviços necessários à recuperação dos trechos subutilizados ou sem tráfego, bem como a mensuração dos prejuízos causados pelas concessionárias em decorrência da falta de manutenção adequada nas linhas. Destaca-se que tal contratação não teve em seu escopo a mensuração de todos os ativos ferroviários vinculados aos respectivos Contratos de Arrendamento.' (peça 83, p. 45) 
258.	O referido contrato foi celebrado em decorrência da Deliberação-ANTT 124/2011, que estabeleceu condições e fixou prazos para regularização de trechos e ramais ferroviários subutilizados ou sem tráfego de cargas em diversas ferrovias, inclusive da FCA. 
259.	Segundo a própria ANTT, o objetivo do trabalho foi assessorar a Agência na identificação das obras e serviços necessários à recuperação dos trechos subutilizados ou sem tráfego e mensurar os prejuízos causados pelas concessionárias com a falta de manutenção das linhas. Não foram, porém, considerados de forma exaustiva todos os ativos de cada trecho. A Nota Técnica 4/2013/Sureg-Sufer da ANTT reconhece que tal atribuição competia ao DNIT, ainda assim aquele Departamento não foi chamado para realizar essa tarefa (peça 83, p. 54) .
260.	O desrespeito ao processo previamente estabelecido implicou a utilização de uma estimativa elaborada para recuperação do trecho nas condições operacionais que se encontravam em 2011 e, portanto, de acordo com a própria agência reguladora, não avaliou todos os ativos devolvidos (peça 83, p. 45) . Igualmente, a estimativa foi construída a partir de metodologia elaborada pelo consórcio contratado e não pelo proprietário dos bens, o DNIT, muito embora os valores tenham sido submetidos àquele Departamento para validação posteriormente.
261.	 Outrossim, cabe ressaltar que, embora os trechos tenham sido considerados devolvidos, os investimentos inicialmente acordados não foram realizados e foram convertidos em pecúnia por meio de pagamentos parcelados, em desacordo com dispositivo do ACT DNIT-ANTT, que prevê o pagamento da indenização como medida de eficácia para a desvinculação dos bens.
262.	Cumpre registrar que, à época, o DNIT não possuía metodologia definida para cálculo da indenização. De acordo com informações de entrevistas realizadas durante esta auditoria, a necessidade de construção de uma metodologia para realizar o cálculo da indenização devida pela concessionária decorrente dos danos observados no trecho durante a concessão foi despertada neste caso concreto.
263.	Ressalta-se mais uma vez que a metodologia de cálculo não foi escopo da presente auditoria.
264.	Em seus comentários acerca do relatório preliminar desta auditoria, a ANTT defende que, muito embora o DNIT não tenha participado da elaboração da metodologia utilizada para avaliar a recuperação dos trechos antieconômicos e o correspondente valor de indenização dos trechos devolvidos pela FCA por meio da Resolução-ANTT 4.131/2013, aquele Departamento analisou e validou a avaliação feita pelo consórcio contratado. A Agência também argumenta que a matéria foi objeto de fiscalização por este Tribunal no âmbito do TC Processo 021.814/2013-9, que trata de denúncia em face da Resolução-ANTT 4.131/2013, sendo que a Unidade Técnica e o Ministério Público consideraram possível acolher o valor da indenização calculado pelo consórcio (peça 94, p. 9) .
265.	Face às considerações apresentadas pela ANTT, mostra-se importante observar a resposta formulada pelo DNIT ao ser questionado pela equipe de auditoria sobre os motivos pelos quais o cálculo do valor da indenização não foi realizado por aquele Departamento, a qual demonstra que a análise realizada pelo DNIT não foi ampla e completa:
'No caso da Resolução-ANTT nº 4.131/2013, não foi solicitada ao DNIT a realização do cálculo indenizatório, tendo sido realizado pela própria ANTT e encaminhado ao DNIT apenas para conhecimento e manifestação. Dessa forma, naquilo que o DNIT entendeu possível, o Departamento manifestou-se favorável aos relatórios apresentados e à desvinculação dos trechos ferroviários na forma aprovada pela ANTT.' (peça 22, p. 4-5) .
266.	Outrossim, no que tange ao processo de denúncia em trâmite nesta Corte, vale ressaltar que ele ainda não foi apreciado pelo Tribunal e, apesar de ter sido acatado o valor de indenização pela Unidade Técnica e pelo Ministério Público, foram apontadas diversas fragilidades na metodologia aplicada, sobretudo tendo em vista que ela não tinha a finalidade inicial de ser utilizada para cálculo de indenização.
267.	Em que pesem essas considerações, o relato das falhas apontadas nesta seção do relatório não tem por objetivo analisar o mérito do caso da devolução de trechos da FCA realizada por meio da Resolução-ANTT 4.131/2013, mas exemplificar as dificuldades e problemas enfrentados em razão da falta de um processo devidamente estruturado para a devolução de trechos ferroviários, assim como da inobservância das regras estabelecidas para o processo, ainda que dispostas em normativos esparsos. 
Os trechos com intenção de devolução considerados na negociação da renovação antecipada da Malha Paulista
268.	A Malha Paulista foi a primeira ferrovia a ter sua renovação antecipada formalizada. Com 1.989 km e, desde 2015, operada pela Rumo Malha Paulista S.A., empresa do grupo Cosan, a Ferrovia se conecta com as malhas ferroviárias exploradas pela FCA, MRS Logística, Rumo Malha Norte, Rumo Malha Oeste e Ferrovia Norte-Sul.
269.	A Malha Paulista cruza todo o Estado de São Paulo e é um importante corredor de exportações do agronegócio brasileiro, movimentando cargas de granéis agrícolas oriundos de outros Estados: Mato Grosso, Mato Grosso do Sul, Goiás, Minas Gerais, São Paulo e Paraná (peça 60, do TC 009.032/2016-9) .
270.	A vigência inicial da concessão encerraria em 31/12/2028, mas com a prorrogação por mais 30 anos, formalizada por meio do 2º termo aditivo ao contrato de concessão, passou para 31/12/2058. De acordo com Voto do Acórdão 2876/2019-TCU-Plenário, Min. Relator Augusto Nardes, a justificativa apresentada para prorrogação antecipada da Ferrovia foi a necessidade de antecipar investimentos para mitigar conflitos urbanos e aumentar a capacidade de carga transportada.
271.	Assim, o 2º termo aditivo, além de prorrogar a vigência do contrato, inseriu a obrigação de investimentos ligados, principalmente, a intervenções urbanas, à melhoria da infra e da superestrutura ferroviária e à aquisição de locomotivas e vagões. Além disso, o termo aditivo alterou as regras estabelecidas no contrato inicial, sob a justificativa de adequá-lo a práticas regulatórias mais modernas, e considerou a devolução de três trechos ferroviários indicados como antieconômicos pela concessionária: os ramais de Varginha (21,8 km) , Piracicaba (45,2 km) e Cajati (213,5 km) . 
272.	Em que pese posicionamento contrário da Unidade Técnica e do Ministério Público de Contas, a renovação da concessão da Malha Paulista foi aprovada pelo Plenário deste Tribunal sem a exigência de realização de inventário prévio (o termo "inventário prévio", utilizado no Acórdão 2876/2019-TCU-Plenário, Min. Relator Augusto Nardes, foi substituído por "Levantamento da Base de Ativos e Passivos" pela ANTT, para não confundir com o inventário da malha em si) . 
273.	Na base de passivos consta o valor da indenização pelos danos causados aos trechos que serão devolvidos durante o período em que estiveram sob responsabilidade da concessionária. Porém, como o levantamento da base de ativos e passivos não foi executado previamente à prorrogação do contrato, foi utilizada uma estimativa de ressarcimento pela deterioração da via permanente e da faixa de domínio desses trechos na Base de Passivos constante da modelagem econômico-financeira da concessão.
274.	Dessa forma, o valor da outorga foi calculado considerando estimativa do valor da indenização dos trechos a serem devolvidos, sendo que o encontro de contas real ocorrerá após a realização desse levantamento, conforme cláusula sétima do segundo termo aditivo:
'7. Levantamento das Bases de Ativos e Passivos 
7.1 A Concessionária deverá realizar levantamento detalhado da Base de Ativos e da Base de Passivos nos termos estabelecidos em ato específico da ANTT, com vistas à confirmação das informações constantes nos Anexos 6 [Base de Ativos] e 7 [Base de Passivos] deste 2º Termo Aditivo. 
7.1.1 O prazo para elaboração e apresentação dos relatórios será de 18 (dezoito) meses, contados da publicação do ato específico a que se refere a subcláusula 7.1. 
 (...) 
7.1.5 O ato específico de que trata a subcláusula 7.1 deverá ser publicado pela ANTT, em 180 (cento e oitenta) dias, prorrogáveis uma única vez por igual período, a contar da assinatura deste 2º Termo Aditivo. 
 (...) 
7.4 A ANTT deverá aprovar o levantamento da Base de Ativos e da Base de Passivos no prazo de 180 (cento e oitenta) dias, prorrogáveis por igual período, uma única vez, e contados a partir de sua apresentação pela Concessionária. 
7.4.1 Sempre que julgar conveniente, a ANTT poderá solicitar da Concessionária a apresentação de informações complementares. 
7.4.2 A Concessionária deverá prestar as informações e realizar as adequações solicitadas no prazo fixado pela ANTT. 
 (...) 
7.5 Na decisão que aprovar o levantamento da Base de Ativos e da Base de Passivos, a ANTT, no caso de eventuais divergências em relação às subcláusulas 7.1 e 7.2, promoverá o reequilíbrio econômico-financeiro por meio da alteração do Valor de Outorga, que se dará mediante a aplicação da fórmula a seguir: 
V={[ (B¿B¿) ¿ (P¿P¿) ] ¿ 1,1104 (t365) } ¿ (1,0265 (z¿1) ¿0,02651,0265z¿1) 
Onde: 
V = alteração no Valor de Outorga, promovido pelo prazo remanescente do Contrato de Concessão; 
B = valor da Base de Ativos, constante do Anexo 6; 
B' = valor da Base de Ativos, conforme decisão da ANTT que aprovar o relatório da Base de Ativos; 
P = valor da Base de Passivos, constante do Anexo 7; 
P' = valor da Base de Passivos, conforme decisão da ANTT que aprovar o relatório da Base de Passivos; 
t = período entre a data de início de vigência deste 2º Termo Aditivo e a data em que se produzirá os efeitos no Valor de Outorga, nos termos da subcláusula 19.4.1, medido em dias; e 
z = prazo remanescente do Contrato de Concessão, medido em trimestres. (grifos acrescidos) '
275.	Ao ser questionada sobre as diferenças nos processos de devolução de trechos ferroviários que ocorrem de forma isolada e aqueles que ocorrem no bojo de uma renovação antecipada, a ANTT informou que, no caso da Malha Paulista, primeira renovação antecipada de contrato de concessão, houve a utilização de estimativa de ressarcimento dos trechos a serem devolvidos na modelagem da renovação e a necessidade de realização de levantamento da base de ativos e passivos posteriormente à celebração da renovação antecipada e complementou:
'Assim, a Concessionária poderá fazer o pedido de devolução após a assinatura do Termo Aditivo que prorroga o contrato. As etapas de análise que se seguem são basicamente as mesmas, com exceção dos aspectos de prestação do serviço e impactos operacionais, avaliação econômico-financeira e avaliação do DNIT quanto aos valores devidos pela Concessionária por danos causados, considerando que esses itens já foram avaliados na modelagem e nas etapas de levantamento de passivos patrimoniais acima descritas.' (peça 69, p. 7) 
276.	É possível observar que a devolução desses trechos não está aderente aos procedimentos descritos na Resolução 5.945/2021 e no ACT-DNIT/ANTT. A ANTT confirmou que não houve apresentação do diagnóstico previsto na Resolução 5.945/2021 e, à época, previsto no Título VI da Resolução 44/2002 (peça 78, p. 9) , porém, a análise de aspectos de prestação do serviço e impactos operacionais já foram realizadas.
277.	Ademais, depreende-se da resposta acima que o DNIT não participará da avaliação do valor de indenização, conforme previsto no ACT-DNIT/ANTT. Corroborando esse raciocínio, verifica-se que o segundo termo aditivo ao contrato de concessão da Malha Paulista prevê um reequilíbrio econômico-financeiro a partir da aprovação, pela ANTT, do levantamento detalhado dos bens da base de ativos e passivos, o que inclui os valores referentes à recuperação de trechos ferroviários sem tráfego. Logo, não há previsão expressa de que o cálculo do valor de indenização tenha participação do DNIT.
278.	Cumpre destacar que, em resposta a ofício de requisição, a ANTT informou que:
'Os estudos elaborados para a prorrogação antecipada do contrato previram a abertura posterior de processo apartado para avaliação da proposta de devolução dos trechos com esse indicativo no plano de negócios, "no âmbito da Resolução nº 44/2002", especificamente seu Título VI, posteriormente substituída pela de nº 5.945/2021. Assim, o diagnóstico, juntamente com toda a documentação pertinente, será avaliado por ocasião da efetiva solicitação de devolução de trechos, que possivelmente se dará após a apresentação do relatório do levantamento detalhado da base de passivos patrimoniais.' (peça 78, p. 9) 
279.	Depreende-se da resposta da Agência que o processo de devolução de trechos ferroviários deveria iniciar após o levantamento detalhado da base de passivos. Porém, questionase a efetividade dessa medida. Ao incluir a estimativa da indenização dos trechos a serem devolvidos na modelagem econômico-financeira da renovação e tendo sido celebrado o termo aditivo, presume-se que a ANTT já analisou e anuiu ao posicionamento da concessionária sobre a antieconomicidade dos trechos e realizou análise de viabilidade técnica sobre sua devolução. 
280.	Em seus comentários ao relatório preliminar desta auditoria, a ANTT, por meio de Despacho da Sufer, argumenta que a devolução dos trechos não foi iniciada no processo de prorrogação, que "não há menção efetiva da devolução de trechos ferroviários por parte da Malha Paulista quando da assinatura do Termo Aditivo" e que as desativações/devoluções dos três trechos deverão observar as exigências da Resolução-ANTT 5.945/2021 (antiga Resolução 44/2002) e as rotinas de procedimentos previstas no ACT-ANTT/DNIT (peça 94, p. 10) . 
281.	Mediante Despacho da Superintendência de Concessão de Infraestrutura (Sucon) , a ANTT também alega que a estimativa de valor indenizatório, incluída no contrato com previsão de revisão posterior, não constitui prévio consentimento da Agência à devolução de trechos que não foram analisados (peça 94, p. 5) .
282.	Contudo, verifica-se que, ainda que o processo de devolução dos ramais de Varginha, Piracicaba e Cajati não tenha iniciado formalmente à época das tratativas da prorrogação antecipada da Malha Paulista, algumas etapas do processo já foram realizadas. A própria ANTT confirmou tal fato ao afirmar que alguns itens, como os aspectos de prestação do serviço, os impactos operacionais das devoluções, bem como a avaliação econômico-financeira já foram avaliados "na modelagem e nas etapas de levantamento de passivos patrimoniais" da Malha Paulista (peça 69, p. 7) - trecho transcrito no parágrafo 275 deste relatório. 
283.	Mais do que isso, considerando os itens já analisados pela Agência, a inclusão do valor indenizatório na modelagem econômico-financeira da prorrogação antecipada demonstra que, ao menos em análise preliminar, a devolução dos trechos já foi considerada viável pelo Poder Concedente.  
284.	O termo aditivo prevê o reequilíbrio econômico-financeiro do contrato após a aprovação do Levantamento da Base de Ativos e da Base de Passivos, que inclui os trechos a serem devolvidos. Ou seja, caso a estimativa de indenização dos ramais a serem devolvidos não seja igual ao valor efetivo a ser indenizado calculado após o levantamento realizado, a diferença, a maior ou a menor, será considerada no reequilíbrio econômico-financeiro do contrato. Todavia, não está sendo prevista a possibilidade de não ser efetivada a devolução desses ramais. 
285.	Assim, esse processo de devolução que iniciará após o levantamento da base de passivos poderá cumprir formalmente a Resolução-ANTT 5.945/2021, mas servirá, tão somente, para formalizar a devolução que já foi anuída e acordada entre as partes. 
286.	Ademais, conforme item 7.1.1 do 2º termo aditivo ao contrato de concessão, a ANTT teve um prazo de seis meses prorrogados por mais seis meses para editar ato normativo orientando o levantamento detalhado das bases de ativos e passivos da concessão, incluído os passivos referentes aos trechos a serem devolvidos (Deliberação-ANTT 178/2021) .
287.	Atualmente, está correndo o prazo para realização, pela concessionária, desse levantamento detalhado de bens do ativo e do passivo, seguindo metodologia definida pelo DNIT por meio da IN-DNIT 31/2021 c/c a Deliberação-ANTT 178/2021. O prazo dado para tal levantamento é de 18 meses. 
288.	De acordo com o termo aditivo ao contrato de concessão da Malha Paulista (item 7.4) , após essa etapa, a ANTT terá o prazo de 180 dias, prorrogável por outros 180 dias, para aprovar o levantamento apresentado pela concessionária. Com a aprovação do levantamento, que inclui os passivos relativos aos trechos a serem devolvidos, será promovido um encontro de contas por meio do reequilíbrio econômico-financeiro do contrato mediante a alteração do valor de outorga.
289.	Questiona-se o que pode acontecer, caso o valor real de indenização seja superior ao estimado ou caso as partes, ANTT, DNIT e Concessionária, não cheguem a um consenso quanto a esse valor. Vale ressaltar que a indenização estimada, segundo a própria ANTT, foi calculada por meio de estimativa paramétrica a partir dos valores de indenização da Resolução-ANTT 4.131/2013, a qual apresenta diversas fragilidades.
290.	Nesse caso, há alta possibilidade de prolongamento da discussão em um momento em que o poder de negociação da ANTT e do MInfra estão reduzidos, tendo em vista a renovação contratual já ter sido celebrada. Igualmente não está descartada a possibilidade de judicialização da discussão pela concessionária. 
291.	Não é demais lembrar que há valores de outorga de concessões realizadas na década de 1990 que ainda não foram pagas em razão da judicialização de discussões, como o caso da Malha Oeste. No caso da Malha Paulista, a concessionária havia ingressado com diversas ações para discutir sanções e outros litígios, os quais foram solucionados ante o risco de não ser celebrado o aditivo em decorrência dessas pendências.
292.	Nesse contexto, esta equipe de auditoria entende que, ainda que seja interessante computar o valor da indenização pela devolução de trechos ferroviários no valor da outorga, é imperioso que o montante a ser indenizado já esteja devidamente calculado, mediante metodologia previamente definida, sem possibilidade de discussão sobre os valores após a celebração da renovação contratual. 
293.	É razoável considerar que o momento de discussão de uma prorrogação antecipada seja momento oportuno para discutir também eventuais devoluções de trechos, tendo em vista que o termo aditivo ao contrato de concessão pode, com espeque na Lei 13.448/2017, reformular as condições e termos do contrato original.  
294.	Além disso, como já mencionado neste relatório, em razão da necessidade de possíveis pagamentos significativos para a indenização de trechos ferroviários a serem devolvidos, as concessionárias podem optar por não solicitar a devolução desses trechos, retardando para o fim do contrato a discussão e o pagamento dessa indenização. Porém, ao se tratar a devolução do trecho ferroviário juntamente com a renovação antecipada de um contrato de concessão, o custo de indenização por trecho devolvido integra a modelagem econômico-financeira, tornando mais provável a disposição da concessionária para devolver o trecho ferroviário que não está sendo aproveitado adequadamente antes do final da concessão. 
295.	No entanto, ainda que seja interessante englobar a discussão da devolução de trechos no âmbito da prorrogação antecipada dos contratos de concessão, não é razoável que parte relevante da análise do processo seja deixada para momento posterior à celebração do contrato como ocorreu na Malha Paulista. 
296.	Cumpre destacar que o processo de renovação antecipada de uma concessão ferroviária demanda um exame complexo e profundo de inúmeros fatores envolvidos na prorrogação de um contrato dessa magnitude. Assim, o cálculo do valor da indenização já deve estar definido para integrar a modelagem econômico-financeira da outorga com segurança jurídica. 
297.	Nesse contexto, é fundamental ressaltar que esta Corte de Contas aprovou de forma excepcional o levantamento de bens do ativo e do passivo após a renovação antecipada da concessão da Malha Paulista.  O cenário era o de análise de uma primeira renovação antecipada ferroviária, inédita no país. Porém, esse procedimento adotado não pode ser referência para outras eventuais renovações, especialmente porque não há respaldo normativo para tal sistemática. 
298.	No Relatório e Voto do Acórdão 2876/2019-TCU-Plenário, Min. Relator Augusto Nardes, sobre a renovação antecipada da Malha Paulista, houve discussão sobre o assunto e a modelagem passou dessa forma em caráter extraordinário. Tanto é assim que o referido Acórdão apresenta recomendação de realização do inventário, aqui entendido como levantamento de bens do ativo e do passivo, previamente à assinatura do termo aditivo (item 9.8.2) e determinação de inclusão de cláusula inibitória de atrasos para sua elaboração para o caso de realização do inventário após a assinatura do termo aditivo (item 9.3.2) .
299.	O fato de a determinação com previsão de cláusula inibitória aparecer no acórdão antes da recomendação decorre da natureza cogente das determinações do Tribunal, mas não representa a primeira opção para o caso analisado naquele processo. Fica claro que a situação que deveria ser seguida era a realização do levantamento de bens antes da assinatura do termo aditivo que prorroga o contrato, sendo que a previsão de cláusula inibitória para evitar atrasos na sua elaboração foi indicada como uma forma de mitigar aquela situação, presente na primeira renovação antecipada ferroviária, motivo pelo qual ela deve ser considerada excepcional.
300.	A cláusula inibitória prevista busca evitar que situação ainda mais grave do que a própria realização do levantamento de bens a posteriori se concretize, qual seja, a postergação de sua realização. Assim, MInfra, ANTT, DNIT e concessionárias estão cientes dessa excepcionalidade, sendo imprescindível, portanto, adotar as medidas necessárias para que o valor de eventual indenização esteja previamente definido antes de integrar a modelagem econômico-financeira nas próximas renovações antecipadas ferroviárias.
301.	Portanto, importa determinar ao MInfra e à ANTT que adotem providências para que, em futuras renovações antecipadas que incluam a devolução de trechos ferroviários, eventual valor indenizatório já esteja definido antes de os estudos serem encaminhados a este Tribunal, nos termos do art. 8º, inciso VII, da Lei 13.448/2017.
302.	Relativamente à proposta acima, após o envio do Relatório Preliminar para comentário dos gestores, o MInfra, a ANTT e o DNIT apresentaram manifestações contrárias à manutenção da determinação (peças 94 a 96) . De forma geral, as três considerações sugerem que a determinação pode inviabilizar as futuras prorrogações antecipadas. 
303.	O primeiro alega não ser razoável condicionar a prorrogação antecipada à aprovação do valor definitivo da indenização pela devolução de trechos em razão da complexidade do cálculo e do tempo demandado para sua realização, tendo em vista que o fator "tempo" é condição essencial para a efetiva vantajosidade da prorrogação antecipada (peça 95, p. 6-7) . 
304.	Nesse sentido, o MInfra pontua duas situações: a constatação da própria equipe de auditoria no sentido de que o processo de devolução de trechos não está adequadamente definido, com todas as etapas necessárias e as atribuições de todos os atores envolvidos; assim como o fato de o texto do novo marco legal das ferrovias não estar definido no momento de elaboração dos comentários dos gestores, o que caracterizava um cenário de incertezas com impactos ainda a serem definidos sobre as devoluções de trechos. Essas situações, segundo aquela pasta ministerial, podem impactar o cronograma das prorrogações antecipadas e colocar em risco a oportunidade de alavancagem de novos investimentos, privados, no setor ferroviário (peça 95, p. 7) . 
305.	O MInfra também argumenta que a solução adotada no caso da Malha Paulista não se mostra inadequada, com a previsão de um valor estimado a título de indenização e posterior reequilíbrio contratual após o cálculo do valor definitivo devido pela devolução de trechos. Sobre o assunto, transcreve trecho do Voto condutor do Acórdão 2876/2019-TCU-Plenário, de relatoria do Min. Augusto Nardes, que fundamenta a decisão de deixar a realização do inventário (levantamento de bens da base de ativos e da base de passivos) para momento posterior à assinatura do termo aditivo que formalizou a prorrogação antecipada da Malha Paulista.
306.	O MInfra ainda destaca que a reformulação do contrato por meio da prorrogação antecipada, aliada ao maior prazo de concessão, caracteriza ferramenta de enforcement para o pagamento da indenização pela concessionária, ressaltando que, após a definição do valor definitivo da indenização, eventual diferença será incluída no valor de outorga por meio de reequilíbrio contratual. E acrescenta:
'Em outra perspectiva, o fato de o pagamento da indenização já ser realizada via outorga, mesmo com base em um valor estimado, se mostra mais vantajoso que o cenário alternativo relatado no próprio relatório em análise, ou seja, manutenção de um trecho subutilizado pela concessionária, sem ação resolutiva concreta.' (peça 95, p. 8) 
307. Ainda, o Ministério ressalta que haverá, nos contratos reformulados, a exemplo do que ocorreu na Malha Paulista, previsão de penalidades para o não pagamento da outorga, como a garantia de execução e mesmo a decretação de caducidade da concessão. Adicionalmente, é consignado que também haverá prazos definidos para aprovação do valor definitivo e consequente reequilíbrio contratual, incluindo as etapas de realização do levantamento pela concessionária e de análise pela ANTT.
308. Tomando como exemplo o caso da Malha Sul, o MInfra afirma que, ao se exigir o cálculo do valor indenizatório definitivo antes da prorrogação da concessão, a previsão para assinatura do termo aditivo passaria para fevereiro de 2025, ficando muito próximo da data final da concessão que é fevereiro de 2027, inviabilizando a renovação antecipada e a antecipação de investimentos em benefício da sociedade.
309. Relativamente ao receio de judicialização da discussão sobre o valor definitivo da indenização, o Ministério registra a possibilidade de submissão de controvérsias à arbitragem e argumenta que ainda que o valor definitivo da indenização fosse calculado antes da renovação contratual, não seria razoável que a prorrogação antecipada tivesse que aguardar o deslinde do processo arbitral, sob pena de perder sua vantajosidade.
310. Em razão dos motivos expostos, o MInfra sugere que a determinação proposta seja transformada em recomendação, a fim de que aquela pasta ministerial possa avaliar caso a caso a possibilidade de definir o valor indenizatório antes do envio dos estudos das prorrogações antecipadas a esta Corte de Contas (peça 95, p. 9) .
311. A ANTT apresenta de forma mais resumida as preocupações apresentadas pelo MInfra, destacando que a realização do cálculo do valor indenizatório definitivo antes da celebração da prorrogação antecipada da concessão impõe ao Poder Concedente "empenhar esforços concomitantes em dois processos distintos, ambos de elevada complexidade, competindo, portanto, por recursos escassos, humanos e institucionais, na condução de ambos os processos" (peça 94, p. 4) .
312. A Agência destaca como consequência da determinação atraso relevante na conclusão dos estudos prévios necessários à prorrogação antecipada, o que reduziria a vantajosidade desse instituto. Igualmente, argumenta que o art. 8º da Lei 13.448/2017, que estabelece o rol de estudos necessários à prorrogação não faz referência ao cálculo do valor indenizatório por devolução de trechos.
313. A ANTT reforça argumentação do MInfra de que a determinação proposta pode inviabilizar o instituto das prorrogações antecipadas e acrescenta que, caso adotada, poderá ocorrer um desincentivo às devoluções de trechos ferroviários, uma vez que, em face do tempo demandado para a apuração do valor indenizatório, as concessionárias podem optar por não trazer a matéria no âmbito da prorrogação antecipada para não atrasar esse processo (peça 94, p. 5) .
314. Aquela Agência considera como alternativa à determinação alvitrada o fortalecimento das condições contratuais no âmbito dos termos aditivos de prorrogação com vistas à observação de todas as etapas de governança necessárias ao processo de devolução de trechos como condição para a revisão da base de passivos, inclusive com a participação de atores externos como o MInfra e o DNIT.
315. A ANTT afirma, ainda, que o processo de prorrogação da Malha Paulista configura um precedente e não deve ser visto como caso excepcional, uma vez que não poderia ter sido dado prosseguimento àquela prorrogação caso eivado de suposta irregularidade que neste momento justifica a apresentação de proposta de determinação (peça 94, p. 6) .
316. O DNIT, por sua vez, em sintonia com as argumentações apresentadas pelo MInfra e pela ANTT, alega que a obrigatoriedade de definição do valor indenizatório a partir de metodologia previamente definida antes do encaminhamento dos estudos ao TCU implicará a inclusão de uma nova etapa no processo que aumentará os cronogramas propostos até a celebração dos termos aditivos.
317. É destacado por aquele Departamento que os trechos que possivelmente devem ser objeto de devolução nas futuras prorrogações apresentam extensões superiores àqueles já avaliados pelo DNIT, o que implica necessidade de número maior de técnicos especializados em inspeção e cálculos indenizatórios e aumento significativo do prazo para cumprir a tarefa de inspeção e determinação do valor indenizatório. 
318. O DNIT ainda destaca algumas implicações decorrentes da manutenção da determinação proposta: 
'Em outras palavras, com tal determinação, se teria um dispêndio considerável de recursos orçamentários, esforço e tempo para realização de licitação e execução das atividades necessárias, a ponto de prejudicar fatalmente a antecipação de investimentos, e perder a essência da lei, que previu justamente a imediata aplicação de recursos por parte dos entes privados.' (peça 96, p. 7) 
319. Tendo em vista as considerações apresentadas pelo MInfra, ANTT e DNIT, necessário se faz tecer algumas considerações sobre a questão. Inicialmente, verifica-se que a principal argumentação contra a manutenção da determinação é o possível acréscimo de prazo para apuração do valor indenizatório, o que poderia reduzir ou eliminar a vantajosidade da prorrogação antecipada por postergar sua celebração e atrasar investimentos.
320. Ocorre que, muito embora a apuração da indenização seja tarefa complexa, que demanda inspeção na via e aplicação de metodologia adequada, sua necessidade já é conhecida há tempo hábil para garantir a viabilidade de sua realização. O assunto foi objeto de discussão no processo de acompanhamento da prorrogação antecipada da Malha Paulista, o TC Processo 009.032/20169. 
321. Consta daquele processo, ainda em 2017, manifestação desta Unidade Técnica questionando a celebração da prorrogação antecipada sem a quantificação e quitação dos passivos da concessão, aí incluídos aqueles relativos aos trechos abandonados que a concessionária teria interesse em devolver:  
'294. Portanto, constatou-se que um dos critérios necessários para a prorrogação do prazo contratual é a necessidade de que a avença esteja equilibrada, que como visto não é o caso do processo em análise. Complementarmente, tem-se que previsão de assinatura de termo aditivo com a existência de passivos contratuais e encargos já indicados por mais de seis anos pela Agência demonstra a baixa capacidade da ANTT em exigir o cumprimento contratual junto à concessionária da Malha Paulista. 
295. Dessa forma, o contexto apresentado retira a credibilidade de que a ANTT conseguirá reequilibrar o contrato posteriormente a assinatura do referido termo aditivo e indica aos demais concessionários que inexistem consequências para o efetivo cumprimento das cláusulas contratuais. Tal comportamento de impunidade pode ensejar um estímulo ao descumprimento de contratos na administração pública, bem como configurar um prejuízo para a credibilidade das instituições que atuam no setor ferroviário. 
296. Em suma, a necessidade de celeridade na realização de investimentos em troca da prorrogação do prazo contratual não pode se sobrepor ao interesse público existente na quantificação e quitação dos passivos relativos às obrigações do contrato vigente.
297. Diante disso, mostra-se pertinente realizar proposta de encaminhamento no sentido de determinar à ANTT que se abstenha de prorrogar os contratos de concessão ferroviária sem quantificar, por meio de inventário, e quitar previamente os passivos a serem ressarcidos ao Poder Concedente, conforme preceitua o Princípio da Supremacia do Interesse Público.'
322. Com efeito, essa proposta de encaminhamento foi alterada, considerando as especificidades do caso, inclusive por se tratar da primeira prorrogação antecipada ferroviária do país, bem como as alterações efetuadas no termo aditivo no decorrer do processo com vistas a abrandar o risco moral decorrente dessa situação de utilização de valor estimado de indenização pelos trechos a serem devolvidos na modelagem econômico-financeira associada ao fato de o termo aditivo prever a realização do levantamento pela própria concessionária.
323.  A determinação feita naquele processo, no item 9.3.2 do Acórdão 2876/2019-TCU-Plenário, Min. Rel. Augusto Nardes, permitindo a realização do inventário (levantamento de bens da base de ativos e da base de passivos) após a celebração da prorrogação antecipada, decorreu, justamente, da situação peculiar de uma primeira prorrogação antecipada ferroviária, cujos desafios foram sendo conhecidos à medida do avanço das tratativas do processo de prorrogação da Malha Paulista.
324. Assim, essa determinação deve ser considerada como medida excepcional e não como precedente para sua repetição em outros casos. O próprio trecho do Voto condutor do citado Acórdão, transcrito pelo MInfra à peça 95, p. 6, revela o tom da análise empreendida pelo relator, sopesando os prós e contras daquele caso concreto para definir o melhor encaminhamento para o caso específico.
325. Note-se que a preocupação do Min. Relator não diz respeito unicamente aos trechos a serem devolvidos, mas a todo o levantamento, principalmente da base de passivos. No entanto, os trechos a serem devolvidos são emblemáticos, pois deixam de pertencer à concessão após a formalização de sua devolução. Já aqueles que não serão objeto de devolução, ainda que se encontrem degradados e depreciados, merecendo investimentos para sua recuperação, permanecem na concessão.
326. Para as futuras prorrogações, a questão do tempo necessário para a aferição dos passivos das concessões, aí incluídos aqueles decorrentes de trechos a serem devolvidos, já é conhecida desde setembro de 2017 (peças 81-83 e 86 do TC 09.032/2016-9) ou, para ser mais conservador, da prolação do Acórdão 2876/2019-TCU-Plenário, em novembro de 2019. Assim, houve tempo hábil para o devido planejamento e adoção das providências necessárias para que essa etapa não se torne motivo de inviabilização do instituto de prorrogação antecipada.
327. Vale destacar que as considerações do MInfra, da ANTT e do DNIT sobre o assunto, às peças 94-96, indicam a necessidade de adicionar o tempo de cálculo da indenização à duração do processo de prorrogação antecipada. Porém, não é alvitrada a possibilidade de realização dessa apuração em paralelo com os demais estudos prévios que precisam ser executados antes da prorrogação da concessão. 
328. A título de exemplo, toma-se por base a prorrogação antecipada da Ferrovia Centro-Atlântica. Por meio do Decreto 9.059, de 25/5/2017, a FCA foi qualificada no âmbito do Programa de Parcerias de Investimentos da Presidência da República (PPI) para prorrogação antecipada de sua concessão. Em 15/12/2020, de acordo com portal da ANTT, a concessionária apresentou seu plano de negócios; em 3/2/2021 houve a realização da sessão de audiência pública, e, atualmente, o projeto encontra-se em fase de estudos. 
329. Ora, ao apresentar seu plano de negócios, a concessionária indicou os trechos que têm interesse em devolver. Dessa forma, desde dezembro de 2020 poderiam estar sendo adotadas providências para permitir a apuração do valor de indenização desses trechos sem que essa etapa se transformasse em empecilho à prorrogação antecipada. 
330. Nem o MInfra, tampouco as duas autarquias que apresentaram comentários ao relatório preliminar, indicaram algum impedimento para que essa apuração fosse iniciada em paralelo com os demais estudos, com exceção de uma observação da ANTT de que isso acarretaria competição de recursos humanos e institucionais. Tal observação da Agência, nada obstante apontar uma dificuldade, indica que não há impedimento nessa prática.
331. O MInfra também alega que o processo de devolução de trechos não está adequadamente definido, conforme observado nesta auditoria. Em que pese a veracidade dessa constatação, não há impedimento de que a etapa de apuração da indenização seja realizada para que o valor seja integrado na modelagem econômico-financeira das prorrogações. 
332. Vale ressaltar que a Deliberação-ANTT 124/2021 faz referência à IN-DNIT 31/2020 que trata da metodologia de cálculo editada pelo DNIT para validação da indenização, dentre outras medidas. Tanto é assim que, em que pesem as falhas do processo de devolução de trechos ferroviários, a Rumo Malha Paulista está, atualmente, realizando o levantamento da base de passivos e da base de ativos a partir da metodologia constante da referida IN.
333. O MInfra também alega que a falta de definição do novo marco legal acarreta incertezas que podem impactar o cronograma das prorrogações antecipadas. Sobre o assunto, convém destacar que, após a apresentação dos comentários dos gestores neste Tribunal, a Câmara dos Deputados aprovou o PL 3.754/2021 (antigo PLS 261/2018) , sem emendas, de forma que o projeto de lei seguiu para sanção presidencial. Assim, apesar da possibilidade de veto em algum dispositivo, em breve, a lei deve ser sancionada pelo Presidente da República, mostrando-se sanada esta dificuldade. 
334. A equipe de auditoria concorda com o MInfra no sentido de que alguns mecanismos inseridos na reformulação do contrato de concessão, por meio de termo aditivo, contribuem para que a concessionária se sinta compelida a pagar a indenização, que está inserida no valor da outorga. Esse, na verdade, é mais um argumento para que o valor definitivo da indenização seja considerado na modelagem econômico-financeira da prorrogação. Ciente das proteções constantes do contrato reformulado, pode a concessionária procurar postergar, ainda que por meio de discussões sobre o valor efetivo da indenização, a inclusão de eventual diferença a ser paga após o cálculo do valor indenizatório definitivo.
335. Esta equipe de auditoria entende imprópria a comparação realizada pelo MInfra entre os cenários de pagamento da indenização via outorga a partir de valor estimativo e de manutenção do trecho subutilizado pela concessionária sem ação resolutiva concreta. Isso porque, ainda que a concessionária optasse por não devolver os trechos ferroviários, seria necessário procurar solução para esses trechos que não estejam em condições operacionais adequadas quando das tratativas da prorrogação antecipada, uma vez que esse problema mantém a concessionária em situação de inadimplência contratual.
336. Ao mencionar a possibilidade de submissão de controvérsias à arbitragem, o MInfra pontua que, ainda que fosse apurado o valor indenizatório definitivo previamente à celebração da prorrogação antecipada, em caso de controvérsia sobre o valor definido, não poderia ser aguardado o deslinde do processo arbitral para celebrar a prorrogação antecipada. Quanto a esta consideração, convém relembrar que o contrato administrativo se caracteriza por um acordo de vontades gerando obrigações recíprocas entre os contratantes. Por se tratar de um acordo de vontades, verifica-se a necessidade de interesse de ambas as partes para sua celebração. 
337. Caso não tivesse interesse na prorrogação antecipada, a concessionária não assinaria o termo aditivo. Assim, ela também não deseja que ocorra a perda da vantajosidade da prorrogação antecipada, o que impediria o Poder Concedente de celebrá-la. 
338. Enquanto o poder público tem interesse em adiantar investimentos privados com a prorrogação antecipada, a concessionária busca afastar a perspectiva de licitação que se aproxima com o fim do prazo inicial de concessão, logrando novo período para exploração da ferrovia. 
339. Sendo assim, mostra-se apropriado que a definição do valor definitivo indenizatório ocorra nesse momento, em que o Poder Concedente também possui poder de negociação, situação que muda drasticamente após a celebração da prorrogação antecipada. 
340. Pelas argumentações trazidas pelo MInfra, a proposta alternativa apresentada por aquela Pasta, de transformação da determinação em recomendação, parece pouco eficaz. Isso porque as recomendações deste Tribunal possuem caráter colaborativo e não coercitivo e o MInfra deixou transparente sua posição discordante quanto à necessidade de realização do cálculo do valor da indenização pelos trechos a serem devolvidos antes da celebração da prorrogação antecipada. 
341. Alguns pontos apresentados pela ANTT e pelo DNIT que não foram tratados na análise dos comentários do MInfra merecem ser examinados. Um deles diz respeito à consideração da ANTT sobre a ausência de menção acerca do cálculo do valor indenizatório por devolução de trechos no estudo técnico a ser realizado para fundamentar a vantagem da prorrogação do contrato em relação à nova licitação previsto no art. 8º da Lei 13.448/2017. 
342. O § 1º do referido artigo elenca itens essenciais que devem constar do estudo técnico que fundamenta a prorrogação antecipada. Com efeito, o cálculo do valor da indenização por trecho a ser devolvido não consta daquela relação de itens por se tratar de processo distinto. No entanto, ao ser considerada a devolução de trechos na modelagem econômico-financeira da prorrogação, trazendo para este processo parte do processo que trata da devolução de trechos, o cálculo do valor indenizatório também é inserido nesse primeiro processo, tornando-se necessária sua apuração.
343. A ANTT também alega que a obrigatoriedade de apuração do valor da indenização por trecho a ser devolvido previamente à celebração do termo aditivo de prorrogação antecipada da concessão pode desincentivar a devolução de trechos, pois as concessionárias poderiam optar por não trazer a matéria para a discussão da prorrogação antecipada. 
344. Uma vez mais, entende-se que, no momento da análise da prorrogação antecipada, a malha ferroviária será analisada como um todo. Dessa forma, para aqueles trechos não utilizados e que não forem objeto de pedido de devolução, deverão ser consideradas as ações necessárias para sua recuperação. Não é possível, simplesmente, celebrar a prorrogação de uma concessão sem apontar solução para trechos sem utilização ou deteriorados, tendo em vista ser uma obrigação contratual da concessionária. 
345. Já o DNIT, além de considerações de teor semelhante a algumas já examinadas, ressalta que há previsão de extensões de trechos a serem devolvidos superiores aos já avaliados por aquele Departamento para as próximas prorrogações antecipadas, o que demandará maior número de profissionais especializados e de prazo para finalizar a apuração do valor indenizatório.
346. De fato, dentre as próximas prorrogações antecipadas aguarda-se a da FCA e da Malha Sul. Ambas as ferrovias apresentam elevado percentual de trechos sem operação ou com ociosidade elevada, conforme consignado no parágrafo 26 deste relatório, trechos que podem ser objeto de pedido de devolução. A FCA, segundo já apontado, manifestou interesse em devolver 1.751 km de ferrovia em seu plano de negócios. Essa extensão representa mais de seis vezes a quilometragem dos trechos que a Malha Paulista deseja devolver.
347. Contudo, o prazo para levantamento e cálculo do valor de indenização por um trecho a ser devolvido não aumenta de forma diretamente proporcional com a extensão a ser analisada. Há outros fatores que contribuem para aumentar ou reduzir o tempo necessário para a execução dessas etapas.
348. Um desses fatores é a ociosidade do trecho. Um trecho com alta ociosidade ou que não está em operação permite a realização de inspeção técnica sem interrupção, o que impacta a produtividade dos trabalhos. Por outro lado, trechos com alta utilização e que percorrem áreas urbanas tendem a demandar mais tempo para realização da inspeção física e apuração do valor de indenização.
349. Nesse contexto, mesmo após analisar as considerações do MInfra, da ANTT e do DNIT propõe-se a manutenção da determinação supra, com vistas a garantir que o valor indenizatório definitivo seja considerado na modelagem da prorrogação antecipada das concessões.
VI - INFORMAÇÕES ADICIONAIS
350. Encontra-se à peça 97 deste processo manifestação da Associação Nacional dos Transportadores Ferroviários (ANTF) com considerações sobre a proposta de determinação apresentada pela equipe de auditoria para que o valor de indenização pelos trechos a serem devolvidos já esteja definido antes de os estudos sobre a prorrogação antecipada serem encaminhados a este Tribunal. Aquela Associação também apresenta comentários sobre a recomendação de exigência de garantia real para os casos de pagamento da indenização em momento posterior a devolução dos trechos.
351. Importante ressaltar que a ANTF não é parte neste processo, não havendo previsão de análise de sua manifestação nesta oportunidade. Entretanto, considerando as contribuições apresentadas, pode-se concluir que não se identificou argumentação diferenciada daquelas apresentadas pelo MInfra, DNIT e ANTT e que pudesse alterar a proposta de encaminhamento apresentada neste relatório. Com efeito, o documento à peça 97 não traz fatos novos ou argumentos capazes de impactar as análises efetuadas neste relatório.	
VII - CONCLUSÃO
352.	A presente Auditoria Operacional permitiu conhecer o processo de devolução de trechos ferroviários pertencentes às malhas concedidas pela União à inciativa privada que, até a edição da Medida Provisória 1.065/2021, era regulado por normativos infralegais, mediante o Decreto 1.832/1996, a Resolução-ANTT 5.945/2021, o Acordo de Cooperação Técnica firmado entre a ANTT e o DNIT e a Instrução Normativa-DNIT 31/2020, bem como foi possível identificar fragilidades que podem comprometer a eficácia desse instrumento.
353. Cumpre ressaltar que a MP, editada no decorrer dos trabalhos de auditoria, apresenta regramento novo para o setor de transportes ferroviários, impactando o processo de devolução de trechos. Entretanto, é um tipo normativo precário, que pode perder eficácia ou ter sua redação final alterada. 
354. Enquanto este processo aguardava a apresentação de comentários pelos gestores do MInfra, da ANTT e do DNIT, a Câmara aprovou o PL 3.754/2021 (antigo PLS 261/2018) , que se constitui em novo marco regulatório para o setor e que aguarda sanção presidencial. 
355. O processo de devolução deve estar estruturado mediante o encadeamento lógico e racional de ações, necessárias e suficientes, para a desativação do trecho que não está sendo bem utilizado no contrato de concessão e possibilitar seu aproveitamento em outras atividades ferroviárias ou, se não houver interesse, promover a sua erradicação definitiva da matriz de transporte.
356. Ainda em relação ao processo de devolução, nos termos enunciados no Regulamento de Transportes Ferroviários (Decreto 1.832/1996) , quando diante de um trecho antieconômico e havendo a possibilidade de realizar o transporte por outro modal, abre-se a possibilidade de o trecho ferroviário ser retirado da concessão. Contudo, nos termos dos contratos firmados, as concessionárias devem entregá-los ao Poder Concedente em condições operacionais.
357. Portanto, trata-se de processo complexo e que envolve diversos entes públicos, pois além da tarefa de analisar a possibilidade do pedido que encerra a prestação do serviço de transporte no trecho, devem ser diagnosticadas as possibilidades de outros usos, ferroviários ou não, e avaliadas as condições dos ativos no momento da devolução ao concedente para se verificar a necessidade de eventual pagamento de indenização ou de cumprimento de obrigações pela concessionária. 
358. Assim, o trâmite processual envolve ao menos a Agência Nacional de Transportes Terrestres (ANTT) , responsável pela gestão dos contratos de concessão e pela regulação e fiscalização da prestação dos serviços; o Ministério de Infraestrutura (MInfra) , responsável pela formulação e condução das políticas públicas de transportes; e o Departamento Nacional de Infraestrutura de Transportes (DNIT) , responsável pela gestão patrimonial dos bens que lhe foram transferidos da extinta Rede Ferroviária Federal S/A (RFFSA) .
359. Contudo, mesmo reconhecendo ser um importante instrumento, tanto para o particular prestador do serviço quanto para o interesse público, o processo de devolução como atualmente estruturado não tem se mostrado eficiente como instrumento para conferir melhor utilização da malha concedida à iniciativa privada.
360. Segundo dados da ANTT, a malha ferroviária federal possui 7.076 km de vias sem qualquer tráfego e, ao adotar um referencial de até 30% de aproveitamento da capacidade instalada, chega-se a 18.554 km de ferrovias subutilizadas, que representam 64% da malha federal. 
361. No planejamento dos trabalhos, verificou-se existir grande volume de ramais e vias férreas ociosas em relação ao total da rede concedida, representando desperdício de patrimônio público de considerável valor econômico e baixa eficiência do processo, fatores que justificam a presente fiscalização. Nesse sentido foram formuladas duas questões de auditoria, como segue: 
1) Há definições de competências e procedimentos para orientar a devolução de trechos ferroviários, com previsão de todas as etapas necessárias à sua realização?
2) Há fragilidades relevantes no processo de devolução de trechos ferroviários? 
362. Após a aplicação dos procedimentos de auditoria selecionados, e apoiada nas diversas entrevistas realizadas com gestores, especialistas e associações, bem como nos documentos requeridos e informações obtidas, a equipe de auditoria apresentou suas constatações em painel de referência com a presença de diversos interessados, no qual foram coletadas contribuições que subsidiaram as propostas de encaminhamento.
363. A primeira questão se orientou a investigar a forma de estruturação do processo de devolução de trechos ferroviários, a partir dos normativos que regulam o tema, para verificar se estavam definidas adequadamente as competências e procedimentos para as etapas necessárias à finalidade da medida prevista no art. 3, caput, do Decreto 1.832/1996 (desativação ou erradicação de trechos Ferroviários integrantes do Subsistema Ferroviário Federal) .
364. Verificou-se a ausência de processo estruturado e completo para a devolução de trechos ferroviários (itens 51-94 deste relatório) . Restou evidenciada que a regulação proveniente dos quatro normativos que regem o processo não define adequadamente uma sequência estruturada de procedimentos necessários a cisão da malha concedida e devolução de segmentos da via férrea, com a tempestividade necessária e preservando o interesse público da atividade de transporte ferroviário.
365. Sendo a única constatação decorrente da primeira questão, conclui-se que o processo atualmente não se apresenta bem estruturado e com a definição clara dos responsáveis pelos procedimentos normatizada em regramentos esparsos. Para sanar o problema, propõe-se recomendar ao MInfra, juntamente com a ANTT e o DNIT, que seja definido, em normativo adequado, as etapas do processo de devolução de trechos, estabelecendo os procedimentos e as atribuições de cada ator envolvido, a fim de conferir maior transparência e segurança jurídica ao processo. A definição de um processo bem estruturado é fator crucial para esse desiderato.
366. A segunda questão de auditoria buscou identificar as fragilidades observadas no processo de devolução de trecho. Dessa questão foram identificadas seis principais fragilidades, sendo duas relativas à tempestividade; uma relacionada à definição do conceito de antieconomicidade; outra quanto à ausência da participação do MInfra no processo; a quinta em relação à falta de previsão de participação social; e a última que diz respeito à dissociação entre o processo de devolução e o processo de destinação de trechos. Nesse sentido, as propostas de encaminhamento apresentadas em decorrência das fragilidades identificadas devem ser incorporadas na construção do processo de devolução de trechos recomendado acima ao MInfra, ao DNIT e à ANTT.
367. Previsão de início do processo de devolução de trechos somente a partir do pedido da concessionária (itens 97-119) . A Resolução-ANTT 5.945/2021 prevê o início do processo somente por meio de solicitação da concessionária, portanto se trata de uma faculdade do agente privado, que avalia a oportunidade e conveniência do momento de realizar a devolução. Ciente de sua obrigação de restituir o trecho em condições operacionais, e considerando que, geralmente, os ramais abandonados ou ociosos não são adequadamente conservados, quando da devolução tais ativos devem ser recuperados ou a concessionária deve pagar indenização no valor correspondente aos custos para devolvê-los à condição operacional com a segurança necessária. Nesse sentido, deixar o processo de devolução como faculdade da concessionária tem contribuído para o abandono e a ociosidade de trechos, impactando na tempestividade dos pedidos de devolução.
368. Considerando a aprovação do PL 3.754/2021 (antigo PLS 261/2018) , o qual prevê a possibilidade de início do processo pelo Poder Concedente, considera-se mitigada essa fragilidade, motivo pelo qual deixa-se de apresentar proposta de encaminhamento sobre a matéria. 
369. Processo de devolução de trechos ferroviários não garante sua razoável duração (itens 120-147 deste relatório) . Restou evidenciado que os procedimentos relacionados à devolução de trechos não definem prazos máximos para a conclusão das etapas críticas do processo. Alguns procedimentos normatizados não se referem especificamente à devolução de trechos, mas sim a bens imóveis, consequentemente os prazos ali estipulados não são compatíveis com a complexidade das análises necessárias neste processo. Os pedidos de devolução dos ramais de Piracicaba, da Malha Paulista (2010) , e do trecho Jorge Lins - Salgueiro, da Transnordestina Logística S.A. (2009) , tramitaram por vários anos, sendo o primeiro incluído na modelagem da renovação antecipada da Malha Paulista (2020) e o segundo ainda não foi concluído. 
370. Para mitigar o problema, recomenda-se que, quando for estruturado o processo de devolução de trechos definindo os procedimentos necessários, seja incluído dispositivo visando estabelecer prazos adequados para as etapas críticas do processo, de forma a conferir previsibilidade quanto à sua conclusão. Também propõe-se dar ciência aos responsáveis acerca dos atrasos injustificados dos processos citados.
371. Não há previsão da participação do Ministério da Infraestrutura no processo de devolução de trechos ferroviários (itens 148-171 deste relatório) . De acordo com os normativos, as entrevistas e as repostas dos ofícios de requisições encaminhados, restou comprovada a ausência de participação do MInfra no processo de devolução estabelecido nos normativos vigentes. Certo é que, por possuir grande potencial de gerar impactos consideráveis na política pública de transportes, a participação do Ministério é imprescindível, especialmente participando da definição da destinação do trecho e da aplicação dos recursos provenientes das indenizações devidas à União, que podem ser aplicadas na melhoria do modal ferroviário, quer seja na própria malha ou em investimentos cruzados.
372. Para solucionar essa fragilidade, propõe-se ao MInfra, ao DNIT e à ANTT que, quando for estruturado o processo de devolução de trechos definindo os procedimentos necessários, seja incluído dispositivo visando incluir a participação do MInfra, órgão formulador, coordenador e supervisor das políticas nacionais, de forma a assegurar que as decisões tomadas estejam alinhadas ao planejamento da infraestrutura do país.
373. Falta de definição de critérios para análise da viabilidade de devolução de um trecho ferroviário por parte do Poder Concedente (itens 172-188 deste relatório) . De acordo com os normativos, as entrevistas e as repostas dos ofícios de requisições encaminhados, restou comprovada a ausência de definição do conceito de antieconomicidade que deve ser comprovado pelas concessionárias para pleitear a devolução, bem como das análises realizadas pela ANTT para configurar a viabilidade do pedido, o que tornam o processo pouco transparente, com risco de adotar decisões divergentes e sem padronização para as situações apresentadas. 
374. Para atenuar essa vulnerabilidade, recomenda-se que, quando for estruturado o processo de devolução de trechos definindo os procedimentos necessários, seja incluído dispositivo visando definir parâmetros e critérios para avaliar a viabilidade de devolução trechos ferroviários, de forma a conferir transparência ao processo e minimizar os riscos de tratamento diferenciado para cada caso concreto.
375. Falta de participação e controle social no processo de devolução de trechos ferroviários (itens 189-203 deste relatório) . Observou-se que, embora seja unânime o discurso da importância dos instrumentos de controle social em processos de grande interesse social, quando se busca subsídios a decisões relevantes ou para identificar aspectos relevantes sobre um tema sensível, não há, no processo atualmente descrito, a obrigatoriedade de realização de audiência ou consulta pública. 
376. Para sanar o problema, propõe-se que, quando for estruturado o processo de devolução de trechos definindo os procedimentos necessários, seja inserido dispositivo visando incluir oportunidade de participação e controle social no processo, tendo em vista tratar-se de tema relevante que afeta direitos de agentes econômicos e de usuários de serviços de transportes, conforme disposto na Resolução-ANTT 5.624/2017.
377. Análise da destinação de trechos a serem devolvidos ocorre desassociada do processo de devolução (itens 204-248 deste relatório) . Restou comprovado que o processo de destinação dos trechos devolvidos segue um rito totalmente apartado do processo de devolução de trecho ferroviários. Sendo que a nova destinação só se inicia após os ativos afetados terem retornado ao DNIT, os bens correm sérios risco de se deteriorarem com maior rapidez ante a falta de condições para a adequada manutenção, de perderem seus valores econômicos e, com isso, de inviabilizar o reaproveitamento ferroviário do trecho. 
378. Para abrandar esta falha, propõe-se que, quando for estruturado o processo de devolução de trechos definindo os procedimentos necessários, seja incluído dispositivo visando compatibilizar o andamento deste processo com o processo de destinação de trechos ferroviários, a fim de conferir melhor aproveitamento desses segmentos.
379. Outrossim, apresentam-se recomendações que buscam aprimorar a tomada de decisão em relação à destinação dos trechos e dos recursos provenientes das indenizações, de modo que haja maior flexibilidade para o pagamento das indenizações, quer em pecúnia ou em investimento, sem, contudo, deixar ausentes as necessárias garantias ao poder público quanto à adimplência das concessionárias. 
380. Nesse sentido, a equipe recomenda estabelecer as rotinas para que o valor das indenizações seja calculado a partir de metodologia previamente definida e incluir cláusula resolutiva, em caso de atrasos nos pagamentos, nos aditivos que tratam da devolução, como também prestar garantias reais quando postergados os pagamentos das indenizações. 
381. Resta que, após vinte anos da criação da ANTT, entidade da administração pública federal responsável por fiscalizar e regular o transporte ferroviário, bem como pela gestão dos contratos de concessão da União, não foi estruturado um processo eficiente para orientar de forma célere a devolução de trechos ferroviários, de modo a possibilitar uma destinação mais apropriada aos trechos subutilizados.
382. Além dessas constatações decorrentes das questões de auditoria, em tópico isolado, a equipe apresenta relatos de casos de devolução que não seguiram os procedimentos à época vigentes, com o objetivo de demonstrar a importância da definição de um processo estruturado para devolução de trechos ferroviários (itens 248-346) .
383. O primeiro caso trata de 740 km de trecho devolvidos pela FCA, cujo valor das indenizações não foi calculado mediante metodologia previamente definida, ademais de não ter sido realizado o pagamento da indenização antes da conclusão do processo. Com isso, os trechos retornaram ao DNIT e ficaram expostos à degradação, visto que a Autarquia não dispõe de condições gerenciais e financeiras para executar a devida guarda e conservação do patrimônio envolvido. Ademais, como o processo de destinação dos trechos é iniciado somente após o final do processo de devolução, os ramais podem se deteriorar e não são utilizados na matriz de transporte. O poder público, por seu turno, ainda não recebeu o valor total da indenização para dar mais efetividade ao sistema de transporte ferroviário.
384. Outro caso diz respeito à devolução de trechos da Malha Paulista, que se deu no bojo do processo de renovação antecipada daquela ferrovia. Os valores estimados para a indenização de três ramais (Varginha com 21,8 km, Piracicaba com 45,2km e Cajati com 213,5km) foram considerados na modelagem econômica da nova outorga, mesmo sem a participação do DNIT na análise dos cálculos para o ressarcimento dos danos causados ao seu patrimônio ferroviário objeto de devolução e sem o levantamento dos passivos existentes.
385. O caso da Malha Paulista é bastante emblemático pois, além de não observar os procedimentos normatizados para efetivar a devolução, já houve anuência do Poder Concedente quanto à devolução dos trechos, antes mesmo de o poder público iniciar qualquer procedimento para sua realocação ou erradicação. Isso pode trazer prejuízos ao erário se o patrimônio não tiver destinação apropriada e tempestiva.
386. O tema ganha relevância na atualidade porque os primeiros contratos de concessão estão sendo objeto de renovação antecipada, a exemplo da Rumo Malha Paulista (RMP) . As malhas da Ferrovia Centro-Atlântico (FCA) e a Rumo Malha Sul (RMS) também já tiveram seus empreendimentos qualificados pelo Poder Concedente, o que demonstra o reconhecimento do interesse estratégico e prioritário referente à prorrogação antecipada desses contratos de concessão. A prorrogação antecipada dessas duas malhas deve envolver quilometragens de trechos bem maiores que a da Malha Paulista. 
387. Porém, sendo a Malha Paulista um caso aprovado excepcionalmente pelo TCU, ela não deve ser paradigma para as próximas renovações, razão de se incluir proposta de determinação ao MInfra e à ANTT no sentido de que, em futuras renovações antecipadas que incluam a devolução de trechos ferroviários, eventual valor indenizatório já esteja definido antes de os estudos serem encaminhados a este Tribunal.
388. Assim, conclui-se que, a despeito das inovações legislativas que alteram o marco regulatório do setor ferroviário e, consequentemente, o processo de devolução objeto do trabalho, as recomendações buscam aprimorar as falhas verificadas com vistas a trazer mais eficácia ao processo.
389. Nesse cenário, resta importante e urgente a estruturação de um consistente processo definindo os procedimentos relacionados à devolução de trechos a ser aplicado em todas as situações, para se evitar que, nas próximas renovações antecipadas, as devoluções ocorram de forma casuística, açodadas e sem as cautelas adequadas, especialmente no que diz respeito às indenizações devidas pelas concessionárias ao Poder Concedente.
390. Em síntese, este trabalho permite concluir que as fragilidades observadas no processo têm impedido a célere conclusão das devoluções e não têm incentivado as concessionárias a procederem à restituição dos trechos, com reflexos na ociosidade das malhas. Isto posto, a equipe de auditoria, por meio de suas recomendações aos entes evolvidos no processo, busca contribuir para adequada estruturação do processo com vistas ao melhor aproveitamento das malhas concedidas.
VIII - PROPOSTA DE ENCAMINHAMENTO
391. Ante todo o exposto, submete-se este relatório à consideração superior com as propostas que seguem:
a) determinar ao Ministério da Infraestrutura e à Agência Nacional de Transportes Terrestres, nos termos do art. 43 da Lei 8.443/1992, e do art. 250, II, do Regimento Interno/TCU, que adotem providências para que, em futuras renovações antecipadas que incluam a devolução de trechos ferroviários, eventual valor indenizatório já esteja definido antes de os estudos serem encaminhados a este Tribunal, nos termos do art. 8º, inciso VII, da Lei 13.448/2017;
b) recomendar ao Ministério da Infraestrutura, com fundamento no art. 43, inciso I, da Lei 8.443/1992, c/c art. 250, inciso III, do Regimento Interno/TCU e art. 11 da Resolução-TCU 315/2020, que, juntamente com a Agência Nacional de Transportes Terrestres e o Departamento Nacional de Infraestrutura de Transportes, defina, em normativo adequado, as etapas do processo de devolução de trechos, estabelecendo os procedimentos e as atribuições de cada ator envolvido, a fim de conferir maior transparência e segurança jurídica ao processo, atentando para a necessidade de: 
b.1) estipular prazos adequados para as etapas críticas do processo, de forma a conferir previsibilidade quanto à sua conclusão;
b.2) definir parâmetros e critérios objetivos para avaliar a viabilidade de devolução de trechos ferroviários, de forma a conferir transparência ao processo e minimizar os riscos de tratamento diferenciado para cada caso concreto;
b.3) estabelecer a participação do MInfra, órgão formulador, coordenador e supervisor das políticas nacionais, de forma a assegurar que as decisões tomadas estejam alinhadas ao planejamento da infraestrutura do país;
b.4) incluir oportunidade de participação e controle social no processo, tendo em vista tratar-se de tema relevante que afeta direitos de agentes econômicos e de usuários de serviços de transportes, conforme disposto na Resolução-ANTT 5.624/2017;
b.5) compatibilizar o trâmite do processo de devolução com o processo de destinação de trechos ferroviários com o objetivo de conferir melhor aproveitamento da malha;
b.6) estabelecer as rotinas a serem realizadas antes da formalização da devolução do trecho, para que, no caso de indenização pela sua devolução, o valor esteja definido a partir de metodologia previamente estabelecida;
b.7) incluir cláusula no termo aditivo que tratar da devolução de trechos, prevendo:
b.7.1) no caso de parcelamento da indenização a partir da data da devolução do trecho sem apresentação de garantia real, previsão de que a inadimplência dos pagamentos implica a resolução contratual;
b.7.2) em caso de postergação do início do pagamento da indenização, indicação das garantias reais apresentadas pela concessionária para assegurar o ressarcimento ao erário.
b.7.3) no caso de aplicação da indenização em investimento na malha remanescente ou em outros projetos, previsão de que a inadimplência dos pagamentos implica a resolução contratual, com exceção dos casos de inexecução dos investimentos por razões que fogem ao controle da concessionária;
c) nos termos do art. 9º da Resolução-TCU 315/2020, dar ciência à ANTT, quanto à primeira alínea, e ao DNIT, quanto às duas alíneas a seguir, que:
c.1) o pedido de devolução do trecho ferroviário compreendido entre Jorge Lins e Salgueiro, denominado Linha Tronco Centro Recife, feito pela Ferrovia Transnordestina Logística SA em 2009, o qual ainda não foi concluído, não está observando o princípio da razoável duração do processo;
c.2) a etapa de avaliação dos danos e cálculo da indenização devida pela concessionária referente ao pedido de devolução do ramal de Piracicaba da Malha Paulista, no qual esse Departamento levou quatro anos para chegar ao valor final não observou o princípio da razoável duração do processo."
2.	Em adendo, o diretor da subunidade registrou que, após a finalização do Relatório pela equipe, foi sancionada a Lei 14.273/2021, originária do PL 3.754/2021 (anterior PLS 261/2018) , que estabelece novo marco legal do setor ferroviário. Considerando que os vetos presidenciais se relacionariam a aspectos diversos do tema da presente auditoria, defendeu que a referida lei não traria impactos que demandem reavaliação das conclusões ou propostas de encaminhamento da unidade instrutora (peça 102) .
	É o Relatório.

não há.

Não atuou.

RELATÓRIO DE AUDITORIA. AGÊNCIA NACIONAL DE TRANSPORTES TERRESTRES. DEPARTAMENTO NACIONAL DE INFRAESTRUTURA DE TRANSPORTES. MINISTÉRIO DA INFRAESTRUTURA. REGULAÇÃO DO SETOR FERROVIÁRIO. PROCESSO DE DEVOLUÇÃO DE TRECHOS FERROVIÁRIOS CONCEDIDOS. RECOMENDAÇÕES. CIÊNCIAS.

RELATÓRIO DE AUDITORIA (RA)

Secretaria de Fiscalização de Infraestrutura Portuária e Ferroviária (SeinfraPortoFerrovia).

Trata-se de auditoria operacional acerca do processo de devolução de trechos ferroviários concedidos com enfoque na qualidade regulatória e na identificação de eventuais falhas e proposição de melhorias.
A fiscalização foi realizada junto à Agência Nacional de Transportes Terrestres (ANTT) , responsável pela gestão dos contratos de concessão e pela regulação e fiscalização da prestação dos serviços; ao Ministério de Infraestrutura (MInfra) , encarregado da formulação e condução das políticas públicas de transportes; e ao Departamento Nacional de Infraestrutura de Transportes (DNIT) , responsável pela gestão patrimonial dos bens transferidos da extinta Rede Ferroviária Federal S/A (RFFSA) .
Para nortear a fiscalização, foram estabelecidas duas questões de auditoria: i) há definição de competências e procedimentos para orientar a devolução de trechos ferroviários, com previsão e todas as etapas necessárias à sua realização? e ii) há fragilidades relevantes no processo de devolução de trechos ferroviários?
Especificamente em relação à segunda questão, foram detalhados alguns aspectos do processo para direcionar a investigação de eventuais fragilidades: duração do processo; análise de antieconomicidade dos trechos; transparência e participação social; e levantamento indicativo de outros usos dos trechos após a devolução.
Ressalto que, até a edição da Medida Provisória 1.065/2021 (cuja vigência se encerrou em 10/3/2022) e da Lei 14.273, de 23/12/2021 (Novo Marco Legal do Transporte Ferroviário) , o processo de devolução de trechos ferroviários pertencentes às malhas concedidas pela União à inciativa privada era tratado apenas em normativos infralegais: o Decreto 1.832/1996; a Resolução-ANTT 5.945/2021; o Acordo de Cooperação Técnica firmado entre a ANTT e o Dnit; e a Instrução Normativa-DNIT 31/2020, conforme comentarei adiante.
A auditoria foi realizada entre os meses de maio e outubro de 2021 - ainda sob a égide dos normativos infralegais retromencionados, isto é, antes da aplicabilidade prática da MP 1.065/2021 e da vigência da Lei 14.273/2021 - e lançou mão de diversas técnicas de coleta e análise de dados e informações, tais como: pesquisa da legislação e bibliografia especializada, requisição de informações, reuniões e entrevistas com os principais stakeholders e especialistas, análise de dados e documentos, assim como análise qualitativa das respostas apresentadas pelos órgãos e entidades fiscalizados.
Não integrou o escopo do presente trabalho a validação da metodologia de cálculo definida pelo DNIT para apurar a indenização de responsabilidade da concessionária, pois o tema demandaria fiscalização específica. 
Em resposta à primeira questão de auditoria, obteve-se como achado a ausência de processo estruturado e completo para a devolução de trechos ferroviários. Restou evidenciado que a regulamentação proveniente dos quatro normativos regentes do processo não define adequadamente uma sequência estruturada de procedimentos necessários à cisão da malha concedida e à devolução de segmentos da via férrea, de modo a conferir a tempestividade necessária e preservar o interesse público.
Como achado decorrente da segunda questão, são apontadas fragilidades do processo de devolução de trechos, abordadas pelo relatório na forma de inconsistências e oportunidades de melhoria: i) previsão de início do processo de devolução de trechos somente a partir do pedido da concessionária; ii) processo de devolução de trechos ferroviários sem elementos garantidores de sua razoável duração; iii) inexistência de previsão de participação do Ministério da Infraestrutura no processo de devolução de trechos ferroviários; iv) ausência de definição de critérios para análise da viabilidade de devolução de um trecho ferroviário por parte do Poder Concedente; v) falta de participação e controle social no processo de devolução de trechos ferroviários; e vi) análise da destinação de trechos a serem devolvidos desassociada do processo de devolução.
Como resultado, a SeinfraPortoFerrovia propõe a expedição de uma determinação e recomendações.
***
Sabe-se que a matriz de transporte brasileira é fortemente dependente das rodovias. O modal ferroviário representa apenas cerca de 18% da carga transportada no país ao se considerar a tonelada por quilômetro útil (TKU) . Por outro lado, a representação do modal cai para meros 4,2% ao se considerar o valor das mercadorias transportadas, tendo em vista o baixo valor agregado dos produtos tipicamente movimentados em linhas férreas.
As características do Brasil, um país de dimensões continentais e grande produtor e exportador de commodities, apontam para a necessidade de maior diversificação na matriz de transportes. O modal ferroviário é atraente para o transporte de longas distâncias, por ser capaz de transportar grande volume de carga com elevada eficiência energética e maior segurança do que as rodovias, tanto em relação a acidentes quanto a furtos e perdas de mercadorias. Daí resulta a importância de políticas públicas que promovam esse modal.
Em 2020, a malha ferroviária federal contava com 29.878 km de trilhos, quilometragem significativamente menor do que a de outros países de grandes dimensões como Estados Unidos, China, Índia, Canadá e México. 
O cenário torna-se ainda mais crítico ao se observar que cerca de 7.000 km de ferrovias concedidas no Brasil (24% da malha) não apresentam qualquer fluxo de transporte e que 18.554 km (64% da malha) se encontram ociosos, isto é, não apresentam operação ou são utilizados menos de 30% da capacidade instalada. 
Segundo fontes apontadas pela equipe de auditoria, parte significativa da ociosidade presente na malha ferroviária brasileira decorre da falta ou baixa exploração de determinados trechos pelas concessionárias por consequência da concentração da exploração da ferrovia em segmentos mais rentáveis, associada a falhas de regulação que não impingem a exploração de toda a malha outorgada. 
Diante dessa realidade, uma das formas de se obter melhor aproveitamento da malha existente no país envolveria processos de devolução de trechos, tema objeto desta auditoria. A possibilidade de a concessionária devolver ao Poder Concedente parte da via permanente que integra sua malha representa importante instrumento para a sustentabilidade do contrato de concessão e, ao mesmo tempo, oportunidade para o Poder Público conferir melhor serventia ao parque ferroviário.
Mais especificamente, o processo de devolução de trechos ferroviários é instrumento que permite a cisão de determinado trecho de contrato de concessão, possibilitando que seja dada nova destinação ao segmento de forma a mitigar fatores de antieconomicidade pontuais. No limite, caso o trecho sequer seja interessante para o subsistema ferroviário federal, ele poderá ser erradicado para que lhe seja conferida, se possível, alguma destinação não ferroviária.
Há previsão de que quantidade expressiva de trechos ferroviários seja objeto de pleitos de devolução por parte de concessionárias em breve, tendo em vista as tratativas para a prorrogação antecipada da concessão da Ferrovia Centro-Atlântica (FCA) , que já apresentou proposta de devolução de 1.751 km de trilhos, e a previsão de renovação da concessão da Malha Sul, que ostenta 77% de sua malha ociosa ou inoperante.
***
Contextualizado o objeto e o problema, este trabalho é apropriado ao demonstrar a ausência de processo estruturado e completo para a devolução de trechos ferroviários, o qual conta apenas com normativos esparsos que tratam de etapas específicas do processo, sem considerar a estrutura de governança como um todo, isto é, sem ponderar todos os atores envolvidos e suas atribuições. Essa constatação não se modificou com o advento da Lei 14.273/2021, visto que essa norma positivou tão somente regras gerais para a devolução. 
A ausência de regulamentação abrangente do processo acarreta insegurança jurídica, falta de clareza e transparência dos atos administrativos e risco de tomada de decisão desconectada da política pública e das diretrizes definidas pelo Poder Público para o setor.
Como possível solução para essa problemática, a equipe de auditoria propôs recomendar o estabelecimento, em normativo adequado, de todas as etapas do processo de devolução de trechos ferroviários, com definição dos procedimentos e das atribuições de cada ator envolvido. 
De mesma sorte, foi constatado que o processo de devolução de trechos ferroviários, como então definido, apresenta fragilidades que podem comprometer seu andamento e resultado. Dessa maneira, as recomendações propostas buscam mitigar ou colaborar para o aperfeiçoamento dos seguintes aspectos:
	a) previsão do início do processo somente a partir do pedido da concessionária;
	b) ausência de garantia da razoável duração do processo;
	c) falta de previsão de participação do Ministério da Infraestrutura no processo;
	d) ausência de definição de critérios para análise da viabilidade de devolução de um trecho ferroviário por parte do Poder Concedente;
	e) falta de participação e controle social no processo; e
	f) andamento desassociado do processo de destinação de trechos.
Essas questões penalizam a qualidade do processo e implicam, em última análise, postergação de solução para os trechos abandonados ou subutilizados, o que gera prejuízos às concessionárias, aos usuários e ao sistema ferroviário.
Considerando, ainda, a possibilidade de tratamento de pedidos de devoluções de trechos ferroviários juntamente com as próximas negociações de prorrogações antecipadas, como ocorreu no recente caso da Malha Paulista, a equipe de auditoria propôs, ainda, determinação para que eventual valor indenizatório já esteja definido antes de os estudos previstos na Lei 13.448/2017, que trata de prorrogação antecipada e relicitação, serem encaminhados a este Tribunal.
***
Passando ao exame do feito, acolho desde já a proposta e os fundamentos apontados pela unidade instrutora, ambos transcritos no relatório precedente, razão pela qual os incorporo às minhas razões de decidir, sem prejuízo de considerações sobre o tema e ajustes no encaminhamento.
Como visto, o presente trabalho permitiu conhecer o processo de devolução de trechos ferroviários pertencentes às malhas concedidas pela União à inciativa privada, suas falhas e potenciais aperfeiçoamentos.
Idealmente, o processo de devolução deveria estar estruturado mediante o encadeamento lógico e racional de ações, necessárias e suficientes, para a desativação do trecho que não está sendo bem utilizado no contrato de concessão, de modo a possibilitar seu aproveitamento em outras atividades ferroviárias ou, se não houver serventia, promover sua erradicação da matriz de transporte.
Trata-se de processo complexo e que envolve diversos entes públicos, pois além da tarefa de analisar a possibilidade do pedido que encerra a possibilidade de prestação do serviço concedido de transporte no trecho, devem ser diagnosticadas as possibilidades de outros usos, ferroviários ou não, bem como avaliadas as condições dos ativos no momento da devolução ao Poder Concedente para se verificar a necessidade de eventual pagamento de indenização ou de cumprimento de obrigações pela concessionária. 
Mesmo sendo um importante instrumento, tanto para o particular prestador do serviço quanto para o interesse público, o processo de devolução como atualmente estruturado não tem se mostrado eficaz para conferir melhor utilização da malha concedida.
Como já destacado, o tema foi analisado sob a ótica dos normativos infralegais que o regiam à época dos trabalhos, isto é, o Decreto 1.832/1996, a Resolução-ANTT 5.945/2021, o Acordo de Cooperação Técnica (ACT) firmado entre a ANTT e o DNIT e a Instrução Normativa-DNIT 31/2020. 
Logo após a emissão do relatório de auditoria, foi aprovado o PL 3.754/2021 (antigo PLS 261/2018) , que se tornou a Lei 14.273/2021 e redundou na perda de eficácia da MP 1.065/2021, a qual regulou apenas transitoriamente alguns aspectos do setor ferroviário.
Ainda que o arcabouço legal tenha se modificado após a finalização do trabalho, as conclusões a que chegou a unidade instrutora permanecem hígidas e podem oferecer subsídios para a criação de procedimentos sob a égide da nova legislação. É pertinente, portanto, tratar aqui das deficiências, das oportunidades de melhoria e das boas práticas passíveis de endereçamento à luz dos dispositivos da novel Lei 14.273/2021, mesmo que mediante ligeiros ajustes.
***
Especificamente ao processo de devolução de trechos ferroviários, a nova lei dedicou uma seção, dentro do capítulo que trata das ferrovias exploradas em regime público, com o cuidado de restringir o regramento aos trechos outorgados antes da vigência da Lei 13.448, de 5/6/2017 (destaques acrescidos) :
"Seção II
Das Desativações e Devoluções de Ramais a Pedido
Art. 15. A concessionária pode requerer ao regulador ferroviário a desativação ou a devolução de trechos ferroviários outorgados antes da vigência da Lei nº 13.448, de 5 de junho de 2017, que:
I - não apresentem tráfego comercial nos últimos 4 (quatro) anos anteriores à apresentação do pedido; ou
II - sejam de operação comprovadamente antieconômica no âmbito do respectivo contrato de concessão, independentemente de prazo sem tráfego comercial, em função da extinção ou do exaurimento das fontes da carga.
§ 1º A concessionária deve manter a obrigação de guarda e vigilância dos ativos até a conclusão do processo de apuração da devida indenização ao poder concedente prevista no contrato, vedada a imposição de penalidades pela desativação ou devolução a partir do ato do requerimento ao regulador ferroviário.
§ 2º O valor da indenização devida pela concessionária em razão da desativação ou da devolução dos trechos de que trata o caput deste artigo:
I - deve ser apurado pelo regulador ferroviário, nos termos do contrato e da metodologia de cálculo vigente, ficando permitida a compensação de eventuais créditos de titularidade da concessionária perante o poder concedente e o regulador ferroviário;
II - pode ser investido na expansão da capacidade e na ampliação da malha que remanescer sob responsabilidade do concessionário, ressalvada a obrigação prevista em contrato, na solução de conflitos urbanos, na preservação do patrimônio ferroviário ou em outra malha de interesse do poder concedente, conforme acordado entre o regulador ferroviário e a concessionária, na forma da regulamentação;
III - pode ser pago no momento da cisão da malha ou ao termo do contrato de concessão, conforme regulamentação.
§ 3º O pedido de desativação ou de devolução de trechos ferroviários deve ser acompanhado de estudo técnico disponibilizado pela concessionária que indique as alternativas de destinação dos bens vinculados ao trecho desativado, como, por exemplo:
I - transferência para novo investidor;
II - utilização no transporte de passageiros;
III - criação de acessos ferroviários;
IV - destinação para finalidades culturais, históricas, turísticas ou de preservação;
V - reurbanização e formação de parques;
VI - alienação, na forma prevista no parágrafo único do art. 24 da Lei nº 12.379, de 6 de janeiro de 2011."
Dentre as inovações, depreende-se do § 3º que a destinação a ser conferida aos trechos devolvidos deve ser objeto de estudo prévio elaborado pela própria concessionária, o que afasta, em primeira análise, a necessidade de execução dessa tarefa pelo Poder Público.
Chama atenção, ainda, que a devolução de trechos ferroviários somente pode se dar por dois motivos: i) inexistência de tráfego comercial ao longo dos últimos quatro anos; e ii) operação comprovadamente antieconômica, independentemente de prazo sem tráfego comercial, motivada pela extinção ou exaurimento das fontes da carga.
Observa-se que o regramento traz conceitos relativamente objetivos, isto é, inexistência de tráfego - em absoluto - e antieconomicidade motivada por "extinção ou exaurimento" de fontes de carga, isto é, desaparecimento dos elementos econômicos geradores de fluxo de carga no trecho.
O marco legal vigente, portanto, não adota mais apenas o fator antieconomicidade como critério para devolução - como propunha, por exemplo, o art. 20, inc. II, da MP 1.065/2021. Ao meu sentir, portanto, a adoção final das palavras "inexistência", "extinção" e "exaurimento", no contexto da antieconomicidade, implica que se reconheça o encerramento das fontes de carga e tráfego comercial no trecho em questão como motivo fático para devolução.
Nesta seção da norma, tampouco foi adotada a expressão "ociosidade", por exemplo, como presente no § 2º do art. 26 da mesma lei, que a define da seguinte maneira para fins de abertura de processo de chamamento público destinado a identificar, no contexto de ferrovias exploradas em regime privado, a existência de interessados na obtenção de autorização para a exploração de ferrovias:
"§ 2º A ociosidade referida no inciso II do caput deste artigo é caracterizada pela existência, em ferrovias outorgadas em regime público, de bens reversíveis não explorados, pela inexistência de tráfego comercial por mais de 2 (dois) anos ou pelo descumprimento das metas de desempenho definidas em contrato com o regulador ferroviário também por mais de 2 (dois) anos."
À primeira vista, parece que o legislador buscou restringir a hipótese de devolução de trechos ferroviários a casos em que o tráfego comercial cessa em absoluto, seja por ausência de fonte de carga, a qualquer momento, seja por certo período sem utilização, independentemente do fator que lhe deu causa.
Dessa maneira, a devolução do trecho, segundo o regramento do art. 15 da Lei 14.273/2021, só poderia decorrer de sua completa inutilidade, não cabendo, por exemplo, pedido de devolução em razão de reduzida operação ou antieconomicidade sob o ponto vista exclusivamente econômico, por qualquer motivo diverso que se imponha, além dos legalmente estabelecidos - a exemplo da baixa atratividade comercial ou prejuízo financeiro da operação do trecho.
Sem pretender oferecer uma leitura definitiva do dispositivo, entendo que o tema poderá ser aprofundado mediante debates específicos e regulamentação, desde que respeitadas as balizas legais e haja adequada fundamentação das escolhas regulatórias.
Por fim, a Lei 14.273/2021 alterou a Lei 12.379/2011, cujo art. 24 passou a vigorar da seguinte forma: 
"Art. 24. É a União autorizada a desativar trechos ferroviários de tráfego inexpressivo para os quais não haja operadores interessados na outorga.
Parágrafo único. Decorridos 5 (cinco) anos da decretação da desativação, a faixa de domínio do trecho desativado poderá ser erradicada e utilizada apenas para finalidades que não impeçam sua posterior reutilização como ferrovia."
Em verdade, essa previsão já vigorava na redação anterior, porém restrita à impossibilidade de concessão ou arrendamento. Mediante a redação aprovada, a lei contempla a hipótese de desativação à inexistência de interessados em qualquer tipo de outorga, inclusive autorização. 
***
De retorno às constatações desta auditoria operacional, o primeiro achado reside na ausência de processo estruturado e completo para a devolução de trechos ferroviários.
Em síntese, a regulamentação proveniente dos quatro normativos regentes do processo não define adequadamente uma sequência estruturada de procedimentos necessários à cisão da malha concedida e à devolução de segmentos da via férrea, com a tempestividade necessária e a preservação do interesse público da atividade de transporte ferroviário.
É dizer, o processo atual não se apresenta bem estruturado e com a definição clara dos responsáveis pelos procedimentos, além de normatizado em regramentos esparsos. A definição de um procedimento bem estruturado é fator crucial para conferir previsibilidade e organização ao desencadeamento de seus atos.
Diante dos fundamentos postos pela unidade instrutora, acolho a proposta de expedição de recomendação ao MInfra para que, em conjunto com a ANTT e o DNIT, seja definido, em normativo adequado, as etapas do processo de devolução de trechos, estabelecendo os procedimentos e as atribuições de cada ator envolvido, a fim de conferir maior transparência e segurança jurídica ao processo.
Em relação ao segundo achado, que reporta fragilidades inerentes ao processo devolutório, um dos desdobramentos se refere à previsão de início do processo de devolução de trechos somente a partir do pedido da concessionária.
Segundo o regramento da Resolução-ANTT 5.945/2021, a devolução dependeria de solicitação, isto é, seria faculdade da concessionária, que avaliaria a oportunidade e a conveniência do momento de realizar a devolução.
Ciente de sua obrigação de restituir o trecho em condições operacionais, e considerando que, geralmente, os ramais abandonados ou ociosos não são adequadamente conservados, quando da devolução tais ativos devem ser recuperados ou a concessionária deve pagar indenização no valor correspondente aos custos para devolvê-los à condição operacional com a segurança necessária. 
Entende a SeinfraPortoFerrovia que deixar o processo de devolução apenas como faculdade da concessionária tem contribuído para o abandono e a ociosidade de trechos, impactando na tempestividade dos pedidos de devolução.
Ocorre que a Lei 14.273/2021 endereçou solução, ao consignar a possibilidade de o Poder Executivo dar início a processo com o mesmo objetivo (destaques acrescidos) :
"Art. 26. O Poder Executivo pode, a qualquer tempo, abrir processo de chamamento público para identificar a existência de interessados na obtenção de autorização para a exploração de ferrovias:
I - não implantadas;
II - ociosas, em malhas com contrato de outorga em vigor;
III - em processo de devolução ou desativação."
Diante do exposto e da possibilidade de regulamentação da nova previsão legal, que poderá dar contornos detalhados à sistemática, considero superada a fragilidade e despicienda a expedição de recomendação a respeito.
Outro desdobramento interessante do segundo achado é a ausência de previsão de participação do Ministério da Infraestrutura no processo de devolução de trechos ferroviários. Adicionalmente, não verifiquei, na Lei 14.273/2021, dispositivo que traga o órgão setorial formulador e executor de políticas públicas ao processo decisório.
Como visto, a decisão sobre a devolução de trecho ferroviário por iniciativa do concessionário não é previamente analisada pelo Ministério da Infraestrutura, órgão formulador e coordenador das políticas públicas de transporte. 
Sabe-se que o MInfra é o ator público que detém visão sistêmica de integração dos diversos modais, que conhece com profundidade o planejamento de médio e longo prazos para a matriz de transporte brasileira e que, dentre outros, detém e conduz os planos de transporte do país nos diversos modais (Lei 13.844/2019, art. 35) . 
Assim, ele tem o conhecimento, por exemplo, se há previsão de implantação de uma hidrovia, de construção de uma rodovia ou porto seco próximo ao segmento ferroviário que a concessionária deseja devolver, assim como pode atentar para os planejamentos estaduais do setor de transporte. 
Dessa feita, sob o ponto de vista de impacto na política pública, o MInfra não pode ser substituído pela ANTT ou pelo DNIT no processo de devolução de trechos por ter papel crucial na análise de possível impacto sistêmico em razão de eventual cisão de trechos.
Dessa maneira, a participação do Ministério seria salutar, motivo pelo qual é pertinente acolher a recomendação proposta ao MInfra, ao DNIT e à ANTT para que, quando for estruturado o processo de devolução de trechos à luz da Lei 14.273/2021, avalie a conveniência e a oportunidade de incluir dispositivo ou sistemática que permita participação do Ministério da Infraestrutura, órgão formulador, coordenador e supervisor das políticas nacionais, de forma a assegurar que as decisões tomadas estejam alinhadas ao planejamento da infraestrutura do país.
Outro elemento essencial ao sucesso do procedimento de devolução ferroviária, mas que foi observado estar ausente, é a definição de critérios para análise da viabilidade de devolução de um trecho ferroviário por parte do Poder Concedente.
De acordo com os normativos analisados e vigentes à época dos trabalhos, não havia definição do conceito de antieconomicidade a ser comprovada pela concessionária para pleitear a devolução, bem como das análises realizadas pela ANTT para configurar a viabilidade do pedido, o que torna o processo pouco transparente e objetivo, com risco de adotar decisões divergentes e sem padronização para as situações apresentadas. 
Com o advento da Lei 14.273/2021, a devolução de trechos ferroviários passou a ficar condicionada não à antieconomicidade em si, mas à inexistência de tráfego comercial por quatro anos e à extinção ou exaurimento de fontes de carga que acarretem antieconomicidade, isto é, ao desaparecimento dos elementos econômicos geradores de fluxo de carga no trecho.
Entendo, a priori, não mais caber pedido de devolução em razão de reduzido volume de carga ou fluxo operacional, por menor que seja ou por motivo diverso que se imponha, além dos legalmente estabelecidos - a exemplo da baixa atratividade comercial da operação.
Porque legislação superveniente abordou o tema de maneira diversa, reconheço a perda de objeto da proposta de recomendação alvitrada pela unidade instrutora, sem prejuízo de que os recentes dispositivos legais sejam disciplinados em regulamento apropriado, com a clareza regulatória necessária à superação de eventual insegurança jurídica que possa advir das hipóteses fáticas motivadoras da devolução de trechos ferroviários.
Com relação à falta de participação e controle social no processo de devolução de trechos ferroviários, observou-se não haver, no processo em voga, a obrigatoriedade de realização de audiência ou consulta pública. 
Acolho a sugestão de recomendação geral sobre o tema no sentido de se buscar ampliar os mecanismos de participação social, sem prejuízo da prerrogativa dos órgãos envolvidos em avaliar o melhor formato de controle social sobre o processo, seja por meio de audiência pública ou outra forma de interação efetiva, ainda que de menor complexidade, de acordo com a relevância do trecho ou caso sob análise, por exemplo.
Por fim, a fragilidade, oriunda do segundo achado, de que a análise da destinação de trechos a serem devolvidos ocorre desassociada do processo de devolução, ganhou novos contornos a partir da edição da Lei 14.273/2021.
Conforme acima comentado, o pedido de desativação ou de devolução de trechos ferroviários precisará, a partir do novo marco legal, ser acompanhado de estudo técnico disponibilizado pela concessionária que indique as alternativas de destinação dos bens vinculados ao trecho desativado. Isso permitirá ao Poder Público dispor de um leque de opções a adotar ou, ao menos, orientar-se a fim de prever, antecipadamente, a melhor destinação do trecho. 
De todo modo, ainda que o concessionário ofereça estudo com opções viáveis de destinação dos trechos, vislumbro que permanece o risco de abandono ou indefinição caso o processo de devolução não culmine em solução formalizada a tempo pelo Poder Concedente, a quem cabe a palavra final a respeito.
Orientado por essa preocupação, entendo pertinente ajustar a recomendação proposta no relatório de auditoria para que os órgãos envolvidos, ao estruturarem o processo de devolução de trechos, assegurem a destinação definitiva de trechos ferroviários previamente à efetiva devolução desses, a fim de conferir adequado e tempestivo aproveitamento dos segmentos devolvidos. 
***
Resta avaliar, no contexto da auditoria em tela, a sistemática da indenização devida pela concessionária ao Poder Público em virtude da devolução de trechos ferroviários objeto de concessão.
A equipe apresenta ponderações que buscam aprimorar a tomada de decisão acerca da destinação dos trechos e apuração de valores das indenizações, sem prejuízo de flexibilidade para o pagamento dessas, quer em pecúnia ou em investimento, sem, contudo, deixar ausentes as necessárias garantias ao Poder Público quanto à adimplência das concessionárias. 
Reitera que, após vinte anos da criação da ANTT, entidade responsável por fiscalizar e regular o transporte ferroviário, bem como pela gestão dos contratos de concessão da União, não foi estruturado processo eficiente para orientar de forma célere a devolução de trechos ferroviários.
Além das constatações decorrentes das questões de auditoria, a equipe apresenta, como contextualização, relatos de casos concretos de devolução de trechos que não seguiram os procedimentos à época vigentes, com o objetivo de demonstrar a importância da definição prévia de processo estruturado e seguro para devolução de trechos ferroviários, inclusive em relação ao cálculo do valor indenizatório.
Destacou o caso de devolução de trechos da Malha Paulista que se deu no bojo do processo de prorrogação antecipada dessa ferrovia. Os valores estimados para a indenização de três ramais (Varginha com 21,8 km, Piracicaba com 45,2 km e Cajati com 213,5 km) foram considerados na modelagem econômica da nova outorga, mesmo sem a participação do DNIT na análise dos cálculos para o ressarcimento dos danos causados ao seu patrimônio ferroviário objeto de devolução e sem o levantamento prévio dos passivos existentes.
O segundo termo aditivo ao contrato de concessão da Malha Paulista previu, então, reequilíbrio econômico-financeiro a partir da aprovação posterior, pela ANTT, do levantamento detalhado dos bens da base de ativos e passivos e efetiva formalização da devolução, o que inclui os valores referentes à recuperação de trechos ferroviários objeto de devolução. 
Sob essa sistemática, caso a estimativa de indenização de ramais a serem devolvidos não seja igual ao valor efetivo a ser indenizado calculado após o levantamento realizado, a diferença, a maior ou a menor, será considerada no reequilíbrio econômico-financeiro do contrato. 
A primeira renovação antecipada de concessão ferroviária apreciada pelo Tribunal foi justamente a da Malha Paulista, na forma do Acórdão 2876/2019-TCU-Plenário (relator Ministro Augusto Nardes) , nos seguintes termos (destaques acrescidos) :
"98. Abordo agora sobre o melhor momento para a realização desse inventário: se previamente à assinatura do aditivo, tal qual sugerem a unidade técnica do TCU e o Parquet especializado, ou se até 18 meses após a celebração do aditivo, tal qual previsto na minuta do ajuste.
99. A prática tem mostrado casos em que a realização intempestiva do inventário acarreta graves prejuízos à administração pública. 
100. A título de exemplificação menciono a disputa atualmente verificada por esta Corte de Contas entre concessionárias de telecomunicações e a Agência Nacional de Telecomunicações (Anatel) , que deixou de realizar tempestivamente o inventário dos bens nos contratos de concessão do Serviço Telefônico Fixo Comutado (STFC)  e agora vê as concessionárias exigirem indenizações exorbitantes, que ultrapassam os 121 bilhões de reais, sem a possibilidade de avaliar a procedência dos valores pleiteados. Tal matéria foi objeto do Acórdão 3311/2015-TCU-Plenário (Relator Min. Benjamin Zymler) , que teve seu recurso de reexame julgado pelo recente Acórdão 2142/2019-TCU-Plenário (Relator Walton Alencar) , cujo excerto transcrevo abaixo:
 (...) 
101.A situação da Malha Paulista não difere da que descrevi acima, pois há elevada quantidade de bens passíveis de indenização, a serem apropriadamente avaliados por meio de inventário. Faz-se, portanto, imprescindível a realização desse inventário o quanto antes para evitar que, ao final da vigência do contrato, a concessionária venha a pleitear indenizações de ativos nas quais a ANTT não tenha condições de aferi-los.
102. Contudo, tanto no memorial apresentado (peça 275) como no painel técnico, a ANTT frisou sua preocupação em relação ao prazo necessário para a elaboração e aprovação do inventário, estimado em mais de 3 anos, o que, se condicionasse a assinatura do aditivo, acarretaria atrasos na consecução dos investimentos previstos, com consequente prejuízos financeiros e sociais, podendo até mesmo inviabilizar o negócio jurídico (a antecipação da prorrogação) . Esses inconvenientes também foram reafirmados pela concessionária Rumo, em memorial acostado à peça 295, p. 1-7. 
103. Assim, ponderando esses prós e contras, penso que uma alternativa seria possibilitar que ele fosse realizado em até 18 meses após a assinatura do aditivo, tal qual sugere a ANTT, evitando com isso atrasar a realização dos investimentos e inviabilizar o aditivo, porém criar mecanismos que incentivassem a concessionária a realizá-lo tempestivamente.
104. Dessa forma, considero mais assertivo a este Tribunal determinar que, caso a ANTT opte por manter a obrigatoriedade da realização do inventário apenas após a assinatura do aditivo, que inclua mecanismo contratual apropriado para evitar atrasos na sua elaboração ou mesmo sua não execução.
105. Vislumbro, nesse sentido, a inclusão de cláusula na qual se preveja a glosa integral da base de ativos caso o inventário não venha a ser concluído no prazo previsto e o decorrente recálculo da modelagem econômico-financeira, procedendo-se à sua reinclusão tão somente após sua finalização e validação pela agência.
106. Com essa condição me parece melhor mitigado o risco da não realização do inventário dos bens, pois sua elaboração passa a ser interesse da concessionária, sob o risco de prejuízos financeiros de elevada monta."
Como sabido, na base ativos e passivos consta o valor da indenização pela deterioração ou danos causados aos trechos que serão devolvidos durante o período em que estiveram sob responsabilidade da concessionária. 
Nesse contexto, o valor da outorga foi calculado tendo por base estimativa do valor da indenização dos trechos a serem devolvidos, pois o encontro de contas real ocorrerá após a realização desse levantamento. Ressalto que, no caso da Malha Paulista, a prorrogação antecipada apenas previu, mas não consignou a efetiva devolução de trechos, cuja formalização foi remetida a momento futuro condicionado à conclusão do referido levantamento.
Segundo a unidade instrutora, atualmente, embora a concessão já tenha sido objeto de renovação antecipada, o processo de levantamento de trechos a serem devolvidos não se encontra próximo do fim e, conhecido o histórico brasileiro de dificuldades de apuração de patrimônios públicos afetos a concessões, estima-se longa demora e dialética administrativa até que se chegue a um valor abalizado.
A unidade instrutora pondera o que pode acontecer caso o valor real de indenização seja superior ao estimado ou caso as partes, ANTT, DNIT e concessionária, não cheguem a um consenso. Vale ressaltar que a indenização estimada, segundo a própria Agência, foi calculada por meio de estimativa paramétrica a partir dos valores de indenização nos termos da Resolução-ANTT 4.131/2013, a qual, no entender da unidade instrutora, apresenta diversas fragilidades.
Nesse sentido, a unidade instrutora sugere estabelecer rotinas para que o valor das indenizações seja calculado a partir de metodologia previamente definida e incluir cláusula resolutiva, em caso de atrasos nos pagamentos, nos aditivos que tratam da devolução, como também prestar garantias reais quando postergados os pagamentos das indenizações. Essa proposição se alinha ao regramento previsto no art. 15 da Lei 13.448/2017, adiante comentado.
O tema ganha relevância na atualidade porque os primeiros contratos de concessão são objeto de preparativos para renovação antecipada, a exemplo da Rumo Malha Paulista (RMP) . As malhas da Ferrovia Centro-Atlântica (FCA) e a Rumo Malha Sul (RMS) também já tiveram seus empreendimentos qualificados pelo Poder Concedente. É previsto que a prorrogação antecipada dessas duas malhas envolva quilometragens de trechos bem maiores que a da Malha Paulista. 
É razoável considerar que o momento de discussão acerca da prorrogação antecipada seja oportuno para discutir também eventuais devoluções de trechos, tendo em vista a existência de incentivos econômicos e que o termo aditivo ao contrato de concessão pode, com espeque na Lei 13.448/2017, reformular as condições do contrato original.
Para mitigar os riscos de prolongamento excessivo de discussões sobre o quantum indenizatório uma vez consagrada a renovação antecipada do contrato, quando ocorre considerável perda do poder de negociação do Poder Concedente, a unidade instrutora propõe determinar ao MInfra e à ANTT que adotem providências para que, em futuras renovações antecipadas que incluam a devolução de trechos ferroviários, eventual valor indenizatório já esteja definido antes de os estudos serem encaminhados a este Tribunal, nos termos do art. 8º, inciso VII, da Lei 13.448/2017.
Em complemento, a unidade instrutora sugere, no rol de recomendações, medidas tendentes a assegurar o pagamento das indenizações por meio da inclusão de cláusula no termo aditivo que tratar da devolução de trechos, que preveja: i) no caso de parcelamento da indenização a partir da data da devolução do trecho sem apresentação de garantia real, previsão de que a inadimplência dos pagamentos implica a resolução contratual; ii) na hipótese de postergação do início do pagamento da indenização, indicação das garantias reais apresentadas pela concessionária para assegurar o ressarcimento ao erário; e iii) no caso de aplicação da indenização em investimento na malha remanescente ou em outros projetos, previsão de que a inadimplência implica a resolução contratual, com exceção dos casos de inexecução dos investimentos por razões que fogem ao controle da concessionária.
Na fase de comentários ao relatório preliminar de auditoria, o MInfra, a ANTT e o DNIT apresentaram manifestações contrárias à manutenção da determinação por entenderem que ela poderia inviabilizar as futuras prorrogações antecipadas. 
Alega-se: i) complexidade e tempo demandado para o cálculo; ii) perda da janela de oportunidade de alavancagem de novos investimentos privados no setor ferroviário; iii) vantajosidade, em termos de enforcement, de se exigir a indenização de trechos a serem devolvidos por meio de outorga no momento da renovação antecipada, com previsão de penalidades para o não pagamento da outorga, a exemplo da garantia de execução e a decretação de caducidade da concessão; iv) ausência de previsão, nos estudos necessários à prorrogação, de cálculo do valor indenizatório por devolução de trechos no art. 8º da Lei 13.448/2017.
A ANTT sugere, como alternativa à determinação alvitrada, o fortalecimento das condições contratuais no âmbito dos termos aditivos de prorrogação, com vistas à observação de todas as etapas de governança necessárias ao processo de devolução de trechos como condição para a revisão da base de passivos, inclusive com a participação de atores externos, como o MInfra e o DNIT.
Adentro o exame do ponto.
De fato, não há, no art. 8º da Lei 13.448/2017, referência expressa acerca do cálculo do valor indenizatório especificamente decorrente da devolução de trechos no momento do estudo técnico realizado para fundamentar a vantagem da prorrogação do contrato em relação à nova licitação, porque esse trata de processo distinto e mais específico.
Por outro lado, o § 1º, inc. VII, do referido artigo, elenca, dentre os itens essenciais que devem constar do estudo técnico que fundamenta a prorrogação antecipada, e de forma abrangente, a obrigatoriedade de previsão dos valores devidos ao poder público em virtude da prorrogação. Ao passo que o inc. IV, do § 1º, do art. 8º, exige que o estudo técnico prévio que fundamente a vantagem da prorrogação do contrato indique a modelagem econômico-financeira.
Acerca do tema, regramento adicional foi estabelecido pela Lei 14.273/2021 (Novo Marco Legal do Transporte Ferroviário:
"Art. 15.  (...) 
§ 2º O valor da indenização devida pela concessionária em razão da desativação ou da devolução dos trechos de que trata o caput deste artigo:
I - deve ser apurado pelo regulador ferroviário, nos termos do contrato e da metodologia de cálculo vigente, ficando permitida a compensação de eventuais créditos de titularidade da concessionária perante o poder concedente e o regulador ferroviário;
II - pode ser investido na expansão da capacidade e na ampliação da malha que remanescer sob responsabilidade do concessionário, ressalvada a obrigação prevista em contrato, na solução de conflitos urbanos, na preservação do patrimônio ferroviário ou em outra malha de interesse do poder concedente, conforme acordado entre o regulador ferroviário e a concessionária, na forma da regulamentação;
III - pode ser pago no momento da cisão da malha ou ao termo do contrato de concessão, conforme regulamentação."
Apesar da inovação legislativa acima ter trazido algumas balizas, como a obrigatoriedade de apuração do valor da indenização pelo regulador ferroviário, e que o cálculo deva se pautar pelos termos do contrato e de metodologia de cálculo vigente, não há menção sobre o momento exato de apuração detalhada na hipótese de prorrogação antecipada do contrato de concessão cumulada com devolução de trechos - ainda que, com relação ao pagamento, a lei indique o momento da cisão da malha ou o termo do contrato de concessão.
Bem se sabe que, na hipótese de a devolução de trechos estar incluída na modelagem econômico-financeira da prorrogação, o cálculo do valor indenizatório passa a compor parte do valor indenizatório total englobado na prorrogação antecipada. 
Isso não significa, a meu sentir, que o valor deva estar, necessariamente, detalhadamente definido a priori e que sua adimplência deva se dar no ato da prorrogação antecipada. 
Nesse cenário, soluções técnicas alternativas poderiam ser adotadas, como a formulação de estimativa confiável e fundamentada para fins de cálculo preliminar do valor da indenização oriunda da devolução, sujeito à confirmação posterior, mais criteriosa e detalhada, mediante levantamento de ativos e passivos do segmento ferroviário em questão. 
Não se pode perder de vista que, por sua natureza, a modelagem econômico-financeira de uma concessão é, por si só, um grande exercício de estimativas pautado por metodologia destinada a calcular as variáveis envolvidas no negócio. 
Esse cálculo é baseado em premissas de diversas naturezas (sociais, econômicas, de mercado, de meio-ambiente etc.) , as quais, uma vez não confirmadas ou distanciadas da realidade que se apresentar ao longo da vigência, podem motivar reequilíbrios econômico-financeiros, a depender do caso.
Dessa maneira, entendo que o problema não é a realização de estimativas, que são inerentes à valoração da concessão por inteiro, mas sim a ausência de mecanismos regulatórios e contratuais de resguardo do interesse público em relação aos riscos inerentes ao não pagamento da indenização ou à adoção de práticas protelatórias da conclusão do levantamento e consequentemente do adimplemento da indenização, normalmente decorrente de ineficiências em sua elaboração e sucessivas contestações administrativas e judiciais.
Outra faceta do problema é a ausência de metodologia de cálculo vigente a que alude o art. 15 da Lei 14.273/2021 - o que não se confunde, no meu sentir, com a definição do momento para sua aplicação.
Diante desse cenário, a solução de realizar estimativa inicial do valor das indenizações a servir de variável de entrada na equação econômico-financeira resguarda a celeridade do trâmite processual sem prejuízo do ajuste fino subsequente, desde que, para o momento posterior, o Poder Concedente disponha de mecanismos metodológicos e contratuais seguros, efetivos e suficientes para inibir práticas protelatórias da concessionária em detrimento do interesse do erário. E isso depende de escolhas regulatórias.
No caso da Malha Paulista, o Tribunal fez esse contraponto ao determinar a inclusão de cláusula inibitória de atrasos na sua elaboração, a exemplo do mecanismo de glosa integral da base de ativos caso o inventário não venha a ser concluído no prazo previsto e o decorrente recálculo da modelagem econômico-financeira, procedendo-se à sua reinclusão tão somente após sua finalização e validação pela ANTT.
Penso que cláusula nesse sentido, ou semelhante, possa servir de indutor razoável para que a concessionária ultime sua responsabilidade no levantamento da base de passivos e pagamento da indenização cabível.
Em adição, espera-se que a definição da metodologia determinada pelo mandamento legal contido no art. 15 da Lei 14.273/2021 poderá dirimir, em futuro próximo, inseguranças jurídicas decorrentes da ausência de critério metodológico.
Para reforço desse ponto, recorro ao posicionamento recente do Acórdão 1234/2022-TCU-Plenário (relator Ministro Jorge Oliveira) , que apreciou os atos e procedimentos preparatórios relativos à celebração de termo aditivo para prorrogação antecipada do contrato de concessão da Ferrovia Malha Regional Sudeste (MRS) .
O Voto condutor da decisão, embora não tenha tratado especificamente de indenização derivada da devolução de trechos, mas de passivos distintos, consignou preocupações de mesma natureza que devem nortear o Poder Concedente (destaques acrescidos) :
"VI.4 - Base de Passivos
223. Outra parcela contemplada na modelagem econômico-financeira do contrato é a base de passivos, composta pelos bens da União, recebidos pela concessionária no início da concessão, e que no momento da renovação encontram-se desativados ou sucateados. De modo análogo ao da base de ativos, esses bens devem ser inseridos na modelagem econômico-financeira como indenização devida pela concessionária à União. 
224. O relatório da SeinfraPortoFerrovia apontou que na renovação da MRS somente foram consideradas as obrigações associadas aos bens imóveis (edificações e vias férreas permanentes) , porém não foram incluídos os bens móveis, isto é, as locomotivas e vagões. Esses bens móveis haviam sido objeto de contrato de arrendamento, originalmente celebrado com a então Rede Ferroviária Federal S.A. (RFFSA) .
225. Considerando que a base de passivos é somada na equação financeira do contrato para definição do valor da outorga, a unidade alerta que uma subestimativa de seu valor representaria redução do montante devido ao Poder Concedente.
226. Questionada a respeito, a ANTT informou que, paralelamente à prorrogação do contrato de concessão, também está ocorrendo o processo de extinção do contrato de arrendamento da MRS. Nesse processo, segundo a Agência, por força do Decreto 10.161/2019, os bens móveis serão transferidos de forma não onerosa à concessionária, restando a esta a obrigação de, ao final do período da concessão, reverter esse acervo com equivalente capacidade de carga e tração, independentemente do estado de conservação atual. Assim, argumenta que a inclusão dos bens na base de passivos representaria uma indevida cobrança em duplicidade em desfavor da concessionária.
227. De fato, a minuta de termo aditivo contém a previsão de que todos os bens reversíveis retornem ao Poder Concedente ao final da concessão, de forma a possibilitar o atendimento da capacidade de transporte e a qualidade dos serviços, conforme condições pactuadas no contrato.
228. Diante disso, a unidade instrutora afirma que, na prática, não estaria sendo criada nenhuma obrigação nova para a concessionária com a extinção dos contratos de arrendamento, pois, por força contratual, ela já tem a obrigação de devolver todos os bens indispensáveis à continuidade da prestação do serviço ao fim do contrato de concessão. Conclui que a ANTT está decidindo por não ser ressarcida pelos bens inutilizados que compunham o objeto original do contrato de arrendamento, em claro prejuízo à União.
Entendo que assiste razão à unidade técnica.
A equação econômico-financeira da prorrogação antecipada contém estimativa da capacidade de material rodante necessário para produzir o volume de transporte esperado ao longo da vigência. Para tanto, considera o conjunto de locomotivas e vagões atualmente em uso, os quais são ou composições próprias da concessionária ou originários do contrato de arrendamento. Sobre esse conjunto, são calculados os custos necessários para manutenção e os investimentos para ampliação.
Ocorre que a parte dos bens arrendados que se encontra inutilizada não foi considerada como parte do material rodante atualmente operacional. Mais do que isso: conforme apontado pela SeinfraPortoFerrovia, uma parcela dos bens móveis em operação foi glosada pela ANTT da base de ativos, por ser considerada excessiva frente à atual demanda de transporte.
Nesse contexto, a previsão contida no Decreto 10.161/2019 para transferência não onerosa daqueles bens que haviam sido objeto do contrato de arrendamento, por óbvio, não pode alcançar os bens que não são aplicados à operação. Fazê-lo, como apontou a unidade instrutora, representaria renunciar a um direito patrimonial da União.
Observo que a concessionária já apresentou à ANTT uma estimativa para esse conjunto de bens inutilizados, apontando avaliação de R$ 83 milhões. Sem embargo do caráter impreciso desse balanço, não há óbice à inclusão de incorporação da base de passivos na modelagem econômico-financeira da prorrogação, ante a previsão de realização de um detalhado levantamento de ativos e passivos logo após a celebração do termo aditivo.
Dessa forma, acolho a proposta da unidade técnica para determinar à ANTT que inclua os passivos de bens móveis na listagem da base de passivos inserida na modelagem econômico-financeira da prorrogação antecipada da MRS."
A mesma compreensão já havia sido adotada por ocasião dos Acórdãos 1.946 e 1.947/2020-TCU-Plenário, que trataram, respectivamente, das prorrogações antecipadas da Estrada de Ferro Carajás e da Estrada de Ferro Vitória a Minas, de minha relatoria.
Como se depreende dos casos análogos, o posicionamento do TCU corrobora a possibilidade de se adotar estimativa para o conjunto de ativos e passivos, sujeita a detalhado levantamento logo após a celebração do termo aditivo. 
Entendo que, como boa prática, a estimação deve observar critérios de risco e materialidade e estar tecnicamente fundamentada de modo a permitir a sindicabilidade do cálculo, o que poderá sobrevir por força do novel art. 15 da Lei 14.273/2021, que passou a atribuir a responsabilidade da definição metodológica ao regulador ferroviário.
Nesse cenário, por coerência e pela manutenção da estabilidade regulatória e das decisões do TCU, acompanho o entendimento construído nas decisões anteriores. 
Isto é, embora seja desejável que o quantum indenizatório esteja definido antes da formalização da devolução do trecho ferroviário, a utilização de estimativas iniciais conjugadas com mecanismos seguros de regulação por contrato para inibir os riscos atinentes ao ajuste financeiro subsequente não configura, em tese, impeditivo ao processo, desde que bem construídos.
Assim, é conveniente converter a proposta de determinação da unidade instrutora em recomendação para que, em futuras prorrogações antecipadas que incluam a devolução de trechos ferroviários, eventual valor indenizatório já esteja definido antes de os estudos serem encaminhados a este Tribunal, nos termos do art. 8º, inciso VII, da Lei 13.448/2017.
Como medida preventiva dos riscos envolvidos, e em linha com o disposto no Acórdão 2876/2019-TCU-Plenário, acrescento recomendação aos órgãos envolvidos para que, em observância aos arts. 29, inc. VI, 31, incs. II, IV, V, e 36, da Lei 8.987/1995, caso se opte pela realização de produção de estimativa do valor de indenização ao Poder Concedente em razão da devolução de trechos ferroviários, conjugada com inventário detalhado a ser concluído posteriormente à assinatura do instrumento, inclua, no termo aditivo, cláusula inibitória de atrasos na conclusão do levantamento detalhado da indenização decorrente de trechos ferroviários objeto de devolução, a exemplo da glosa integral da base de ativos.
Por fim, adiciono ciência à ANTT acerca da ausência de regulamentação do disposto no art. 15 e incisos da Lei 14.273/2021, o que pode implicar riscos nos próximos processos de devolução de trechos ferroviários.
Nesse contexto, remanesce a pertinência das salvaguardas sugeridas também em relação ao pagamento da indenização por meio de mecanismo contratual. Adoto, portanto, recomendação sugerida aos órgãos envolvidos, no que tange à definição normativa das etapas do processo de devolução de trechos, para que seja estabelecida, se aplicável à realidade do caso, cláusula no termo aditivo que tratar da devolução de trechos que contemple:
no caso de parcelamento da indenização a partir da data da devolução do trecho sem apresentação de garantia real, previsão de que a inadimplência dos pagamentos implica a resolução contratual;
na hipótese de postergação do início do pagamento da indenização, indicação das garantias reais apresentadas pela concessionária para assegurar o ressarcimento ao erário;
no caso de aplicação da indenização em investimento na malha remanescente ou em outros projetos, previsão de que a inadimplência dos pagamentos implica a resolução contratual, com exceção dos casos de inexecução dos investimentos por razões que fogem ao controle da concessionária.
Acolho ainda as ciências sugeridas pela unidade instrutora acerca das fragilidades observadas nos processos de devolução dos trechos ferroviários de Jorge Lins e Salgueiro (Linha Tronco Centro Recife) , da Ferrovia Transnordestina Logística S/A, e do ramal de Piracicaba da Malha Paulista.
***
Registro que a Associação Nacional dos Transportadores Ferroviários (ANTF) apresentou manifestação em que contesta parte das conclusões da unidade instrutora (peça 97) , assim como elementos adicionais que acolho como memorial (peça 104) , porque apresentados quando os autos estavam em meu Gabinete. 
Considerando, porém, que a entidade não é parte nos autos e não apresentou pedido formal de ingresso como interessada, abstenho-me de comentar a respeito, mesmo porque, em linha com a unidade instrutora, embora suas manifestações tenham sido analisadas, não se identificou argumentação diferenciada das apresentadas pelo MInfra, DNIT e ANTT.
Como se observa, a despeito das inovações legislativas que alteraram o marco regulatório do setor ferroviário e, consequentemente, o regramento do processo de devolução objeto do trabalho, as proposições concorrem para aprimorar as deficiências verificadas com vistas a trazer mais eficácia ao processo.
Parece-me clara a necessidade de estruturação de um processo consistente sobre os procedimentos relacionados à devolução de trechos a ser aplicado em todas as situações, para evitar que, nas próximas situações, as devoluções ocorram de forma casuística, açodadas e sem as cautelas adequadas, especialmente no que diz respeito às indenizações devidas pelas concessionárias ao Poder Concedente.
Ao fim e ao cabo, espera-se que a transparência e o debate sobre as fragilidades observadas no processo contribuam para aperfeiçoamentos que motivem mais celeridade na conclusão das devoluções e incentivo justo para as concessionárias procederem à restituição dos trechos.
Ante o exposto, voto por que o Tribunal adote o Acórdão que ora submeto à deliberação deste Colegiado.
TCU, Sala das Sessões, em 20 de julho de 2022.
Ministro BRUNO DANTAS 
Relator